```{julia}
#| echo: false
#| output: false
using PythonCall, RCall
```

# Estimadores não-viciados com variância uniformemente mínima (ENVVUM)

[Estimadores](estimadores.qmd) são [estatísticas](estatisticas.qmd) cujo
objetivo é estimar uma
[quantidade de interesse](quantidade-de-interesse.qmd) $g(\theta)$.

Dizemos que $T(\boldsymbol{X}_n)$ é um ENVVUM se, e somente se,

1. $T(\boldsymbol{X}_n)$ é [não-viciado](estimadores.qmd#sec-est-naovies) para $g(\theta)$:

$$
E_\theta(T(\boldsymbol{X}_n)) = g(\theta), \forall \theta \in \Theta;
$$

2. Para qualquer outro estimador não-viciado para $g(\theta)$, $U(\boldsymbol{X}_n)$, a variância de $T(\boldsymbol{X}_n)$
não é maior do que a variância de $U(\boldsymbol{X}_n)$, ou seja,

$$
\mathrm{Var}_\theta(T(\boldsymbol{X}_n)) \leq \mathrm{Var}_\theta(U(\boldsymbol{X}_n)), \forall \theta \in \Theta;
$$

## Teorema de Lehmann-Scheffé {#sec-teo-ls}

Seja $\boldsymbol{X}_n = (X_1,\dots,X_j)$ [amostra aleatória](populacao-e-amostra.qmd#sec-aa) de $X\sim f_\theta, \theta \in \Theta$,
$f_\theta$ a [distribuição amostral](distribuicao-amostral.qmd).
Considere $T(\boldsymbol{X}_n)$ uma [estatística suficiente](estatisticas-suficientes.qmd) e [completa](estatisticas-completas.qmd)
para o [modelo](modelo-estatistico.qmd) e $S(\boldsymbol{X}_n)$ um estimador não-viciado para $g(\theta)$. Então,

$$
\stackrel{\sim}{T}(\boldsymbol{X}_n) = E_\theta(S(\boldsymbol{X}_n)\lvert T(\boldsymbol{X}_n))
$$

é o ENVVUM para $g(\theta)$, quase certamente, baseado em $T(\boldsymbol{X}_n)$.

::: {.callout-note title="Observação"}
1. $\stackrel{\sim}{T}(\boldsymbol{X}_n)$ não depende de "$\theta$" pois $T(\boldsymbol{X}_n)$ é suficiente para o modelo.

2. $E_\theta(\stackrel{\sim}{T}(\boldsymbol{X}_n)) = E_\theta(E_\theta(S(\boldsymbol{X}_n)\lvert T(\boldsymbol{X}_n)) = E_\theta(S(\boldsymbol{X}_n))$
:::

### Prova

Observe que

$$
E_\theta(\stackrel{\sim}{T}(\boldsymbol{X}_n)) = E_\theta(E_\theta(S(\boldsymbol{X}_n)\lvert T(\boldsymbol{X}_n)) = E_\theta(S(\boldsymbol{X}_n)).
$$

Como $S(\boldsymbol{X}_n)$ é, por hipótese, não-viciado para $g(\theta)$, temos que
$$
E_\theta(\stackrel{\sim}{T}(\boldsymbol{X}_n)) = g(\theta),\forall\theta\in\Theta.
$$

Portanto, $\stackrel{\sim}{T}(\boldsymbol{X}_n)$ é não-viciado para $g(\theta)$.

Seja $U(\boldsymbol{X}_n)$ um estimador não-viciado para $g(\theta)$ que dependa apenas de $T(\boldsymbol{X}_n)$. Então,
como $T(\boldsymbol{X}_n)$ é, por hipótese, completa para o modelo, tome, como $\stackrel{\sim}{T}(\boldsymbol{X}_n)$ é uma função
de $T(\boldsymbol{X}_n)$,

$$
\begin{aligned}
h(T(\boldsymbol{X}_n)) &= \stackrel{\sim}{T}(\boldsymbol{X}_n) - U(\boldsymbol{X}_n) \\
\Rightarrow E_\theta(h(T(\boldsymbol{X}_n))) &= 0, \forall \theta \in \Theta \\
\Rightarrow h(T(\boldsymbol{X}_n)) &= 0,\mathrm{q.c.}
\end{aligned}
$$

Portanto, $\stackrel{\sim}{T}(\boldsymbol{X}_n) = U(\boldsymbol{X}_n), \mathrm{q.c.}$

Seja $\stackrel{\sim}{T_1}(\boldsymbol{X}_n)$ um estimador não-viciado para $g(\theta)$. Então,

$$
\begin{aligned}
\mathrm{Var}_\theta(\stackrel{\sim}{T_1}(\boldsymbol{X}_n)) &=
E_\theta(\mathrm{Var}_\theta(\stackrel{\sim}{T_1}(\boldsymbol{X}_n) \lvert T(\boldsymbol{X}_n)) +
\mathrm{Var}_\theta(\underbracket{E_\theta(\stackrel{\sim}{T_1}(\boldsymbol{X}_n)|T(\boldsymbol{X}_n)}_{=\stackrel{\sim}{T}(\boldsymbol{X}_n), \mathrm{q.c.}}) \\
&= \underbracket{E_\theta(\mathrm{Var}_\theta(\stackrel{\sim}{T_1}(\boldsymbol{X}_n) \lvert T(\boldsymbol{X}_n))}_{\geq 0} +
\mathrm{Var}_\theta(\stackrel{\sim}{T}(\boldsymbol{X}_n)), \forall \theta \in \Theta \\
\Rightarrow \mathrm{Var}_\theta(\stackrel{\sim}{T_1}(\boldsymbol{X}_n)) &\geq \mathrm{Var}_\theta(\stackrel{\sim}{T}(\boldsymbol{X}_n)),\mathrm{q.c.}\ \forall \theta \in \Theta
\end{aligned}
$$

Ou seja, $\stackrel{\sim}{T}(\boldsymbol{X}_n)$ é quase certamente *o* ENVVUM para $g(\theta)$ baseado em $T(\boldsymbol{X}_n)$

## Exemplo Bernoulli

Seja $\boldsymbol{X}_n$ amostra aleatória de $X\sim \mathrm{Ber}(\theta), \theta \in \Theta = (0,1)$.

a-) Encontre o ENVVUM para $g(\theta) = P_\theta(X=1)$.

[Já sabemos](estatisticas-completas.qmd#sec-ex-comp-ber) que $\sum_{i=1}^n X_i$ é suficiente e completa para o modelo de Bernoulli.
Além disso,
$$
E_\theta\left(\frac{1}{n} \sum_{i=1}^n X_i\right) = \theta, \forall \theta \in \Theta.
$$

Ou seja, $T(\boldsymbol{X}_n) =\frac{1}{n} \sum_{i=1}^n X_i$ é suficiente e completa, pois é função 1:1 de $\sum_{i=1}^n X_i$ e, além disso,
é não viciada para $g(\theta) = P_\theta(X=1) = \theta$. Portanto,

$$
E_\theta(T(\boldsymbol{X}_n)\lvert T(\boldsymbol{X}_n)) = T(\boldsymbol{X}_n).
$$

Logo, o ENVVUM é, pelo [Teorema de Lehmann-Scheffé](envum.qmd$sec-teo-ls),
$$
\stackrel{\sim}{T}(\boldsymbol{X}_n) =  E_\theta(T(\boldsymbol{X}_n)\lvert T(\boldsymbol{X}_n)) = T(\boldsymbol{X}_n)
= \frac{1}{n} \sum^n_{i=1} X_i
$$

Obs: Poderíamos iniciar com $S(\boldsymbol{X}_n) = X_1$ pois $E_\theta(X_1) = \theta, \forall \theta \in \Theta$.
$$
\stackrel{\sim}{T}(\boldsymbol{X}_n) = E_\theta\left(S(\boldsymbol{X}_n)\lvert \sum_{i=1}^n X_i\right)
$$
também é ENVVUM. Para demonstrar, precisamos calcular

$$
E_\theta\left(X_1\lvert \sum_{i=1}^n X_i\right).
$$

Uma estratégia é encontrar

$$
E_\theta(S(\boldsymbol{X}_n)\lvert \sum_{i=1}^n X_i = t) = m(t), \forall \theta \in \Theta
$$
e substituir $t$ pela estatística suficiente e completa, neste caso $\sum_{i=1}^n X_i$. Note que, para $t=0$

$$
E_\theta(X_1\lvert \sum_{i=1}^n X_i = 0) = 0, \forall \theta \in \Theta.
$$

Se $t\neq 0$, então

$$
\begin{aligned}
\frac{t}{t} = 1 &\iff E_\theta\left(\frac{t}{t}\lvert \sum_{i=1}^n X_i = t\right) = 1, \forall \theta \in \Theta \\
&\iff E_\theta(\frac{t}{t} \lvert \sum_{i=1}^n X_i = t) = E_\theta\left(\frac{\sum_{i=1}^n X_i}{\sum_{i=1}^n X_i}\lvert \sum_{i=1}^n X_i = t\right) = 1, \forall \theta \in \Theta \\
&\iff\sum_{i=1}^n E_\theta\left(\frac{X_i}{\sum_{i=1}^n X_i}\lvert \sum_{i=1}^n X_i = t\right) = 1, \forall \theta \in \Theta \\
&\stackrel{\mathrm{iid}}{\iff} n E_\theta\left(\frac{X_1}{\sum_{i=1}^n X_i}\lvert \sum_{i=1}^n X_i = t\right) = 1, \forall \theta \in \Theta \\
&\iff \frac{n}{t} E_\theta\left(X_1 \lvert \sum_{i=1}^n X_i = t\right) = 1, \forall \theta \in \Theta \\
&\Rightarrow E_\theta\left(X_1\lvert \sum_{i=1}^n X_i = t\right) = \frac{t}{n}, \forall\theta \in \Theta.
\end{aligned}
$$

Logo, substituindo $t$ por $\sum_{i=1}^n X_i$, temos que
$$
E_\theta\left(S(\boldsymbol{X}_n)\lvert \sum_{i=1}^n X_i\right) = \frac{1}{n} \sum_{i=1}^n X_i
$$

b-) Encontre o ENVVUM para $g(\theta) = P_\theta(X=0)$.

Note que $g(\theta) = P_\theta(X=0) = 1-\theta$. Como $\frac{1}{n} \sum X_i$ é suficiente e completa para o modelo e
$1 - \frac{1}{n} \sum X_i$ é não viciada para $g(\theta)$, temos que

$$
\stackrel{\sim}{T}(\boldsymbol{X}_n) =  E_\theta\left(1-\frac{1}{n}\sum X_i \left\lvert\right. \sum X_i\right) = 1- \frac{1}{n}\sum X_i
$$

Logo, pelo Teorema de Lehmann-Scheffé, é o ENVVUM para $g(\theta) = 1-\theta$.

## Exemplo (Normal)

Seja $\boldsymbol{X}_n$ a.a. de $X\sim\mathrm{N}(\mu,\sigma^2), \theta = (\mu, \sigma^2) \in \Theta = \mathbb{R}\times\mathbb{R}_+$.

### Item a (parâmetros)
Encontre o (quase certamente) ENVVUM para $g(\theta) = (\mu, \sigma^2)$.

[Já sabemos que](estatisticas-completas.qmd#sec-ex-norm-livre), pelo
[Teorema das FEs](estatisticas-completas.qmd#sec-teo-tres-completa),
$$
T(\boldsymbol{X}_n) = \left(\sum_{i=1}^n X_i,\sum_{i=1}^n X_i^2\right)
$$
é suficiente e completa para o modelo. Observe ainda que
$$
T'(\boldsymbol{X}_n) = \left(\frac{1}{n} \sum_{i=1}^n X_i, \frac{1}{n} \sum_{i=1}^n X_i^2 - \left(\frac{1}{n} \sum_{i=1}^n X_i\right)^2\right)
$$
é função 1:1 de $T(\boldsymbol{X}_n)$. Portanto, $T'(\boldsymbol{X}_n)$ é uma estatística suficiente e completa para o modelo.

Note que
$$
E_\theta\left(\frac{1}{n}\sum_{i=1}^n X_i\right) = \mu, \forall \theta \in \Theta
$$
e
$$
\begin{aligned}
E_\theta\left(\frac{1}{\sigma^2} \sum_{i=1}^n (X_i-\bar{X})^2\right) &\stackrel{\chi^2_{n-1}}{=} n-1 \\
\Rightarrow E_\theta\left(\frac{1}{n} \sum_{i=1}^n (X_i - \bar{X})^2 \right) &= \frac{n-1}{n} \sigma^2, \forall \theta \in \Theta.
\end{aligned}
$$

Portanto,
$$
T''(\boldsymbol{X}_n) = \left(\bar{X}, S_{n-1}^2\right),
$$
em que $\bar{X} = \frac{1}{n} \sum X_i$ e $S^2_{n-1}(\boldsymbol{X}_n) = \frac{1}{n-1} \sum (X_i - \bar{X})^2$, é suficiente completa para
o modelo não viciado para $g(\theta)$ pois
$$
E_\theta(T''(\boldsymbol{X}_n)) = (\mu,\sigma^2), \forall \theta \in \Theta.
$$

Logo, $T''(\boldsymbol{X}_n)$ é o ENVVUM quase certamente para $g(\theta) = \theta$.

### Item b (DP)
Encontre o ENVVUM para $g(\theta) = \sigma$

Já temos, do item a, uma estatística suficiente completa para o modelo, como $T''(\boldsymbol{X}_n)$.

Tentativa 1.

Intuitivamente, podemos esperar que $E_\theta(\sqrt{S^2_{n-1}(\boldsymbol{X}_n)})= c \sigma + b$. Se for, então bastaria tomar
$$
S'(\boldsymbol{X}_n) = \frac{\sqrt{S^2_{n-1}(\boldsymbol{X}_n)}-b}{c}
$$
para obtermos um estimador não viciado. Sob normalidade, $\bar{X}$ e $S^2_{n-1}(\boldsymbol{X}_n)$ são independentes. Logo, $\bar{X}$ e
$S'_{n-1}$ também são independentes. Portanto,
$$
E_\theta(S'(\boldsymbol{X}_n)\lvert T''(\boldsymbol{X}_n)) \stackrel{\mathrm{Ind.}}{=} E_\theta(S'(\boldsymbol{X}_n) \lvert S^2_{n-1}(\boldsymbol{X}_n))
\stackrel{\mathrm{Cond.}}{=}S'(\boldsymbol{X}_n).
$$

Verificando:

Observe que
$$
W(\sigma^2) = \frac{(n-1)S^2_{n-1}(\boldsymbol{X}_n)}{\sigma^2} \sim \chi^2_{n-1}.
$$
Logo, para $n>1$
$$
\begin{aligned}
E_\theta(\sqrt{S^2_{n-1}(\boldsymbol{X}_n)}) &= E_\theta\left(\frac{\sqrt{n-1}}{\sqrt{n-1}}\frac{\sqrt{\sigma^2}}{\sqrt{\sigma^2}} \sqrt{S^2_{n-1}(\boldsymbol{X}_n)}\right) \\
&= E_\theta\left(\frac{\sqrt{\sigma^2}}{\sqrt{n-1}}\sqrt{\frac{(n-1)S^2_{n-1}(\boldsymbol{X}_n)}{\sigma^2}}\right) \\
&= \frac{\sigma}{\sqrt{n-1}}E_\theta\left(\sqrt{W(\sigma^2)}\right).
\end{aligned}
$$

Vamos calcular
$$
E_\theta\left(\sqrt{W(\sigma^2})\right) = \int_0^\infty \sqrt{x} f_\theta^{W(\sigma^2)}(x) dx
$$
em que
$$
f_\theta^{W(\sigma^2)}(x) = \frac{1}{2^{\frac{n-1}{2}}\Gamma(\frac{n-1}{2})} x^{\frac{n-1}{2}-1}\mathrm{e}^{-\frac{1}{2} x}
$$

Portanto,
$$
\begin{aligned}
E_\theta\left(\sqrt{W(\sigma^2)}\right) &= \int^\infty_0 \frac{x^{\frac{1}{2}}x^{\frac{n-1}{2}}\mathrm{e}^{-\frac{1}{2}x}}
{2^{\frac{n-1}{2}}\Gamma\left(\frac{n-1}{2}\right)} dx \\
&= \frac{1}{2^{\frac{n-1}{2}}\Gamma\left(\frac{n-1}{2}\right)} \int^\infty_0 x^{\frac{n}{2}-1} \mathrm{e}^{-\frac{x}{2}} dx \\
&\stackrel{x=2u}{=} \frac{1}{2^{\frac{n-1}{2}}\Gamma\left(\frac{n-1}{2}\right)}  \int^\infty_0 (2u)^{\frac{n}{2}-1}\mathrm{e}^{-u} 2du \\
& = \frac{2^{\frac{n}{2}}}{2^{\frac{n}{2} - \frac{1}{2}}\Gamma\left(\frac{n-1}{2}\right)} \int^\infty_0 u^{\frac{n}{2}-1} \mathrm{e}^{-u} du \\
&= \frac{\sqrt{2}}{\Gamma\left(\frac{n-1}{2}\right)}
\end{aligned}
$$
Dessa forma,
$$
E_\theta\left(\sqrt{S^2_{n-1}(\boldsymbol{X}_n)}\right) = \frac{\sigma}{\sqrt{n-1}} \frac{\sqrt{2}}{\Gamma\left(\frac{n-1}{2}\right)} \Gamma\left(\frac{n}{2}\right),
$$
tomando
$$
S'(\boldsymbol{X}_n) = \frac{\sqrt{(n-1) S^2_{n-1}(\boldsymbol{X}_n)}}{\sqrt{2}} \frac{\Gamma\left(\frac{n-1}{2}\right)}{\Gamma\left(\frac{n}{2}\right)},
$$
é, como $S'(\boldsymbol{X}_n) = c\sqrt{S^2_{n-1}(\boldsymbol{X}_n)}$ é função 1:1 de $S^2_{n-1}(\boldsymbol{X}_n)$, o ENVVUM para $g(\theta) = \sigma$.

## Exemplo (Poisson) {#sec-ex-pois}

Seja $\boldsymbol{X}_n$ a.a. de $X\sim\mathrm{Poiss}(\theta), \theta \in (0,\infty)$.

Encontre o ENVVUM para $g(\theta) = P_\theta(X = 0)$.

Pelo Teorema da FE k-dimensional, temos que
$$
T(\boldsymbol{X}_n) = \sum_{i=1}^n X_i
$$
é suficiente e completa para o modelo.

Note que
$$
g(\theta) = P_\theta(X=0) = \mathrm{e^-\theta}
$$

Um estimador não-viesado para essa quantidade de interesse é
$S(\boldsymbol{X}_n)=\mathbb{1}_{\{0\}}(X_1)$, uma vez que
$$
E_\theta\left(S(\boldsymbol{X}_n)\right)
=P_\theta(X_1=0)
=P_\theta(X=0)
=\mathrm{e}^{-\theta}.
$$

Portanto, pelo Teorema de Lehmann-Scheffé,
$$
\stackrel{\sim}{T}(\boldsymbol{X}_n)
=E_\theta\left(S(\boldsymbol{X}_n)\mid T(\boldsymbol{X}_n)\right)
$$
é o ENVVUM para $g(\theta) = \mathrm{e}^{-\theta}$.

Para calcular essa esperança condicional, note que, dado o total
$T(\boldsymbol{X}_n)=t$, cada uma das $t$ ocorrências pode pertencer, com a
mesma probabilidade, a qualquer uma das $n$ observações. Portanto,
$$
X_1 \mid T(\boldsymbol{X}_n)=t \sim \mathrm{Bin}\left(t,\frac{1}{n}\right).
$$

Como $S(\boldsymbol{X}_n)=\mathbb{1}_{\{0\}}(X_1)$, segue que
$$
\begin{aligned}
E_\theta\left(S(\boldsymbol{X}_n)\mid T(\boldsymbol{X}_n)=t\right)
&=P_\theta\left(X_1=0\mid T(\boldsymbol{X}_n)=t\right) \\
&=\left(1-\frac{1}{n}\right)^t.
\end{aligned}
$$

Substituindo $t$ por $T(\boldsymbol{X}_n)=\sum_{i=1}^n X_i$, obtemos o ENVVUM
$$
\stackrel{\sim}{T}(\boldsymbol{X}_n)
=\left(1-\frac{1}{n}\right)^{T(\boldsymbol{X}_n)}
=\left(1-\frac{1}{n}\right)^{\sum_{i=1}^n X_i}.
$$

## Exemplo "patológico"

Sejam $\boldsymbol{X}_n$ a.a. de $X\sim \mathrm{Pois}(\theta), \theta \in \Theta = \mathbb{R}_+$ e $g(\theta) = \mathrm{e}^{-2\theta}$.

Pode-se mostrar que
$$
T(\boldsymbol{X}_n) = \left(1 - \frac{2}{n}\right)^{\sum X_i}
$$
é o ENVVUM para $g(\theta) = \mathrm{e}^{-2\theta}$. Para $n=1$, temos que
$$
T(\boldsymbol{X}_n) = (-1)^{X_1}
$$
A quantidade de interesse está estritamente entre $(0,1)$, mas o estimador pode apenas assumir valores $-1$ e $1$.

Para $n=2$ e $\sum_i X_i \neq 0$, temos que
$$
T(\boldsymbol{X}_n) = 0
$$

Ainda assim, em média, (como podemos verificar por [simulação de Monte Carlo](monte-carlo.qmd)), ele estimará $g(\theta)$
sem viés com variância uniformemente mínima. Disso, temos que só deveríamos usar o ENVVUM para $n\geq 3$.

::: {.panel-tabset}
### Julia

```{julia}
#|echo: true
#| label: fig-envvum-simulacao-julia
#| fig-cap: 'Histograma de $T(\boldsymbol{X}_n)$'
using Random, Distributions, Plots, LaTeXStrings
Random.seed!(15)
function simulacaoENVVUM(M=10000, n=50)
  # Seja X_n a.a. de X~Pois(theta), theta em (0, infinito). Vamos avaliar o
  # ENVVUM para g(theta) = e^{-2theta}, T(X_n) = (1-2/n)^{soma de X_i}
  theta = log(rand())^2 # fixo: número real (não uniformemente) aleatório
  d = Poisson(theta)
  estatísticas = []
  for i in 1:M
    amostra = rand(d, n)
    envvum = (1-2/n)^(sum(amostra))
    append!(estatísticas, envvum)
  end
  media = mean(estatísticas)
  e2theta = MathConstants.e^(-2*theta)
  h = histogram(estatísticas,
                normalize=:pdf,
                label="",
                xlabel=LaTeXString("\$T(X_{$n})\$"),
                ylabel="Frequência")
  vline!([e2theta],label=L"e^{-2\theta}")
  vline!([media],label="Média")
  display(h)
  display(L"\text{Média simulada: } %$(round(media, digits=6))")
  display(L"\mathrm{e}^{-2\theta} = %$(round(e2theta, digits=6))")
end
simulacaoENVVUM()
```

### Python

```{python}
#| label: fig-envvum-simulacao-python
#| fig-cap: 'Histograma de $T(\boldsymbol{X}_n)$'
import matplotlib
matplotlib.use("Agg")
import matplotlib.pyplot as plt
import numpy as np

rng = np.random.default_rng(15)


def simulacao_envvum(M=10_000, n=50):
    # Seja X_n a.a. de X~Pois(theta), theta em (0, infinito). Vamos avaliar o
    # ENVVUM para g(theta) = e^{-2theta}, T(X_n) = (1-2/n)^{soma de X_i}.
    theta = np.log(rng.random()) ** 2
    estatisticas = np.zeros(M)

    for i in range(M):
        amostra = rng.poisson(theta, size=n)
        estatisticas[i] = (1 - 2 / n) ** np.sum(amostra)

    media = np.mean(estatisticas)
    e2theta = np.exp(-2 * theta)

    plt.hist(estatisticas, bins="auto", density=True)
    plt.axvline(e2theta, label=r"$e^{-2\theta}$")
    plt.axvline(media, label="Média")
    plt.xlabel(rf"$T(X_{{{n}}})$")
    plt.ylabel("Frequência")
    plt.legend()
    plt.show()

    print(f"Média simulada: {media:.6f}")
    print(f"e^(-2 theta) = {e2theta:.6f}")


simulacao_envvum()
```

### R

```{r}
#| label: fig-envvum-simulacao-r
#| fig-cap: 'Histograma de $T(\boldsymbol{X}_n)$'
set.seed(15)

simulacao_envvum <- function(M = 10000, n = 50) {
  # Seja X_n a.a. de X~Pois(theta), theta em (0, infinito). Vamos avaliar o
  # ENVVUM para g(theta) = e^{-2theta}, T(X_n) = (1-2/n)^{soma de X_i}.
  theta <- log(runif(1))^2
  estatisticas <- numeric(M)

  for (i in seq_len(M)) {
    amostra <- rpois(n, lambda = theta)
    estatisticas[i] <- (1 - 2 / n)^sum(amostra)
  }

  media <- mean(estatisticas)
  e2theta <- exp(-2 * theta)

  hist(estatisticas, probability = TRUE, main = "",
       xlab = bquote(T(X[.(n)])), ylab = "Frequência")
  abline(v = e2theta, lwd = 2)
  abline(v = media, lwd = 2, lty = 2)
  legend("topright", legend = c(expression(e^{-2 * theta}), "Média"),
         lwd = 2, lty = c(1, 2), bty = "n")

  cat(sprintf("Média simulada: %.6f\n", media))
  cat(sprintf("e^(-2 theta) = %.6f\n", e2theta))
}

simulacao_envvum()
```
:::

Podemos ainda avaliar os nossos casos patológicos.

::: {.panel-tabset}
### Julia

```{julia}
simulacaoENVVUM(10000, 1)
simulacaoENVVUM(10000, 2)
```

### Python

```{python}
simulacao_envvum(10_000, 1)
simulacao_envvum(10_000, 2)
```

### R

```{r}
simulacao_envvum(10000, 1)
simulacao_envvum(10000, 2)
```
:::
