```{julia}
#| echo: false
#| output: false
using PythonCall, RCall
```

# Intervalos de Confiança - Aprofundamento

Seja $\boldsymbol{X}_n = (X_1,\dots,X_n)$ [amostra aleatória](populacao-e-amostra.qmd#sec-aa) e $X \sim f_\theta, \theta \in \Theta$.

Dizemos que $[I_1(\boldsymbol{X}_n), I_2(\boldsymbol{X}_n)]$ é um [intervalo de confiança](estimador-intervalar.qmd) *exato*
para $g(\theta)$ com coeficiente de confiança $\gamma \in (0,1)$ se, e somente se:
$$
P_\theta\left(I_1(\boldsymbol{X}_n) \leq g(\theta) \leq I_2(\boldsymbol{X}_n)\right) = \gamma, \forall \theta \in \Theta.
$$
em que $I_1(\boldsymbol{X}_n), I_2(\boldsymbol{X}_n)$ são [estatísticas](estatisticas.qmd).

:::{.callout-note title="Observação"}
Se $P_\theta\left(I_1(\boldsymbol{X}_n) \leq g(\theta) \leq I_2(\boldsymbol{X}_n)\right) \geq \gamma, \forall \theta \in \Theta$,
então $[I_1(\boldsymbol{X}_n), I_2(\boldsymbol{X}_n)]$ é um Intervalo de Confiança (IC) de *pelo menos* $\gamma$
:::

:::{.callout-note title="Notação"}
$$
\mathrm{IC}(g(\theta), \gamma) = [I_1(\boldsymbol{X}_n), I_2(\boldsymbol{X}_n)]
$$
:::

Observe que $\mathrm{IC}(g(\theta),\gamma)$ é um *intervalo aleatório* que não depende de "$\theta$".

Na prática, observamos a amostra $\boldsymbol{x}_n = (x_1, \dots, x_n)$ e calculamos o IC *observado*

:::{.callout-note title="Notação"}
$$
\mathrm{IC}_{\mathrm{Obs}}(g(\theta), \gamma) = [I_1(\boldsymbol{x}_n), I_2(\boldsymbol{x}_n)]
$$

Observe que este é um intervalo *numérico*
:::

Portanto,
$$
P_\theta\left(I_1(\boldsymbol{X}_n) \leq g(\theta) \leq I_2(\boldsymbol{X}_n)\right) =
\begin{cases}
1,& g(\theta) \in \mathrm{IC}_{\mathrm{Obs}}(g(\theta), \gamma) \\
0,& \mathrm{c.c.}
\end{cases}
$$

## Interpretação em termos de repetições:

Se repetirmos o experimento, mantendo as mesmas condições, então esperamos que em $\gamma \cdot 100\%$ dos experimentos
os ICs contenham $g(\theta)$. Em outras palavras,
$$
\begin{aligned}
\#\frac{(g(\theta) \in \mathrm{IC}_{\mathrm{Obs}})}{N} \approx \gamma \\
\left[
\frac{1}{N} \sum_{i=1}^N \mathbb{1}_{\{\mathrm{IC}_{\mathrm{Obs}}^{(i)}\}}(g(\theta)) \stackrel{N \uparrow \infty}{\rightarrow} \gamma
\right]
\end{aligned}
$$

Dizemos que
$$
\frac{1}{N} \sum_{i=1}^N \mathbb{1}_{\{\mathrm{IC}_{\mathrm{Obs}}^{(i)}\}}(g(\theta))
$$
é a cobertura de $\mathrm{IC}(g(\theta),\gamma)$

:::{.callout-tip title="O que dizer sobre $\mathrm{IC}_{\mathrm{Obs}}$ em relação a $g(\theta)$?"}
Temos uma **confiança** de $\gamma\cdot 100\%$ de que $g(\theta) \in \mathrm{IC}_{\mathrm{Obs}}$.
:::

## Exemplos

### Exemplo Normal

Seja $\boldsymbol{X}_n$ a.a. de $X \sim N(\mu,\sigma^2), \theta = (\mu, \sigma^2) \in \Theta = \mathbb{R}\times\mathbb{R}^+$.
Encontre um IC com coeficiente de confiança $\gamma = 95\%$...

...para $g(\theta = \mu)$

Sabemos que
$$
\bar{X} = \frac{1}{n} \sum_{i=1}^n X_i \sim N(\mu, \sigma^2/n).
$$
Além disso,
$$
\sum_{i=1}^n \frac{(X_i - \bar{X})^2}{\sigma^2} \sim \chi^2_{n-1}
$$

Por definição de t-student, com as V.As das distribuições independentes,
$$
\begin{aligned}
\frac{N(0,1)}{\sqrt{\frac{\chi^2_k}{k}}} &\sim t_k  \\
\Rightarrow\frac{\sqrt{n} \frac{(\bar{X} - \mu)}{\sigma}}{\sqrt{\frac{\sum_{i=1}^n \frac{(X_i - \bar{X})^2}{\sigma^2}}{n-1}}} &\sim t_{(n-1)} \\
\Rightarrow \frac{\sqrt{n} (\bar{X} - \mu)}{\sqrt{S^2_{n-1}(\boldsymbol{X}_n)}} &\sim t_{(n-1)}
\end{aligned}
$$
logo, podemos sempre encontrar $c_{1, \gamma}, c_{2, \gamma}$ tais que
$$
P_\theta\left(c_{2, \gamma} \leq \frac{\sqrt{n} (\bar{X} - \mu)}{\sqrt{S^2_{n-1}(\boldsymbol{X}_n)}} \leq c_{1, \gamma}\right) = \gamma
$$

Note que
$$
c_{2, \gamma} \leq \frac{\sqrt{n} (\bar{X} - \mu)}{\sqrt{S^2_{n-1}(\boldsymbol{X}_n)}} \leq c_{1, \gamma} \iff
\bar{X} - c_{2,\gamma} \sqrt{\frac{S^2_{n-1}(\boldsymbol{X}_n)}{n}} \leq \mu \leq \bar{X} - c_{1,\gamma} \sqrt{\frac{S^2_{n-1}(\boldsymbol{X}_n)}{n}}
$$

Portanto,
$$
P_\theta\left(\bar{X} - c_{2,\gamma} \sqrt{\frac{S^2_{n-1}(\boldsymbol{X}_n)}{n}} \leq g(\theta) \leq \bar{X} - c_{1,\gamma} \sqrt{\frac{S^2_{n-1}(\boldsymbol{X}_n)}{n}}\right) = \gamma
$$

Pela definição de Intervalo de Confiança,
$$
\mathrm{IC}(\mu,\gamma) = \left[
\bar{X} - c_{2,\gamma} \sqrt{\frac{S^2_{n-1}(\boldsymbol{X}_n)}{n}}, \bar{X} - c_{1,\gamma} \sqrt{\frac{S^2_{n-1}(\boldsymbol{X}_n)}{n}}
\right]
$$
em que
$$
S^2_{n-1}(\boldsymbol{X}_n) = \frac{1}{n-1} \sum_{i=1}^n (X_i - \bar{X})^2
$$
e $c_{1,\gamma}, c_{2,\gamma}$ são os quantis obtidos da distribuição t-student com $n-1$ graus de liberdade que satisfaçam
$$
P_\theta\left(\bar{X} - c_{2,\gamma} \sqrt{\frac{S^2_{n-1}(\boldsymbol{X}_n)}{n}} \leq g(\theta) \leq \bar{X} -
c_{1,\gamma} \sqrt{\frac{S^2_{n-1}(\boldsymbol{X}_n)}{n}}\right) = \gamma
$$
no caso simétrico (minimiza o IC para distribuições como a Normal), $c_{2,\gamma} = - c_{1,\gamma}$. Note que não é
possível construir ICs simétricos dessa forma para distribuições
estritamente positivas, como a qui-quadrado.

## Quantidades Pivotais {#sec-quantpivot}

Dizemos que $Q(g(\theta), \boldsymbol{X}_n)$ é uma quantidade pivotal para $g(\theta)$ se, e somente se,

1. $Q(g(\theta), \boldsymbol{X}_n)$ depende de $g(\theta)$

2. A distribuição de $Q(g(\theta), \boldsymbol{X}_n)$ não depende de "$\theta$"

3. Existem $a_1, a_2$, que não dependem de $g(\theta)$, tais que $c_1 \leq Q(g(\theta),\boldsymbol{X}_n) \leq c_2 \iff a_1 \leq g(\theta) \leq a_2$

### Exemplos
$X \sim N(\mu, \sigma^2)$

1. Se $\sigma^2$ é conhecido e $\theta = \mu. g(\theta) = \mu$, então uma quantidade pivotal é dada por
$$
Q(\mu, \boldsymbol{X}_n) = \sqrt{n}\frac{\bar{X} - \mu}{\sqrt{\sigma^2}} \sim N(0,1)
$$

$$
\mathrm{IC}(\mu,\gamma) = \bar{X} \mp c_{\gamma} \sqrt{\frac{\sigma^2}{n}}
$$

2. Se $\sigma^2$ é desconhecido e $\theta = (\mu, \sigma^2), g(\theta) = \mu$, então uma quantidade pivotal é dada por
$$
Q(\mu, \boldsymbol{X}_n) = \sqrt{n}\frac{\bar{X}-\mu}{\sqrt{S^2_{n-1}(\boldsymbol{X}_n)}} \sim t_{(n-1)}
$$

$$
\mathrm{IC}(\mu,\gamma) = \bar{X} \mp c_{\gamma} \sqrt{\frac{S^2_{n-1}(\boldsymbol{X}_n)}{n}}
$$
essa é também uma quantidade pivotal para 1., mas o contrário não vale.

3. Se $\mu$ é conhecido e $\theta = \sigma^2, g(\theta) = \sigma^2$, então

$$
Q(\sigma^2, \boldsymbol{X}_n) = \sum_{i=1}^n \frac{(X_i - \bar{X})^2}{\sigma^2} \sim \chi^2_{n}
$$

$$
\mathrm{IC}(\sigma^2,\gamma) = \left[\frac{\sum_{i=1}^n (X_i - \mu)^2}{c_{2,\gamma}}, \frac{\sum_{i=1}^n (X_i - \mu)^2}{c_{1,\gamma}}\right]
$$

4. Se $\mu$ é desconhecido e $\theta = (\mu, \sigma^2), g(\theta) = \sigma^2$, então
$$
Q(\sigma^2, \boldsymbol{X}_n) = \sum_{i=1}^n \frac{(X_i - \bar{X})}{\sigma^2} \sim \chi^2_{(n-1)}
$$

$$
\mathrm{IC}(\sigma^2,\gamma) = \left[\frac{\sum_{i=1}^n (X_i - \bar{X})^2}{c_{2,\gamma}}, \frac{\sum_{i=1}^n (X_i - \bar{X})^2}{c_{1,\gamma}}\right]
$$

#### Exponencial

Seja $X \sim \mathrm{Exp}(\theta), \theta > 0$. Encontre uma quantidade pivotal para $\theta$.

Note que $\sum_{i=1}^n X_i \sim \mathrm{Gama}(n,\theta)$ com F.G.M. dada por
$$
M_{\sum_{i=1}^n X_i}(t) = \left(\frac{\theta}{\theta-t}\right)^n
$$
note ainda que
$$
\begin{aligned}
M_{\sum_{i=1}^n X_i}(t) &= E(\mathrm{e}^{t \sum_{i=1}^n X_i}) =  \left(\frac{\theta}{\theta-t}\right)^n \\
\Rightarrow M_{\theta \sum_{i=1}^n X_i}(t) &= E(\mathrm{e}^{t\theta \sum_{i=1}^n X_i}) \\
&=M_{\sum_{i=1}^n X_i}(t \theta) = \left(\frac{\theta}{\theta-\theta t}\right)^n = \left(\frac{1}{1-t}\right)^n \\
\Rightarrow M_{2\theta\sum_{i=1}^n X_i}(t) &= \left(\frac{1}{1-2t}\right)^n \\
\Rightarrow &2\theta \sum_{i=1}^n X_i \sim \chi^2_{(2n)}
\end{aligned}
$$

Portanto, $Q(\theta, \boldsymbol{X}_n) = 2\theta \sum_{i=1}^n X_i$ é uma quantidade de interesse para $\theta$

$$
\begin{aligned}
c_{1,\gamma} &\leq Q(\theta, \boldsymbol{X}_n) \leq c_{2,\gamma} \\
\iff c_{1,\gamma} &\leq 2\theta \sum_{i=1}^n X_i \leq c_{2\gamma} \iff \frac{c_{1,\gamma}}{2\sum_{i=1}^n X_i} \leq \theta \leq \frac{c_{2,\gamma}}{2\sum_{i=1}^n X_i}
\end{aligned}
$$

#### Uniforme

Seja $X \sim \mathrm{Unif}(0, \theta), \theta > 0$. Encontre uma quantidade pivotal para $\theta$.

Note que $X_{(n)} = \max \boldsymbol{X}_n$ [é uma estatística suficiente](estatisticas-suficientes.qmd#sec-exunif) cuja f.d.p.
é dada por
$$
f_(\theta)^{\boldsymbol{X}_{(n)}}(x) = \frac{n x^{n-1}}{\theta^n} \mathrm{1}_{(0,\theta]}(x)
$$

Seja $Y = \frac{X_{(n)}}{\theta}$, então
$$
f_{\theta}^{Y}(y) = f_{\theta}^{\boldsymbol{X}_{(n)}}(y \theta) \cdot |J|
$$
em que $J = \theta$ (determinante jacobiano)

$$
f_{\theta}^{Y}(y) = \frac{n (y\theta)^{n-1}}{\theta^n} \theta \mathbb{1}_{(0,\theta]}(y \theta) = n y^{n-1} \mathbb{1}_{(0,1]}(y)
$$
não depende de "$\theta$"! Logo, $Q(\theta, \boldsymbol{X}_n) = \frac{\boldsymbol{X}_{(n)}}{\theta}$ é uma quantidade pivotal
para $\theta$.

$$
\begin{aligned}
\frac{\boldsymbol{X}_{(n)}}{c_{2,\gamma}} \leq \theta \leq \frac{\boldsymbol{X}_{(n)}}{c_{1,\gamma}}
\Rightarrow \mathrm{IC}(\theta,\gamma) = \left[
\frac{\boldsymbol{X}_{(n)}}{c_{2,\gamma}}, \frac{\boldsymbol{X}_{(n)}}{c_{1,\gamma}}
\right]
\end{aligned}
$$
em que os quantis são obtidos da distribuição de $Y$, nesse caso, $Y \sim \mathrm{Beta}(n,1)$:

$$
\begin{aligned}
\int^{c_{1,\gamma}}_0 ny^{n-1} dy = \frac{1-\gamma}{2}&\ \ \ \int_{c_{2,\gamma}}^{1} ny^{n-1}dy = \frac{1-\gamma}{2} \\
\Rightarrow \begin{cases}
y^n \rvert_0^{c_{1,\gamma}} = \frac{1-\gamma}{2} \\
y^n \rvert^1_{c_{2,\gamma}} = \frac{1-\gamma}{2} \\
\end{cases}
\Rightarrow c_{1,\gamma} &= \left(\frac{1-\gamma}{2}\right)^{1/2}\ \ \ \ c_{2,\gamma} = \left(\frac{1+\gamma}{2}\right)^{1/2}
\end{aligned}
$$

:::{.callout-note title="Quantis que minimizam a amplitude do IC"}
Seja $Q(g(\theta), \boldsymbol{X}_n)$ uma quantidade pivotal com função densidade de probabilidade $f$.

$c_{1,\gamma}, c_{2,\gamma}$ devem ser obtidos
$$
\int_{c_{1,\gamma}}^{c_{2,\gamma}} f(x) dx = \gamma
$${#eq-obterquantis}

Note que em geral infinitas combinações desses quantis satisfazem
([-@eq-obterquantis]). Podemos usar o par que satisfaz
$$
\int^{c_{1,\gamma}}_{-\infty} f(y) dy = \frac{1-\gamma}{2}\ \ \mathrm{e} \ \ \int_{c_{2,\gamma}}^{\infty} f(y)dy = \frac{1-\gamma}{2}
$$

Esse método produz um intervalo de confiança simétrico, não necessariamente
o de menor amplitude, mas é mais fácil de
encontrar. O intervalo de confiança com menor amplitude com quantis que
satisfaçam ([-@eq-obterquantis]) é obtido minimizando
$|c_{2,\gamma} - c_{1,\gamma}|$ sujeito a ([-@eq-obterquantis]).

Se $f$ for *unimodal* e *bicaudal*, pode-se demonstrar que $c_{1,\gamma}, c_2{\gamma}$ que produzem amplitude mínima e satisfazem ([-@eq-obterquantis]) são
tais que
$$
f(c_{1,\gamma}) = f(c_{2,\gamma})
$$
ou seja, tem mesma densidade.
:::

::: {.panel-tabset}
##### Julia

```{julia}
#| echo: true
using Distributions, Random, StatsBase, LaTeXStrings

Random.seed!(8)

theta0 = 4
n = 10
MC = 10000

I1 = []
I2 = []
for _ in 1:MC
    d = Exponential(1 / theta0) # Parâmetro média => 1/theta parâmetro taxa
    x = rand(d, n)

    # Construindo um IC com 95% de confiança
    gamma = 0.95
    quiquadrado = Chisq(2 * n)
    c1 = quantile(quiquadrado, (1 - gamma) / 2)
    c2 = quantile(quiquadrado, gamma + (1 - gamma) / 2)
    push!(I1, round(c1 / (2 * sum(x)), digits = 4))
    push!(I2, round(c2 / (2 * sum(x)), digits = 4))
end

acertos = [I1 .<= theta0 .<= I2]
display(L"\mathrm{IC}_{\mathrm{Obs (1)}}(\theta,0.95)=[%$(I1[1]), %$(I2[1])]")
display(L"\text{ICs que contém}\ \theta: %$((sum(acertos[1]))/MC * 100)\%")
```

##### Python

```{python}
import numpy as np
from scipy.stats import chi2

rng = np.random.default_rng(8)

theta0 = 4
n = 10
MC = 10_000
gamma = 0.95

I1 = np.empty(MC)
I2 = np.empty(MC)
for i in range(MC):
    # O NumPy usa o parâmetro de escala; a taxa é theta0.
    x = rng.exponential(scale=1 / theta0, size=n)

    # Construindo um IC com 95% de confiança.
    c1 = chi2.ppf((1 - gamma) / 2, df=2 * n)
    c2 = chi2.ppf((1 + gamma) / 2, df=2 * n)
    I1[i] = round(c1 / (2 * x.sum()), 4)
    I2[i] = round(c2 / (2 * x.sum()), 4)

acertos = (I1 <= theta0) & (theta0 <= I2)
print(f"IC_Obs(1)(theta, 0.95) = [{I1[0]}, {I2[0]}]")
print(f"ICs que contêm theta: {100 * acertos.mean():.2f}%")
```

##### R

```{r}
set.seed(8)

theta0 <- 4
n <- 10
MC <- 10000
gamma <- 0.95

I1 <- numeric(MC)
I2 <- numeric(MC)
for (i in seq_len(MC)) {
  # rexp() recebe diretamente a taxa theta0.
  x <- rexp(n, rate = theta0)

  # Construindo um IC com 95% de confiança.
  c1 <- qchisq((1 - gamma) / 2, df = 2 * n)
  c2 <- qchisq((1 + gamma) / 2, df = 2 * n)
  I1[i] <- round(c1 / (2 * sum(x)), 4)
  I2[i] <- round(c2 / (2 * sum(x)), 4)
}

acertos <- I1 <= theta0 & theta0 <= I2
cat(sprintf("IC_Obs(1)(theta, 0.95) = [%g, %g]\n", I1[1], I2[1]))
cat(sprintf("ICs que contêm theta: %.2f%%\n", 100 * mean(acertos)))
```
:::

### Quantidades pivotais aproximadas ou assintóticas
Dizemos que $Q(g(\theta), \boldsymbol{X}_n)$ é uma quantidade pivotal aproximada ou assintótica se, e somente se

1. $Q(g(\theta), \boldsymbol{X}_n)$ depende de $g(\theta)$;

2. A distribuição assintótica de $Q(g(\theta), \boldsymbol{X}_n)$ não depende de $g(\theta)$;

3. Existem $a_1, a_2$, que não dependem de $g(\theta)$, tais que $c_1 \leq Q(g(\theta),\boldsymbol{X}_n) \leq c_2 \iff a_1 \leq g(\theta) \leq a_2$.
Esses valores dependem apenas de $\boldsymbol{X}_n$.

Podemos usar o [TLC](tlc.qmd) para [estimadores](estimadores.qmd):

Se $T(\boldsymbol{X}_n)$ for um estimador para $\theta$ [assintoticamente normal](prop-est.qmd#sec-assinorm), então

$$
\sqrt{n} (T(\boldsymbol{X}_n) - \theta)  \stackrel{\mathcal{D}}{\rightarrow} N_p(0, V_\theta), \forall \theta \in \Theta.
$$
em que $V_\theta$ é uma matriz positiva definida. Para $p=1$,
$$
\sqrt{n} (T(\boldsymbol{X}_n) - \theta)  \stackrel{\mathcal{D}}{\rightarrow} N_1(0, V_\theta), \forall \theta \in \Theta.
$$
em que $V_\theta > 0$.

Se $g: \Theta \rightarrow \mathbb{R}$ for uma função tal que $g'(\theta) \neq 0$ $g'(\theta)$ é contínua, então,
$$
\sqrt{n} (g(T(\boldsymbol{X}_n)) - g(\theta))  \stackrel{\mathcal{D}}{\rightarrow} N_1(0, g'(\theta)^2V_\theta), \forall \theta \in \Theta.
$$

Além disso,

1.
$$
\frac{\sqrt{n} (g(T(\boldsymbol{X}_n)) - g(\theta))}{\sqrt{g'(\theta)^{2}V_\theta}}  \stackrel{\mathcal{D}}{\rightarrow} N_1(0, 1), \forall \theta \in \Theta.
$$

2. Pelo [teorema de Slutsky](slutsky.qmd)
$$
\frac{\sqrt{n} (g(T(\boldsymbol{X}_n)) - g(\theta))}{\sqrt{g'(T(\boldsymbol{X}_n))^{2}V_{T(\boldsymbol{X}_n)}}}  \stackrel{\mathcal{D}}{\rightarrow} N_1(0, 1), \forall \theta \in \Theta.
$$

Ou seja,
$$
Q(g(\theta), \boldsymbol{X}_n) = \frac{\sqrt{n} (g(T(\boldsymbol{X}_n)) - g(\theta))}{\sqrt{g'(T(\boldsymbol{X}_n))^{2}V_{T(\boldsymbol{X}_n)}}}
$$
é uma quantidade pivotal aproximada para $g(\theta)$. Note que, com $T(\boldsymbol{X}_n) = \hat(\theta)$,
$$
\begin{aligned}
&c_1 \leq Q(g(\theta), \boldsymbol{X}_n) \leq c_2 \\
\iff& c_1 \leq \frac{\sqrt{n} (g(T(\boldsymbol{X}_n)) - g(\theta))}{\sqrt{g'(T(\boldsymbol{X}_n))^{2}V_{T(\boldsymbol{X}_n)}}} \leq c_2 \\
\iff& c_1 \sqrt{\frac{g'(\hat\theta)^2}{n} V_{\hat\theta}} \leq g(\hat\theta) - g(\theta) \leq c_2\sqrt{\frac{g'(\hat\theta)^2}{n} V_{\hat\theta}} \\
\iff& g(\hat\theta) - c_2 \sqrt{\frac{g'(\hat\theta)^2}{n} V_{\hat\theta}} \leq g(\theta) \leq g(\hat\theta) - c_1\sqrt{\frac{g'(\hat\theta)^2}{n} V_{\hat\theta}} \\
\end{aligned}
$$
Tomando $c_1 = -c_2$, pois a distribuição assintótica é normal, temos
$$
\mathrm{IC}^a(g(\theta),\gamma) = \left[
g(\hat\theta) - c_2 \sqrt{\frac{g'(\hat\theta)^2}{n} V_{\hat\theta}}, g(\hat\theta) + c_2 \sqrt{\frac{g'(\hat\theta)^2}{n} V_{\hat\theta}}
\right]
$$
em que $c_2$ é obtido dos quantis da normal padrão tal que
$$
P(-c_2 \leq N(0,1) \leq c_2) = \gamma
$$

:::{.callout-note title="Erro padrão"}
A quantidade
$$
\sqrt{\frac{g'(\hat\theta)^2}{n} V_{\hat\theta}}
$$
é o erro-padrão do estimador (seu desvio padrão).
:::

Vamos conferir por [simulações de monte carlo](monte-carlo.qmd) e o [método
de Newton-Raphson](metodo-nr.qmd)

a) Para $\theta$
b) Para $g(\theta) = \mathrm{CV}_\theta(X) = 1 / \sqrt{\theta} \Rightarrow g'(\theta) = -1 / (2\theta^{3/2})$
c) Para $g(\theta) = \ln f_\theta(x) g'(\theta) = - \psi_1(\theta) + \ln(\theta) - 1/\theta$
d) Para $g(\theta) = f_\theta(x)$

::: {.panel-tabset}
#### Julia

```{julia}
#| echo: true
#| output: false
using SpecialFunctions, Distributions, Random, LaTeXStrings
# Modelo Gama(θ, 1)
# IC assintótico
# Calcule o IC
#a-) para θ
#b-) para g(θ) = CV_θ(X) = 1 / √θ => g'(θ) = -1 / (2θ^(3/2))
#c-) para g_x(θ) = ln f_θ(x) g'(θ) = - ψ_1(θ) + ln(θ) - 1/θ. x = θ
#d-) para g_x(θ) = f_\theta(x). x = θ


# Sabemos que θ.MV ~a~ N(θ, I_n(θ)^-1)
# => IC^a(θ,γ) = θ.MV ∓ c_2 * √(I_1(θ))

Random.seed!(13)

function newton_raphson(x)

    n = length(x)
    theta::Vector{Float64} = []
    append!(theta, mean(x)) # Chute inicial = média
    erromax = 10^(-5)
    erro = Inf
    i = 1
    iteracoesMax = 1000
    while erro > erromax && i <= iteracoesMax
        append!(
            theta, theta[i] - (sum(log.(x)) - n * digamma(theta[i])) /
                (-n * trigamma(theta[i]))
        )
        erro = abs(theta[i + 1] - theta[i])
        # println("Erro na iteração $i: $erro")
        i += 1
    end
    if erro > erromax
        error("O método não convergiu em $iteracoesMax iterações.")
    end
    # println("Theta final: $(theta[length(theta)])")
    # println("Total de iterações: $(i - 1)")
    return theta[end]
end

# Resolução do item a
function monte_carlo_a(M, γ, n, theta0)
    d = Gamma(theta0, 1)
    function mc()
        x = rand(d, n)
        EMV = newton_raphson(x)
        c2 = quantile(Normal(), γ + (1 - γ) / 2)
        I1 = EMV - c2 * sqrt(1 / (n * trigamma(EMV)))
        I2 = EMV + c2 * sqrt(1 / (n * trigamma(EMV)))
        return I1, I2
    end

    inferiores = []; superiores = []
    for _ in 1:M
        intervalo = mc()
        push!(inferiores, intervalo[1])
        push!(superiores, intervalo[2])
    end

    acertos = inferiores .<= theta0 .<= superiores
    return mean(acertos)

end
```

#### Python

```{python}
#| output: false
import numpy as np
from scipy.special import digamma, polygamma
from scipy.stats import norm

# Modelo Gama(theta, 1) e ICs assintóticos.
rng_gamma = np.random.default_rng(13)

def newton_raphson(x):
    # Calcula o EMV do parâmetro de forma da gama por Newton--Raphson.
    n = len(x)
    theta = x.mean()  # Chute inicial: média amostral.
    erro_maximo = 1e-5
    erro = np.inf
    iteracoes_maximas = 1_000

    for _ in range(iteracoes_maximas):
        escore = np.log(x).sum() - n * digamma(theta)
        hessiana = -n * polygamma(1, theta)
        theta_novo = theta - escore / hessiana
        erro = abs(theta_novo - theta)
        theta = theta_novo
        if erro <= erro_maximo:
            return theta

    raise RuntimeError(
        f"O método não convergiu em {iteracoes_maximas} iterações."
    )

def monte_carlo_a(M, gamma, n, theta0):
    # Estima a cobertura do IC assintótico para theta.
    inferiores = np.empty(M)
    superiores = np.empty(M)
    c2 = norm.ppf((1 + gamma) / 2)

    for i in range(M):
        x = rng_gamma.gamma(shape=theta0, scale=1, size=n)
        emv = newton_raphson(x)
        erro_padrao = np.sqrt(1 / (n * polygamma(1, emv)))
        inferiores[i] = emv - c2 * erro_padrao
        superiores[i] = emv + c2 * erro_padrao

    acertos = (inferiores <= theta0) & (theta0 <= superiores)
    return acertos.mean()
```

#### R

```{r}
#| output: false
# Modelo Gama(theta, 1) e ICs assintóticos.
set.seed(13)

newton_raphson <- function(x) {
  n <- length(x)
  theta <- mean(x) # Chute inicial: média amostral.
  erro_maximo <- 1e-5
  erro <- Inf
  iteracoes_maximas <- 1000

  for (i in seq_len(iteracoes_maximas)) {
    escore <- sum(log(x)) - n * digamma(theta)
    hessiana <- -n * trigamma(theta)
    theta_novo <- theta - escore / hessiana
    erro <- abs(theta_novo - theta)
    theta <- theta_novo
    if (erro <= erro_maximo) {
      return(theta)
    }
  }

  stop(sprintf(
    "O método não convergiu em %d iterações.",
    iteracoes_maximas
  ))
}

monte_carlo_a <- function(M, gamma, n, theta0) {
  inferiores <- numeric(M)
  superiores <- numeric(M)
  c2 <- qnorm((1 + gamma) / 2)

  for (i in seq_len(M)) {
    x <- rgamma(n, shape = theta0, scale = 1)
    emv <- newton_raphson(x)
    erro_padrao <- sqrt(1 / (n * trigamma(emv)))
    inferiores[i] <- emv - c2 * erro_padrao
    superiores[i] <- emv + c2 * erro_padrao
  }

  acertos <- inferiores <= theta0 & theta0 <= superiores
  mean(acertos)
}
```
:::
Rodando o código para o item a, temos

::: {.panel-tabset}
#### Julia

```{julia}
M = 10_000; γ = 0.95; n = 100; θ_0 = 100
confiança = monte_carlo_a(M, γ, n, θ_0)
display(L"\text{Confiança para } %$M \text{ simulações com alvo } %$γ, n = %$n, \theta_0 = %$(θ_0):\ %$(confiança * 100)\%")
M = 10_000; γ = 0.99; n = 100; θ_0 = 100
confiança = monte_carlo_a(M, γ, n, θ_0)
display(L"\text{Confiança para } %$M \text{ simulações com alvo } %$γ, n = %$n, \theta_0 = %$(θ_0):\ %$(confiança * 100)\%")
M = 10_000; γ = 0.99; n = 5; θ_0 = 75
confiança = monte_carlo_a(M, γ, n, θ_0)
display(L"\text{Confiança para } %$M \text{ simulações com alvo } %$γ, n = %$n, \theta_0 = %$(θ_0):\ %$(confiança * 100)\%")
```

#### Python

```{python}
cenarios = [
    (10_000, 0.95, 100, 100),
    (10_000, 0.99, 100, 100),
    (10_000, 0.99, 5, 75),
]
for M, gamma, n, theta0 in cenarios:
    confianca = monte_carlo_a(M, gamma, n, theta0)
    print(
        f"Confiança para {M} simulações com alvo {gamma}, "
        f"n = {n}, theta0 = {theta0}: {100 * confianca:.2f}%"
    )
```

#### R

```{r}
cenarios <- list(
  c(M = 10000, gamma = 0.95, n = 100, theta0 = 100),
  c(M = 10000, gamma = 0.99, n = 100, theta0 = 100),
  c(M = 10000, gamma = 0.99, n = 5, theta0 = 75)
)
for (cenario in cenarios) {
  confianca <- monte_carlo_a(
    cenario["M"], cenario["gamma"], cenario["n"], cenario["theta0"]
  )
  cat(sprintf(
    paste0(
      "Confiança para %.0f simulações com alvo %.2f, ",
      "n = %.0f, theta0 = %g: %.2f%%\n"
    ),
    cenario["M"], cenario["gamma"], cenario["n"], cenario["theta0"],
    100 * confianca
  ))
}
```
:::

Para o item b, note que, para $X \sim \mathrm{Gamma}(\theta,1)$,
$$
E_\theta(X) = \theta
\quad \text{e} \quad
\mathrm{Var}_\theta(X) = \theta.
$$
Logo, o coeficiente de variação de $X$ e sua derivada são
$$
\begin{aligned}
g(\theta)
&= \mathrm{CV}_\theta(X)
= \frac{\sqrt{\mathrm{Var}_\theta(X)}}{E_\theta(X)}
= \frac{1}{\sqrt{\theta}}, \\
g'(\theta)
&= -\frac{1}{2\theta^{3/2}}.
\end{aligned}
$$

::: {.panel-tabset}
#### Julia

```{julia}
#| echo: true
#| output: false

# Resolução do item b
function monte_carlo_b(M, γ, n, theta0)
    d = Gamma(theta0, 1)
    g(a) = 1 / sqrt(a)
    g1(a) = -1 / (2 * a^(3 / 2))
    function mc()
        x = rand(d, n)
        EMV = newton_raphson(x)
        c2 = quantile(Normal(), γ + (1 - γ) / 2)
        I1 = g(EMV) - c2 * sqrt(g1(EMV)^2 / (n * trigamma(EMV)))
        I2 = g(EMV) + c2 * sqrt(g1(EMV)^2 / (n * trigamma(EMV)))
        return I1, I2
    end

    inferiores = []; superiores = []
    for _ in 1:M
        intervalo = mc()
        push!(inferiores, intervalo[1])
        push!(superiores, intervalo[2])
    end

    acertos = inferiores .<= g(theta0) .<= superiores
    return mean(acertos)

end
```

#### Python

```{python}
#| output: false
def monte_carlo_b(M, gamma, n, theta0):
    # Estima a cobertura do IC para o coeficiente de variação.
    def g(a):
        return 1 / np.sqrt(a)

    def g1(a):
        return -1 / (2 * a ** (3 / 2))

    inferiores = np.empty(M)
    superiores = np.empty(M)
    c2 = norm.ppf((1 + gamma) / 2)

    for i in range(M):
        x = rng_gamma.gamma(shape=theta0, scale=1, size=n)
        emv = newton_raphson(x)
        erro_padrao = np.sqrt(g1(emv) ** 2 / (n * polygamma(1, emv)))
        inferiores[i] = g(emv) - c2 * erro_padrao
        superiores[i] = g(emv) + c2 * erro_padrao

    acertos = (inferiores <= g(theta0)) & (g(theta0) <= superiores)
    return acertos.mean()
```

#### R

```{r}
#| output: false
monte_carlo_b <- function(M, gamma, n, theta0) {
  g <- function(a) 1 / sqrt(a)
  g1 <- function(a) -1 / (2 * a^(3 / 2))

  inferiores <- numeric(M)
  superiores <- numeric(M)
  c2 <- qnorm((1 + gamma) / 2)

  for (i in seq_len(M)) {
    x <- rgamma(n, shape = theta0, scale = 1)
    emv <- newton_raphson(x)
    erro_padrao <- sqrt(g1(emv)^2 / (n * trigamma(emv)))
    inferiores[i] <- g(emv) - c2 * erro_padrao
    superiores[i] <- g(emv) + c2 * erro_padrao
  }

  acertos <- inferiores <= g(theta0) & g(theta0) <= superiores
  mean(acertos)
}
```
:::

Rodando o código para o item b, temos

::: {.panel-tabset}
#### Julia

```{julia}
M = 10_000; γ = 0.95; n = 100; θ_0 = 100
confiança = monte_carlo_b(M, γ, n, θ_0)
display(L"\text{Confiança para } %$M \text{ simulações com alvo } %$γ, n = %$n, \theta_0 = %$(θ_0):\ %$(confiança * 100)\%")
M = 10_000; γ = 0.99; n = 100; θ_0 = 100
confiança = monte_carlo_b(M, γ, n, θ_0)
display(L"\text{Confiança para } %$M \text{ simulações com alvo } %$γ, n = %$n, \theta_0 = %$(θ_0):\ %$(confiança * 100)\%")
M = 10_000; γ = 0.99; n = 5; θ_0 = 75
confiança = monte_carlo_b(M, γ, n, θ_0)
display(L"\text{Confiança para } %$M \text{ simulações com alvo } %$γ, n = %$n, \theta_0 = %$(θ_0):\ %$(confiança * 100)\%")
```

#### Python

```{python}
for M, gamma, n, theta0 in cenarios:
    confianca = monte_carlo_b(M, gamma, n, theta0)
    print(
        f"Confiança para {M} simulações com alvo {gamma}, "
        f"n = {n}, theta0 = {theta0}: {100 * confianca:.2f}%"
    )
```

#### R

```{r}
for (cenario in cenarios) {
  confianca <- monte_carlo_b(
    cenario["M"], cenario["gamma"], cenario["n"], cenario["theta0"]
  )
  cat(sprintf(
    paste0(
      "Confiança para %.0f simulações com alvo %.2f, ",
      "n = %.0f, theta0 = %g: %.2f%%\n"
    ),
    cenario["M"], cenario["gamma"], cenario["n"], cenario["theta0"],
    100 * confianca
  ))
}
```
:::

Para o item c, precisaremos calcular as derivadas:
$$
\begin{aligned}
g(\theta) &= \ln f_\theta(\theta) = - \ln \Gamma(\theta) + (\theta-1) \ln (\theta) - \theta \\
\Rightarrow g'(\theta) &= -\psi_1(\theta) + \ln(\theta) + \frac{\theta -1}{\theta} - 1 \\
&= -\psi_1(\theta) + \ln(\theta) - \frac{-1}{\theta} = g1(\theta)
\end{aligned}
$$

::: {.panel-tabset}
#### Julia

```{julia}
#| echo: true
#| output: false

# Resolução do item c
function monte_carlo_c(M, γ, n, theta0)
    d = Gamma(theta0, 1)
    g(a) = log(pdf(Gamma(a, 1), a))
    g1(a) = -digamma(a) + log(a) - 1 / a
    function mc()
        x = rand(d, n)
        EMV = newton_raphson(x)
        c2 = quantile(Normal(), γ + (1 - γ) / 2)
        I1 = g(EMV) - c2 * sqrt(g1(EMV)^2 / (n * trigamma(EMV)))
        I2 = g(EMV) + c2 * sqrt(g1(EMV)^2 / (n * trigamma(EMV)))
        return I1, I2
    end

    inferiores = []; superiores = []
    for _ in 1:M
        intervalo = mc()
        push!(inferiores, intervalo[1])
        push!(superiores, intervalo[2])
    end
    acertos = inferiores .<= g(theta0) .<= superiores
    return mean(acertos)
end
```

#### Python

```{python}
#| output: false
from scipy.stats import gamma as gamma_dist

def monte_carlo_c(M, gamma, n, theta0):
    # Estima a cobertura do IC para g(theta) = log f_theta(theta).
    def g(a):
        return gamma_dist.logpdf(a, a=a, scale=1)

    def g1(a):
        return -digamma(a) + np.log(a) - 1 / a

    inferiores = np.empty(M)
    superiores = np.empty(M)
    c2 = norm.ppf((1 + gamma) / 2)

    for i in range(M):
        x = rng_gamma.gamma(shape=theta0, scale=1, size=n)
        emv = newton_raphson(x)
        erro_padrao = np.sqrt(g1(emv) ** 2 / (n * polygamma(1, emv)))
        inferiores[i] = g(emv) - c2 * erro_padrao
        superiores[i] = g(emv) + c2 * erro_padrao

    acertos = (inferiores <= g(theta0)) & (g(theta0) <= superiores)
    return acertos.mean()
```

#### R

```{r}
#| output: false
monte_carlo_c <- function(M, gamma, n, theta0) {
  g <- function(a) dgamma(a, shape = a, scale = 1, log = TRUE)
  g1 <- function(a) -digamma(a) + log(a) - 1 / a

  inferiores <- numeric(M)
  superiores <- numeric(M)
  c2 <- qnorm((1 + gamma) / 2)

  for (i in seq_len(M)) {
    x <- rgamma(n, shape = theta0, scale = 1)
    emv <- newton_raphson(x)
    erro_padrao <- sqrt(g1(emv)^2 / (n * trigamma(emv)))
    inferiores[i] <- g(emv) - c2 * erro_padrao
    superiores[i] <- g(emv) + c2 * erro_padrao
  }

  acertos <- inferiores <= g(theta0) & g(theta0) <= superiores
  mean(acertos)
}
```
:::

Rodando o código para o item c, temos

::: {.panel-tabset}
#### Julia

```{julia}
M = 10_000; γ = 0.95; n = 100; θ_0 = 100
confiança = monte_carlo_c(M, γ, n, θ_0)
display(L"\text{Confiança para } %$M \text{ simulações com alvo } %$γ, n = %$n, \theta_0 = %$(θ_0):\ %$(confiança * 100)\%")
M = 10_000; γ = 0.99; n = 100; θ_0 = 100
confiança = monte_carlo_c(M, γ, n, θ_0)
display(L"\text{Confiança para } %$M \text{ simulações com alvo } %$γ, n = %$n, \theta_0 = %$(θ_0):\ %$(confiança * 100)\%")
M = 10_000; γ = 0.99; n = 5; θ_0 = 75
confiança = monte_carlo_c(M, γ, n, θ_0)
display(L"\text{Confiança para } %$M \text{ simulações com alvo } %$γ, n = %$n, \theta_0 = %$(θ_0):\ %$(confiança * 100)\%")
```

#### Python

```{python}
for M, gamma, n, theta0 in cenarios:
    confianca = monte_carlo_c(M, gamma, n, theta0)
    print(
        f"Confiança para {M} simulações com alvo {gamma}, "
        f"n = {n}, theta0 = {theta0}: {100 * confianca:.2f}%"
    )
```

#### R

```{r}
for (cenario in cenarios) {
  confianca <- monte_carlo_c(
    cenario["M"], cenario["gamma"], cenario["n"], cenario["theta0"]
  )
  cat(sprintf(
    paste0(
      "Confiança para %.0f simulações com alvo %.2f, ",
      "n = %.0f, theta0 = %g: %.2f%%\n"
    ),
    cenario["M"], cenario["gamma"], cenario["n"], cenario["theta0"],
    100 * confianca
  ))
}
```
:::

Para o item d, note que
$$
g'(\theta) = \mathrm{e}^{\ln f_\theta(x)} (-\psi_1(\theta) + \ln(\theta) - 1/\theta)
$$

::: {.panel-tabset}
#### Julia

```{julia}
#| echo: true
#| output: false

# Resolução do item d
function monte_carlo_d(M, γ, n, theta0)
    d = Gamma(theta0, 1)
    g(a) = exp(log(pdf(Gamma(a, 1), a))) # usado a expp(log), poderia usar direto
    g1(a) = exp(log(pdf(Gamma(a, 1), a))) * (-digamma(a) + log(a) - 1 / a)
    function mc()
        x = rand(d, n)
        EMV = newton_raphson(x)
        c2 = quantile(Normal(), γ + (1 - γ) / 2)
        I1 = g(EMV) - c2 * sqrt(g1(EMV)^2 / (n * trigamma(EMV)))
        I2 = g(EMV) + c2 * sqrt(g1(EMV)^2 / (n * trigamma(EMV)))
        return I1, I2
    end

    inferiores = []; superiores = []
    for _ in 1:M
        intervalo = mc()
        push!(inferiores, intervalo[1])
        push!(superiores, intervalo[2])
    end
    acertos = inferiores .<= g(theta0) .<= superiores
    return mean(acertos)
end
```

#### Python

```{python}
#| output: false
def monte_carlo_d(M, gamma, n, theta0):
    # Estima a cobertura do IC para g(theta) = f_theta(theta).
    def g(a):
        return gamma_dist.pdf(a, a=a, scale=1)

    def g1(a):
        return g(a) * (-digamma(a) + np.log(a) - 1 / a)

    inferiores = np.empty(M)
    superiores = np.empty(M)
    c2 = norm.ppf((1 + gamma) / 2)

    for i in range(M):
        x = rng_gamma.gamma(shape=theta0, scale=1, size=n)
        emv = newton_raphson(x)
        erro_padrao = np.sqrt(g1(emv) ** 2 / (n * polygamma(1, emv)))
        inferiores[i] = g(emv) - c2 * erro_padrao
        superiores[i] = g(emv) + c2 * erro_padrao

    acertos = (inferiores <= g(theta0)) & (g(theta0) <= superiores)
    return acertos.mean()
```

#### R

```{r}
#| output: false
monte_carlo_d <- function(M, gamma, n, theta0) {
  g <- function(a) dgamma(a, shape = a, scale = 1)
  g1 <- function(a) g(a) * (-digamma(a) + log(a) - 1 / a)

  inferiores <- numeric(M)
  superiores <- numeric(M)
  c2 <- qnorm((1 + gamma) / 2)

  for (i in seq_len(M)) {
    x <- rgamma(n, shape = theta0, scale = 1)
    emv <- newton_raphson(x)
    erro_padrao <- sqrt(g1(emv)^2 / (n * trigamma(emv)))
    inferiores[i] <- g(emv) - c2 * erro_padrao
    superiores[i] <- g(emv) + c2 * erro_padrao
  }

  acertos <- inferiores <= g(theta0) & g(theta0) <= superiores
  mean(acertos)
}
```
:::

Rodando o código para o item d, temos

::: {.panel-tabset}
#### Julia

```{julia}
M = 10_000; γ = 0.95; n = 100; θ_0 = 100
confiança = monte_carlo_d(M, γ, n, θ_0)
display(L"\text{Confiança para } %$M \text{ simulações com alvo } %$γ, n = %$n, \theta_0 = %$(θ_0):\ %$(confiança * 100)\%")
M = 10_000; γ = 0.99; n = 100; θ_0 = 100
confiança = monte_carlo_d(M, γ, n, θ_0)
display(L"\text{Confiança para } %$M \text{ simulações com alvo } %$γ, n = %$n, \theta_0 = %$(θ_0):\ %$(confiança * 100)\%")
M = 10_000; γ = 0.99; n = 5; θ_0 = 75
confiança = monte_carlo_d(M, γ, n, θ_0)
display(L"\text{Confiança para } %$M \text{ simulações com alvo } %$γ, n = %$n, \theta_0 = %$(θ_0):\ %$(confiança * 100)\%")
```

#### Python

```{python}
for M, gamma, n, theta0 in cenarios:
    confianca = monte_carlo_d(M, gamma, n, theta0)
    print(
        f"Confiança para {M} simulações com alvo {gamma}, "
        f"n = {n}, theta0 = {theta0}: {100 * confianca:.2f}%"
    )
```

#### R

```{r}
for (cenario in cenarios) {
  confianca <- monte_carlo_d(
    cenario["M"], cenario["gamma"], cenario["n"], cenario["theta0"]
  )
  cat(sprintf(
    paste0(
      "Confiança para %.0f simulações com alvo %.2f, ",
      "n = %.0f, theta0 = %g: %.2f%%\n"
    ),
    cenario["M"], cenario["gamma"], cenario["n"], cenario["theta0"],
    100 * confianca
  ))
}
```
:::

#### Comparação entre o exato e aproximado

A comparação começa em $n=5$. Para $n=1$, as amplitudes dos dois intervalos são proporcionais a
$1/\sum_iX_i$, cuja esperança é infinita, e dominariam a escala do gráfico.

::: {.panel-tabset}
##### Julia

```{julia}
#| echo: true
#| output: false
using Plots, LaTeXStrings, Distributions, StatsBase, Random

function monte_carlo_realxaprox()
    theta0 = 10
    M = 100_000
    ns = 5:5:100
    γ = 0.95
    z = quantile(Normal(), (1 + γ) / 2)

    cober = zeros(length(ns))
    cobera = zeros(length(ns))
    amplitude = zeros(length(ns))
    amplitudea = zeros(length(ns))
    for (i, n) in enumerate(ns)
        # A soma de n exponenciais com taxa theta0 tem distribuição
        # Gamma(n, escala = 1 / theta0).
        somas = rand(Gamma(n, 1 / theta0), M)

        c1 = quantile(Chisq(2n), (1 - γ) / 2)
        c2 = quantile(Chisq(2n), (1 + γ) / 2)
        I1 = c1 ./ (2 .* somas)
        I2 = c2 ./ (2 .* somas)

        EMV = n ./ somas
        Ia1 = EMV .- z .* EMV ./ sqrt(n)
        Ia2 = EMV .+ z .* EMV ./ sqrt(n)

        cober[i] = mean(I1 .<= theta0 .<= I2)
        cobera[i] = mean(Ia1 .<= theta0 .<= Ia2)
        amplitude[i] = mean(I2 .- I1)
        amplitudea[i] = mean(Ia2 .- Ia1)
    end

    pcobertura = scatter(
        ns, cober, color = "blue",
        label = "IC exato",
        title = "Cobertura",
        ylims = (γ - 0.1, γ + 0.1),
        xlabel = L"n",
        ylabel = "Probabilidade de cobertura"
    )
    scatter!(pcobertura, ns, cobera, color = "red", label = "IC aproximado")
    hline!(pcobertura, [γ], label = L"\gamma")

    pamplitude = scatter(
        ns, amplitude, color = "blue",
        label = "IC exato",
        title = "Amplitude",
        xlabel = L"n",
        ylabel = "Amplitude média"
    )
    scatter!(pamplitude, ns, amplitudea, color = "red", label = "IC aproximado")

    return plot(pcobertura, pamplitude, layout = (1, 2), size = (1000, 400))
end
```

```{julia}
display(monte_carlo_realxaprox())
```

##### Python

```{python}
#| output: false
import matplotlib
matplotlib.use("Agg")
import matplotlib.pyplot as plt
from juliacall import Base as jl
import numpy as np
from scipy.stats import chi2, norm

rng_comparacao = np.random.default_rng(13)

def monte_carlo_realxaprox():
    theta0 = 10
    M = 100_000
    ns = np.arange(5, 101, 5)
    gamma = 0.95
    z = norm.ppf((1 + gamma) / 2)

    cobertura_exata = np.empty(len(ns))
    cobertura_aproximada = np.empty(len(ns))
    amplitude_exata = np.empty(len(ns))
    amplitude_aproximada = np.empty(len(ns))

    for i, n in enumerate(ns):
        # A soma de n exponenciais com taxa theta0 segue uma gama.
        somas = rng_comparacao.gamma(shape=n, scale=1 / theta0, size=M)

        c1 = chi2.ppf((1 - gamma) / 2, df=2 * n)
        c2 = chi2.ppf((1 + gamma) / 2, df=2 * n)
        I1 = c1 / (2 * somas)
        I2 = c2 / (2 * somas)

        emv = n / somas
        Ia1 = emv - z * emv / np.sqrt(n)
        Ia2 = emv + z * emv / np.sqrt(n)

        cobertura_exata[i] = np.mean((I1 <= theta0) & (theta0 <= I2))
        cobertura_aproximada[i] = np.mean((Ia1 <= theta0) & (theta0 <= Ia2))
        amplitude_exata[i] = np.mean(I2 - I1)
        amplitude_aproximada[i] = np.mean(Ia2 - Ia1)

    fig, eixos = plt.subplots(1, 2, figsize=(10, 4))
    eixos[0].scatter(ns, cobertura_exata, color="blue", label="IC exato")
    eixos[0].scatter(ns, cobertura_aproximada, color="red",
                     label="IC aproximado")
    eixos[0].axhline(gamma, color="black", label=r"$\gamma$")
    eixos[0].set(
        title="Cobertura", xlabel=r"$n$", ylabel="Probabilidade de cobertura",
        ylim=(gamma - 0.1, gamma + 0.1),
    )
    eixos[0].legend()

    eixos[1].scatter(ns, amplitude_exata, color="blue", label="IC exato")
    eixos[1].scatter(ns, amplitude_aproximada, color="red",
                     label="IC aproximado")
    eixos[1].set(title="Amplitude", xlabel=r"$n$", ylabel="Amplitude média")
    eixos[1].legend()
    fig.tight_layout()
    return fig
```

```{python}
monte_carlo_realxaprox()
jl.display(plt.gcf())
```

##### R

```{r}
#| output: false
set.seed(13)

monte_carlo_realxaprox <- function() {
  theta0 <- 10
  M <- 100000
  ns <- seq(5, 100, by = 5)
  gamma <- 0.95
  z <- qnorm((1 + gamma) / 2)

  cobertura_exata <- numeric(length(ns))
  cobertura_aproximada <- numeric(length(ns))
  amplitude_exata <- numeric(length(ns))
  amplitude_aproximada <- numeric(length(ns))

  for (i in seq_along(ns)) {
    n <- ns[i]
    # A soma de n exponenciais com taxa theta0 segue uma gama.
    somas <- rgamma(M, shape = n, scale = 1 / theta0)

    c1 <- qchisq((1 - gamma) / 2, df = 2 * n)
    c2 <- qchisq((1 + gamma) / 2, df = 2 * n)
    I1 <- c1 / (2 * somas)
    I2 <- c2 / (2 * somas)

    emv <- n / somas
    Ia1 <- emv - z * emv / sqrt(n)
    Ia2 <- emv + z * emv / sqrt(n)

    cobertura_exata[i] <- mean(I1 <= theta0 & theta0 <= I2)
    cobertura_aproximada[i] <- mean(Ia1 <= theta0 & theta0 <= Ia2)
    amplitude_exata[i] <- mean(I2 - I1)
    amplitude_aproximada[i] <- mean(Ia2 - Ia1)
  }

  op <- par(mfrow = c(1, 2))
  on.exit(par(op))

  plot(
    ns, cobertura_exata,
    col = "blue", pch = 16,
    ylim = c(gamma - 0.1, gamma + 0.1),
    main = "Cobertura", xlab = "n", ylab = "Probabilidade de cobertura"
  )
  points(ns, cobertura_aproximada, col = "red", pch = 16)
  abline(h = gamma)
  legend(
    "bottomright",
    legend = c("IC exato", "IC aproximado", expression(gamma)),
    col = c("blue", "red", "black"), pch = c(16, 16, NA),
    lty = c(NA, NA, 1), bty = "n"
  )

  plot(
    ns, amplitude_exata,
    col = "blue", pch = 16,
    main = "Amplitude", xlab = "n", ylab = "Amplitude média"
  )
  points(ns, amplitude_aproximada, col = "red", pch = 16)
  legend(
    "topright", legend = c("IC exato", "IC aproximado"),
    col = c("blue", "red"), pch = 16, bty = "n"
  )

  invisible(NULL)
}
```

```{r}
monte_carlo_realxaprox()
```
:::

#### Exemplo Poisson

Note que
$$
\begin{aligned}
\hat{\theta}_{\mathrm{MV}}(\boldsymbol{X}_n) &= \bar{X} \\
\sqrt{n}\frac{\hat{\theta}_{\mathrm{MV}}(\boldsymbol{X}_n) - \theta}{\sqrt{\theta}} &\stackrel{\mathcal{D}}{\rightarrow} N(0,1) \\
\sqrt{n}\frac{\hat{\theta}_{\mathrm{MV}}(\boldsymbol{X}_n) - \theta}{\sqrt{\hat{\theta}_{\mathrm{MV}}(\boldsymbol{X}_n)}} &\stackrel{\mathcal{D}}{\rightarrow} N(0,1) \\
\end{aligned}
$$

::: {.panel-tabset}
##### Julia

```{julia}
#| echo: true
#| output: false
function monte_carlo_poiss()
    theta0 = 10
    ns = 10:100:1000
    M = 10_000
    γ = 0.95
    z = quantile(Normal(), (1 + γ) / 2)

    amplitude = zeros(length(ns))
    cober = zeros(length(ns))
    for (i, n) in enumerate(ns)
        # A soma de n variáveis Poisson(theta0) tem distribuição
        # Poisson(n * theta0).
        EMV = rand(Poisson(n * theta0), M) ./ n
        erro_padrao = sqrt.(EMV ./ n)
        I1 = EMV .- z .* erro_padrao
        I2 = EMV .+ z .* erro_padrao

        amplitude[i] = mean(I2 .- I1)
        cober[i] = mean(I1 .<= theta0 .<= I2)
    end
    amp = scatter(
        ns, amplitude, title = "Amplitude dos ICs", label = "",
        color = :blue, xlabel = "n"
    )
    cob = scatter(
        ns, cober, title = "Cobertura dos ICs", label = "",
        color = :red, xlabel = "n"
    )
    plt = plot(cob, amp)
    return plt
end
```

```{julia}
display(monte_carlo_poiss())
```

##### Python

```{python}
#| output: false
import matplotlib.pyplot as plt
import numpy as np
from scipy.stats import norm

rng_poisson = np.random.default_rng(13)

def monte_carlo_poiss():
    theta0 = 10
    ns = np.arange(10, 1_001, 100)
    M = 10_000
    gamma = 0.95
    z = norm.ppf((1 + gamma) / 2)

    amplitude = np.empty(len(ns))
    cobertura = np.empty(len(ns))
    for i, n in enumerate(ns):
        # A soma de n Poisson(theta0) segue Poisson(n * theta0).
        emv = rng_poisson.poisson(n * theta0, size=M) / n
        erro_padrao = np.sqrt(emv / n)
        I1 = emv - z * erro_padrao
        I2 = emv + z * erro_padrao

        amplitude[i] = np.mean(I2 - I1)
        cobertura[i] = np.mean((I1 <= theta0) & (theta0 <= I2))

    fig, eixos = plt.subplots(1, 2, figsize=(10, 4))
    eixos[0].scatter(ns, cobertura, color="red")
    eixos[0].set(title="Cobertura dos ICs", xlabel="n")
    eixos[1].scatter(ns, amplitude, color="blue")
    eixos[1].set(title="Amplitude dos ICs", xlabel="n")
    fig.tight_layout()
    return fig
```

```{python}
monte_carlo_poiss()
jl.display(plt.gcf())
```

##### R

```{r}
#| output: false
set.seed(13)

monte_carlo_poiss <- function() {
  theta0 <- 10
  ns <- seq(10, 1000, by = 100)
  M <- 10000
  gamma <- 0.95
  z <- qnorm((1 + gamma) / 2)

  amplitude <- numeric(length(ns))
  cobertura <- numeric(length(ns))
  for (i in seq_along(ns)) {
    n <- ns[i]
    # A soma de n Poisson(theta0) segue Poisson(n * theta0).
    emv <- rpois(M, lambda = n * theta0) / n
    erro_padrao <- sqrt(emv / n)
    I1 <- emv - z * erro_padrao
    I2 <- emv + z * erro_padrao

    amplitude[i] <- mean(I2 - I1)
    cobertura[i] <- mean(I1 <= theta0 & theta0 <= I2)
  }

  op <- par(mfrow = c(1, 2))
  on.exit(par(op))
  plot(ns, cobertura, col = "red", pch = 16,
       main = "Cobertura dos ICs", xlab = "n", ylab = "")
  plot(ns, amplitude, col = "blue", pch = 16,
       main = "Amplitude dos ICs", xlab = "n", ylab = "")
  invisible(NULL)
}
```

```{r}
monte_carlo_poiss()
```
:::

## Regiões de confiança

Dizemos que $\mathrm{RC}(g(\theta),\gamma)$ é uma região de confiança para $g(\theta)$ com coeficiente de confiança $\gamma$
se, e somente se,
$$
P_\theta\left(g(\theta) \in \mathrm{RC}(g(\theta),\gamma)\right) = \gamma,
\quad \forall \theta \in \Theta.
$$

Se
$$
\lim_{n\rightarrow \infty}
P_\theta\left(g(\theta) \in \mathrm{RC}^{(a)}(g(\theta),\gamma)\right)
= \gamma, \quad \forall \theta \in \Theta,
$$
dizemos
que $\mathrm{RC}^{(a)}(g(\theta),\gamma)$ é uma região de confiança assintótica.

:::{.callout-note title="Observação"}
Se
$$
P_\theta\left(g(\theta) \in \mathrm{RC}(g(\theta),\gamma)\right) \geq \gamma,
\quad \forall \theta \in \Theta,
$$
então dizemos que $\mathrm{RC}(g(\theta),\gamma)$ tem confiança de pelo menos $\gamma$.
:::

:::{.callout-note title="Observação"}
$\mathrm{RC}(g(\theta),\gamma)$ é uma região aleatória que depende apenas da [amostra aleatória](populacao-e-amostra.qmd#sec-aa)
e do coeficiente $\gamma$
:::

### Construção da Região de Confiança

Seja $\hat{\theta}(\boldsymbol{X}_n)$ um [estimador](estimadores.qmd) para "$\theta$" tal que

1.
$$
\sqrt{n}(\hat{\theta}(\boldsymbol{X}_n) - \theta) \stackrel{\mathcal{D}}{\rightarrow} N_p(\boldsymbol{0}, V_\theta), \forall \theta \in \Theta.
$$

2.
$$
\sqrt{n}V_\theta^{-1/2}(\hat{\theta}(\boldsymbol{X}_n) - \theta) \stackrel{\mathcal{D}}{\rightarrow} N_p(\boldsymbol{0}, I), \forall \theta \in \Theta.
$$

3.
$$
\sqrt{n}V_{\hat{\theta}(\boldsymbol{X}_n)}^{-1/2}(\hat{\theta}(\boldsymbol{X}_n) - \theta) \stackrel{\mathcal{D}}{\rightarrow} N_p(\boldsymbol{0}, I), \forall \theta \in \Theta.
$$

4.
$$
n(\hat{\theta}(\boldsymbol{X}_n) - \theta)^T V_{\hat{\theta}(\boldsymbol{X}_n)}^{-1} (\hat{\theta}(\boldsymbol{X}_n) - \theta) \stackrel{\mathcal{D}}{\rightarrow} \chi^2_p, \forall \theta \in \Theta.
$$

Podemos usar 4. para construir uma RC para "$\theta$" assintótica:
$$
\mathrm{RC}^{(a)}(\theta, \gamma) = \left\{\theta \in \Theta : W_n(\theta) \leq q_\gamma\right\},
$$
em que $q_\gamma$ satisfaz
$$
P(\chi^2_p \leq q_\gamma) = \gamma.
$$
Assim, por construção,
$$
\lim_{n\rightarrow\infty} P_\theta(\theta \in \mathrm{RC}^{(a)}(\theta, \gamma)) = \gamma, \forall \theta \in \Theta.
$$

Para o caso $p=1$, ou seja, $\Theta \in \mathbb{R}$, note que
$$
n(\hat{\theta}(\boldsymbol{X}_n) - \theta)^T V_{\hat{\theta}(\boldsymbol{X}_n)}^{-1} (\hat{\theta}(\boldsymbol{X}_n) - \theta) =
\frac{n(\hat{\theta}(\boldsymbol{X}_n) - \theta)^2}{V_{\hat{\theta}(\boldsymbol{X}_n)}} = W_n(\theta).
$$
Portanto,
$$
\begin{aligned}
\mathrm{RC}(\theta,\gamma) &= \left\{
\theta \in \Theta :
\frac{n(\hat{\theta}(\boldsymbol{X}_n) - \theta)^2}{V_{\hat{\theta}(\boldsymbol{X}_n)}} \leq q_\gamma
\right\} \\
\iff
\mathrm{RC}(\theta,\gamma) &= \left\{
\theta \in \Theta :
\lvert \hat{\theta}(\boldsymbol{X}_n) - \theta \rvert \leq \sqrt{q_\gamma \cdot \frac{V_{\hat{\theta}(\boldsymbol{X}_n)}}{n}}
\right\} \\
\iff
\mathrm{RC}(\theta,\gamma) &= \left\{
\theta \in \Theta :
-\sqrt{q_\gamma \cdot \frac{V_{\hat{\theta}(\boldsymbol{X}_n)}}{n}} \leq \hat{\theta}(\boldsymbol{X}_n) - \theta
\leq \sqrt{q_\gamma \cdot \frac{V_{\hat{\theta}(\boldsymbol{X}_n)}}{n}}
\right\} \\
\iff
\mathrm{RC}(\theta,\gamma) &= \left\{
\theta \in \Theta :
\hat{\theta}(\boldsymbol{X}_n) -\sqrt{q_\gamma} \sqrt{\frac{V_{\hat{\theta}(\boldsymbol{X}_n)}}{n}} \leq \theta
\leq \hat{\theta}(\boldsymbol{X}_n) + \sqrt{q_\gamma} \sqrt{\frac{V_{\hat{\theta}(\boldsymbol{X}_n)}}{n}}
\right\}
\end{aligned}
$$
em que $q_\gamma$ é tal que $P(\chi^2_1 \leq q_\gamma) = \gamma$.

No caso em que $\Theta$ é uma semireta ou intervalo, a região de confiança coincide com o intervalo de confiança.

:::{.callout-note title="Observação"}
$$
P(\chi^2_1 \leq q_\gamma) = P(-\sqrt{q_\gamma} \leq N(0,1) \leq \sqrt{q_\gamma}) = \gamma
$$
:::

Para o caso $p=2$, ou seja, $\Theta = \mathbb{R}^2$, a região de confiança aproximada é
$$
\mathrm{RC}(\theta, \gamma) = \left\{\theta \in \Theta : W_n(\theta) \leq q_\gamma\right\},
$$

```{.tikz width=75%}
%%| format: tex
%%| filename: regiao-confianca-wald-elipse
%%| fig-cap: Região de confiança de Wald para um parâmetro bidimensional

\begin{tikzpicture}[x=1.25cm,y=1.25cm]
  \coordinate (centro) at (2.6,1.8);

  % Eixos do espaço paramétrico
  \draw[->,thick] (-0.25,0) -- (5.6,0) node[right] {$\theta_1$};
  \draw[->,thick] (0,-0.25) -- (0,4.1) node[above] {$\theta_2$};

  % Região W_n(theta) <= q_gamma
  \begin{scope}[rotate around={25:(centro)}]
    \fill[blue!14] (centro) ellipse (1.75 and 0.9);
    \draw[blue!65!black,very thick] (centro) ellipse (1.75 and 0.9);
  \end{scope}

  % Centro da região e suas coordenadas
  \draw[densely dashed] (2.6,0) -- (centro);
  \draw[densely dashed] (0,1.8) -- (centro);
  \fill[blue!65!black] (centro) circle (2pt);
  \node[below] at (2.6,0) {$\hat{\theta}_1$};
  \node[left] at (0,1.8) {$\hat{\theta}_2$};
  \node[below right=2pt] at (centro)
    {$\hat{\theta}=(\hat{\theta}_1,\hat{\theta}_2)$};

  % Interior, fronteira e exterior
  \node[blue!65!black] at (2.15,2.35) {$W_n(\theta)<q_\gamma$};
  \draw[->,orange!80!black,thick] (4.85,3.45) -- (3.65,2.95);
  \node[orange!80!black,align=left] at (4.55,3.7)
    {fronteira: $W_n(\theta)=q_\gamma$};
  \node at (4.75,0.75) {$W_n(\theta)>q_\gamma$};
\end{tikzpicture}
```

A elipse é centrada em $\hat{\theta}(\boldsymbol{X}_n)$. Seus eixos principais têm as direções dos autovetores de
$V_{\hat{\theta}(\boldsymbol{X}_n)}$ e, se $\lambda_j$ é o autovalor correspondente, o $j$-ésimo semieixo tem comprimento
$\sqrt{q_\gamma\lambda_j/n}$.
