# Método de Newton-Raphson

```{julia}
#| echo: false
#| output: false
using RCall, PythonCall
ENV["QT_STYLE_OVERRIDE"] = "Fusion"
```

Nem sempre existem soluções fechadas para [estimadores de máxima
verossimilhança](emv2.qmd) ou obtidos pelo [método de
momentos](metodo-momentos.qmd). Por exemplo, $U_n(\boldsymbol{X}_n, \theta) = 0$ não tem solução fechada para o EMV e
$E_\theta(X^k) \frac{1}{n} \sum_{i=1}^n X_i^k$ para o EMM.

Nos dois casos, estamos interessados em encontrar os valores de "$\theta$" que "zeram" uma função $G(\theta)$,

1. $G(\theta) = U_n(\boldsymbol{X}_n,\theta)$

$$
\begin{aligned}
2.& \ \ \ \ \ \ \ \ \ \ \ \  G(\theta) = \left(
\begin{array}{c}
E_\theta(X) - \frac{1}{n} \sum_{i=1}^n X_i \\
\vdots \\
E_\theta(X^p) - \frac{1}{n} \sum_{i=1}^n X_i^p
\end{array}\right)
\end{aligned}
$$

Consideraremos a seguir apenas o caso $p=1$

Seja $G : \Theta \rightarrow \mathbb{R}$ uma função contínua e diferenciável, com derivadas contínuas, tal que
$G'(\theta) \neq 0,\forall \theta \in \Theta$. Temos como objetivo encontrar $\hat{\theta} \in \Theta$
tal que $G(\hat{\theta}) = 0$.

Inicia-se o processo com um valor qualquer $\theta_0 \in \Theta$ e calculamos o valor seguinte por meio de:
$$
\theta^{(j)} = \theta^{(j-1)} - \frac{G(\theta^{(j-1)})}{G'(\theta^{(j-1)})}, j = 1, 2, \dots
$$

Continua-se até que $\lvert \theta^{(j)} - \theta^{(j-1)}\rvert \leq \epsilon$ em que $\epsilon$ é um valor de erro pequeno
fixado.

## Exemplo


[Quando tentamos encontrar](emv2.qmd#sec-expnr) o EMV para $\theta$ de $X \sim f_\theta, \theta \in \Theta$ com
$$
f_\theta(x) = \begin{cases}
\frac{1}{\Gamma(\theta)} x^{\theta-1} \mathrm{e}^{-x}, & x > 0 \\
0, & \mathrm{c.c.}
\end{cases}
$$
não conseguimos finalizar a expressão. Vamos relembrar o [escore](escore.qmd)
da amostra igualado a zero:

$$
U_n(\boldsymbol{x}_n,\theta) = \sum_{i=1}^n \ln x_i -\frac{n}{\Gamma(\theta)}\Gamma'(\theta) + \sum_{i=1}^n \ln x_i  = 0
$$

Considere os $n=7$ valores observados, $\boldsymbol{x}_7 = (3.1, 4.2, 5.7, 2.3, 7.7, 5.1, 3.5)$
$$
\Rightarrow U_n(\boldsymbol{x}_n,\theta) = \underbracket{\frac{7}{\Gamma(\theta)}\Gamma'(\theta)}_{\frac{\partial \ln}{\partial \theta} \Gamma(\theta)}
+\sum_{i=1}^n \ln x_i = 0
$$

Utilizando $\theta^{(0)} = 1$,
$$
\begin{aligned}
\theta^{(j)} &= \theta^{(j-1)} - \frac{U_n(\boldsymbol{x}_n,\theta^{(j-1)})}{U'_n(\boldsymbol{x}_n, \theta^{(j-1)})} \\
&= \theta^{(j-1)} - \frac{-7 \psi_1(\theta^{(j-1)})+ 7 \sum_{i=1}^n \ln x_i}{-7\psi_2(\theta^{(j-1)})} \\
&= \theta^{(j-1)} - \frac{-\psi_1(\theta^{(j-1)})+ \sum_{i=1}^n \ln x_i}{-\psi_2(\theta^{(j-1)})}
\end{aligned}
$$

em que $\psi_j(\theta) = \frac{\partial^j \ln \Gamma(\theta)}{\partial \theta^j}$

## Algoritmos e outros métodos

Seja $\boldsymbol{X}_n$ a.a. de $X \sim \Gamma(\theta, 1)$ (exemplo anterior). Ainda considerando os mesmos valores
amostrados, $\boldsymbol{x}_7 = (3.1, 4.2, 5.7, 2.3, 7.7, 5.1, 3.5)$, utilize os métodos numéricos para encontrar a
estimativa de máxima verossimilhança.

### Algoritmo por Newton-Raphson
Considere um erro $\epsilon = 10^{-5}$ e $\hat{\theta}^{(0)} = 1.$
$$
\theta^{(j+1)} = \theta^{(j)} - \frac{U_n(\boldsymbol{x}_n,\theta^{(j)})}{U'_n(\boldsymbol{x}_n, \theta^{(j)})}
$$
em que $U_n(\boldsymbol{x}_n,\theta) = -n\psi_1(\theta^{(j-1)})+ \sum_{i=1}^n \ln x_i$ e $U_n'(\boldsymbol{x}_n,\theta) = -n\psi_2(\theta^{(j-1)})$
com $\psi_j(\theta) = \frac{\partial^j \ln \Gamma(\theta)}{\partial \theta^j}$ e $n=7$.

Logo,
$$
\theta^{(j+1)} = \theta^{(j)} - \frac{U_n(\boldsymbol{x}_n,\theta^{(j)})}{U'_n(\boldsymbol{x}_n, \theta^{(j)})}
$$

::: {.panel-tabset}
#### Julia
```{julia}
#| echo: true
using SpecialFunctions # Funções di e trigamma (derivadas do log da gama)


function main()

    x = [3.1, 4.2, 5.7, 2.3, 7.7, 5.1, 3.5]
    n = length(x)

    theta::Vector{Float64} = []
    theta0 = 1
    append!(theta, theta0)


    erromax = 10^(-5)
    erro = Inf
    i = 1
    iteracoesMax = 1000
    while erro > erromax && i <= iteracoesMax
        append!(
            theta, theta[i] - (sum(log.(x)) - n * digamma(theta[i])) /
                (-n * trigamma(theta[i]))
        )
        erro = abs(theta[i + 1] - theta[i])
        println("Erro na iteração $i: $erro")
        i += 1
    end
    if erro > erromax
        error("O método não convergiu em $iteracoesMax iterações.")
    end
    println("Theta final: $(theta[length(theta)])")
    return println("Total de iterações: $(i - 1)")

end

main()
```
#### Python

```{python}
import numpy as np
from scipy.special import digamma, polygamma


def main():
    x = np.array([3.1, 4.2, 5.7, 2.3, 7.7, 5.1, 3.5])
    n = len(x)

    theta = [1.0]
    erro_max = 10 ** (-5)
    erro = np.inf
    i = 0
    iteracoes_max = 1_000

    while erro > erro_max and i < iteracoes_max:
        escore = np.sum(np.log(x)) - n * digamma(theta[i])
        derivada_escore = -n * polygamma(1, theta[i])
        theta.append(theta[i] - escore / derivada_escore)
        erro = abs(theta[i + 1] - theta[i])
        print(f"Erro na iteração {i + 1}: {erro}")
        i += 1

    if erro > erro_max:
        raise RuntimeError(
            f"O método não convergiu em {iteracoes_max} iterações."
        )
    print(f"Theta final: {theta[-1]}")
    print(f"Total de iterações: {i}")


main()
```

#### R

```{r}
main <- function() {
  x <- c(3.1, 4.2, 5.7, 2.3, 7.7, 5.1, 3.5)
  n <- length(x)

  theta <- 1
  erro_max <- 10^(-5)
  erro <- Inf
  i <- 1
  iteracoes_max <- 1000

  while (erro > erro_max && i <= iteracoes_max) {
    escore <- sum(log(x)) - n * digamma(theta[i])
    derivada_escore <- -n * trigamma(theta[i])
    theta[i + 1] <- theta[i] - escore / derivada_escore
    erro <- abs(theta[i + 1] - theta[i])
    cat("Erro na iteração", i, ":", erro, "\n")
    i <- i + 1
  }

  if (erro > erro_max) {
    stop("O método não convergiu em ", iteracoes_max, " iterações.")
  }
  cat("Theta final:", tail(theta, 1), "\n")
  cat("Total de iterações:", i - 1, "\n")
}

main()
```
:::

Note que, se $U'_n(\pmb{x}_n, \hat{\theta}^{(j+1)}) < 0$, a estimativa $\hat{\theta}^{(j+1)}$ será a de MV.

Seja $\boldsymbol{X}_n$ a.a. de $X\sim \mathrm{Exp}(\theta), \theta \in \Theta = (0,\infty)$. Encontre a estimativa de
MV para $\theta$ pelo método de Newton-Raphson considerando $\boldsymbol{x}_n = (2, 2.5, 3, 3.5, 2, 1.5)$ e $\hat{\theta}^{(0)} = 0.5$
Com erro máximo $\epsilon = 10^{-5}$.

Note que
$$
\begin{aligned}
f_\theta(x) &= \theta \mathrm{e}^{-\theta x} \\
\mathcal{L}_{\boldsymbol{x}_n}(\theta) &= \theta^n \mathrm{e}^{-\theta\sum_{i=1}^n x_i} \\
\ln \mathcal{L}_{\boldsymbol{x}_n}(\theta) &= n \ln\theta -\theta\sum_{i=1}^n x_i \\
U_n(\boldsymbol{x}_n,\theta) &= \frac{n}{\theta} - \sum_{i=1}^n x_i \\
U_n'(\boldsymbol{x}_n,\theta) &= -\frac{n}{\theta^2}
\end{aligned}
$$

Logo
$$
\begin{aligned}
\hat{\theta}^{(j+1)} &= \hat{\theta}^{(j)} - \frac{\frac{n}{\hat{\theta}^{(j)}}- \sum_{i=1}^n x_i}{-\frac{n}{(\hat{\theta}^{(j)})^2}} \\
&= \hat{\theta}^{(j)} - \frac{[n - \hat{\theta}^{(j)}\sum_{i=1}^n x_i]\hat{\theta}^{(j)}}{-n}
\end{aligned}
$$

::: {.panel-tabset}
#### Julia

```{julia}
#| echo: true

function main()

    x = [2, 2.5, 3, 3.5, 2, 1.5]
    n = length(x)

    theta::Vector{Float64} = []
    theta0 = 0.5
    append!(theta, theta0)


    erromax = 10^(-5)
    erro = Inf
    i = 1
    iteracoesMax = 1000
    while erro > erromax && i <= iteracoesMax
        append!(theta, theta[i] - ((n - sum(x) * theta[i]) * theta[i]) / (-n))
        erro = abs(theta[i + 1] - theta[i])
        println("Erro na iteração $i: $erro")
        i += 1
    end
    if erro > erromax
        error("O método não convergiu em $iteracoesMax iterações.")
    end
    println("Theta final: $(theta[length(theta)])")
    return println("Total de iterações: $(i - 1)")

end

main()
```

#### Python

```{python}
import numpy as np


def main():
    x = np.array([2, 2.5, 3, 3.5, 2, 1.5])
    n = len(x)

    theta = [0.5]
    erro_max = 10 ** (-5)
    erro = np.inf
    i = 0
    iteracoes_max = 1_000

    while erro > erro_max and i < iteracoes_max:
        proximo_theta = theta[i] - (
            (n - np.sum(x) * theta[i]) * theta[i]
        ) / (-n)
        theta.append(proximo_theta)
        erro = abs(theta[i + 1] - theta[i])
        print(f"Erro na iteração {i + 1}: {erro}")
        i += 1

    if erro > erro_max:
        raise RuntimeError(
            f"O método não convergiu em {iteracoes_max} iterações."
        )
    print(f"Theta final: {theta[-1]}")
    print(f"Total de iterações: {i}")


main()
```

#### R

```{r}
main <- function() {
  x <- c(2, 2.5, 3, 3.5, 2, 1.5)
  n <- length(x)

  theta <- 0.5
  erro_max <- 10^(-5)
  erro <- Inf
  i <- 1
  iteracoes_max <- 1000

  while (erro > erro_max && i <= iteracoes_max) {
    theta[i + 1] <- theta[i] -
      ((n - sum(x) * theta[i]) * theta[i]) / (-n)
    erro <- abs(theta[i + 1] - theta[i])
    cat("Erro na iteração", i, ":", erro, "\n")
    i <- i + 1
  }

  if (erro > erro_max) {
    stop("O método não convergiu em ", iteracoes_max, " iterações.")
  }
  cat("Theta final:", tail(theta, 1), "\n")
  cat("Total de iterações:", i - 1, "\n")
}

main()
```
:::

Note que se $\Theta \subseteq \mathbb{R}^P$, o método é dado por
$$
\theta^{(j+1)} = \theta^{(j)} - \left[U_n'(\boldsymbol{x}_n,\theta^{(j)})\right]^{-1} \cdot U_n(\boldsymbol{x}_n, \hat{\theta}^{(j)}), j = 0, 1, \dots
$$


### Método de Scoring de Fisher
Para $\Theta \subseteq \mathbb{R}$
$$
\theta^{(j+1)} = \theta^{(j)} + \frac{U_n(\boldsymbol{x}_n,\theta^{(j)})}{I_n(\theta^{(j)})}
$$
Para $\Theta \subseteq \mathbb{R}^P$
$$
\theta^{(j+1)} = \theta^{(j)} + \left[I_n(\boldsymbol{x}_n,\theta^{(j)})\right]^{-1} \cdot U_n(\boldsymbol{x}_n, \hat{\theta}^{(j)}), j = 0, 1, \dots
$$

### Método de descida (ou subida) do gradiente
$$
\theta^{(j+1)} = \theta^{(j)} + \delta \cdot U_n(\boldsymbol{x}_n, \hat{\theta}^{(j)}), j = 0, 1, \dots
$$
em que $\delta \in (0,1)$ é a *taxa de "aprendizado"*.

Para o exemplo da Gama,

::: {.panel-tabset}
#### Julia

```{julia}
#| echo: true
using SpecialFunctions # Funções di e trigamma (derivadas do log da gama)


function main()

    x = [3.1, 4.2, 5.7, 2.3, 7.7, 5.1, 3.5]
    n = length(x)

    theta::Vector{Float64} = []
    theta0 = 1
    append!(theta, theta0)
    delta = 0.01


    erromax = 10^(-5)
    erro = Inf
    i = 1
    iteracoesMax = 1000
    while erro > erromax && i <= iteracoesMax
        append!(theta, theta[i] + delta * (sum(log.(x)) - n * digamma(theta[i])))
        erro = abs(theta[i + 1] - theta[i])
        if i % 100 == 0
            println("Erro na iteração $i: $erro")
        end
        i += 1
    end
    if erro > erromax
        error("O método não convergiu em $iteracoesMax iterações.")
    end
    println("Theta final: $(theta[end])")
    return println("Total de iterações: $(i - 1)")

end

main()
```

#### Python

```{python}
import numpy as np
from scipy.special import digamma


def main():
    x = np.array([3.1, 4.2, 5.7, 2.3, 7.7, 5.1, 3.5])
    n = len(x)

    theta = [1.0]
    delta = 0.01
    erro_max = 10 ** (-5)
    erro = np.inf
    i = 0
    iteracoes_max = 1_000

    while erro > erro_max and i < iteracoes_max:
        escore = np.sum(np.log(x)) - n * digamma(theta[i])
        theta.append(theta[i] + delta * escore)
        erro = abs(theta[i + 1] - theta[i])
        if (i + 1) % 100 == 0:
            print(f"Erro na iteração {i + 1}: {erro}")
        i += 1

    if erro > erro_max:
        raise RuntimeError(
            f"O método não convergiu em {iteracoes_max} iterações."
        )
    print(f"Theta final: {theta[-1]}")
    print(f"Total de iterações: {i}")


main()
```

#### R

```{r}
main <- function() {
  x <- c(3.1, 4.2, 5.7, 2.3, 7.7, 5.1, 3.5)
  n <- length(x)

  theta <- 1
  delta <- 0.01
  erro_max <- 10^(-5)
  erro <- Inf
  i <- 1
  iteracoes_max <- 1000

  while (erro > erro_max && i <= iteracoes_max) {
    escore <- sum(log(x)) - n * digamma(theta[i])
    theta[i + 1] <- theta[i] + delta * escore
    erro <- abs(theta[i + 1] - theta[i])
    if (i %% 100 == 0) {
      cat("Erro na iteração", i, ":", erro, "\n")
    }
    i <- i + 1
  }

  if (erro > erro_max) {
    stop("O método não convergiu em ", iteracoes_max, " iterações.")
  }
  cat("Theta final:", tail(theta, 1), "\n")
  cat("Total de iterações:", i - 1, "\n")
}

main()
```
:::

### Descida (ou subida) estocástica do gradiente

Na descida (ou subida) do gradiente, cada atualização utiliza o escore da amostra completa. Na versão estocástica, atualizamos o parâmetro utilizando o escore de uma observação por vez:

$$
\theta^{(j,i+1)} = \theta^{(j,i)} + \delta_j U(x_i, \theta^{(j,i)}),
\qquad i=1,\dots,n,
$$

em que $j$ representa a época, isto é, uma passagem completa pelas observações, e $\delta_j>0$ é a taxa de aprendizado.

Usaremos novamente o modelo $X\sim\mathrm{Gamma}(\theta,1)$. Para uma observação, o [escore](escore.qmd) é
$$
U(x,\theta)=\ln x-\psi_1(\theta).
$$

Primeiro, consideraremos uma implementação ingênua, na qual as observações são percorridas sempre na mesma ordem, a taxa de aprendizado é constante e a convergência é avaliada apenas pela última atualização de cada época.

::: {.panel-tabset}
#### Julia

```{julia}
#| echo: true
using SpecialFunctions, Distributions, Plots

function descida_estocastica_ingenua()

    x = [3.1, 4.2, 5.7, 2.3, 7.7, 5.1, 3.5]
    n = length(x)

    theta::Vector{Float64} = []
    append!(theta, 1)
    delta = 0.0001


    erro = Inf
    erromax = 10^(-5)
    j = 1
    epoca = 1
    epocasMax = 10_000
    while erro > erromax && epoca <= epocasMax
        for i in 1:n
            append!(theta, theta[j] + delta * (log(x[i]) - digamma(theta[j])))
            erro = abs(theta[j + 1] - theta[j])
            j += 1
        end
        if epoca % 500 == 0
            println("Erro da última atualização na época $epoca: $erro")
        end
        epoca += 1
    end
    epocasExecutadas = epoca - 1
    if erro > erromax
        error("O método não convergiu em $epocasMax épocas.")
    end
    println("Theta final: $(theta[end])")
    println("Total de épocas: $epocasExecutadas")

    U(y) = sum(log.(x)) - n * digamma(y)
    println("Escore da amostra no valor final: $(U(theta[end]))")
    p = plot(U, xlims = (0.1, 100), label = "U")
    vline!(theta[1:4000:end], label = "(Alguns dos) thetas calculados")
    hline!([0], label = "", color = :black)
    return display(p)
end

descida_estocastica_ingenua()
```

#### Python

```{python}
import matplotlib
matplotlib.use("Agg")
import matplotlib.pyplot as plt
from juliacall import Base as jl
import numpy as np
from scipy.special import digamma


def descida_estocastica_ingenua():
    x = np.array([3.1, 4.2, 5.7, 2.3, 7.7, 5.1, 3.5])
    n = len(x)

    theta = [1.0]
    delta = 0.0001
    erro = np.inf
    erro_max = 10 ** (-5)
    epoca = 1
    epocas_max = 10_000

    while erro > erro_max and epoca <= epocas_max:
        for observacao in x:
            proximo_theta = theta[-1] + delta * (
                np.log(observacao) - digamma(theta[-1])
            )
            erro = abs(proximo_theta - theta[-1])
            theta.append(proximo_theta)
        if epoca % 500 == 0:
            print(f"Erro da última atualização na época {epoca}: {erro}")
        epoca += 1

    epocas_executadas = epoca - 1
    if erro > erro_max:
        raise RuntimeError(
            f"O método não convergiu em {epocas_max} épocas."
        )

    def escore(y):
        return np.sum(np.log(x)) - n * digamma(y)

    print(f"Theta final: {theta[-1]}")
    print(f"Total de épocas: {epocas_executadas}")
    print(f"Escore da amostra no valor final: {escore(theta[-1])}")

    grade = np.linspace(0.1, 100, 1_000)
    plt.plot(grade, escore(grade), label="U")
    for valor in theta[::4000]:
        plt.axvline(valor, color="tab:orange", alpha=0.4)
    plt.axhline(0, color="black")
    plt.xlim(0.1, 100)
    plt.legend(["U", "(Alguns dos) thetas calculados"])
    jl.display(plt.gcf())


descida_estocastica_ingenua()
```

#### R

```{r}
descida_estocastica_ingenua <- function() {
  x <- c(3.1, 4.2, 5.7, 2.3, 7.7, 5.1, 3.5)
  n <- length(x)

  theta <- 1
  delta <- 0.0001
  erro <- Inf
  erro_max <- 10^(-5)
  epoca <- 1
  epocas_max <- 10000

  while (erro > erro_max && epoca <= epocas_max) {
    for (observacao in x) {
      proximo_theta <- tail(theta, 1) +
        delta * (log(observacao) - digamma(tail(theta, 1)))
      erro <- abs(proximo_theta - tail(theta, 1))
      theta <- c(theta, proximo_theta)
    }
    if (epoca %% 500 == 0) {
      cat("Erro da última atualização na época", epoca, ":", erro, "\n")
    }
    epoca <- epoca + 1
  }

  epocas_executadas <- epoca - 1
  if (erro > erro_max) {
    stop("O método não convergiu em ", epocas_max, " épocas.")
  }

  escore <- function(y) sum(log(x)) - n * digamma(y)
  cat("Theta final:", tail(theta, 1), "\n")
  cat("Total de épocas:", epocas_executadas, "\n")
  cat("Escore da amostra no valor final:", escore(tail(theta, 1)), "\n")

  curve(escore, from = 0.1, to = 100, ylab = "U", xlab = "theta")
  indices <- seq(1, length(theta), by = 4000)
  abline(v = theta[indices], col = "orange")
  abline(h = 0)
  legend("topright", legend = c("U", "(Alguns dos) thetas calculados"),
         col = c("black", "orange"), lty = 1, bty = "n")
}

descida_estocastica_ingenua()
```
:::

O algoritmo anterior encerra com uma estimativa próxima de $3.65$. Entretanto, esse valor não maximiza a função de verossimilhança, pois o escore da amostra completa ainda é diferente de zero.

Além disso,
$$
U_n'(\boldsymbol{x}_n,\theta)=-n\psi_2(\theta)<0,
\qquad \theta>0.
$$

Logo, a log-verossimilhança é estritamente côncava e possui, no máximo, um ponto de máximo. Portanto, o algoritmo não encontrou um máximo local diferente do máximo global; ele apenas encerrou prematuramente porque a última atualização individual foi pequena.

Para obter uma implementação mais adequada:

1. sortearemos a ordem das observações no início de cada época;
2. diminuiremos gradualmente a taxa de aprendizado;
3. verificaremos a convergência por meio do escore da amostra completa;
4. fixaremos um número máximo de épocas.

Consideraremos
$$
\delta_j=\frac{\delta_0}{\sqrt{j}}
$$
e encerraremos o algoritmo quando
$$
\left|U_n(\boldsymbol{x}_n,\theta^{(j)})\right|\leq\epsilon.
$$

::: {.panel-tabset}
#### Julia

```{julia}
#| echo: true
using SpecialFunctions, Distributions, Plots, Random
Random.seed!(24)

function descida_estocastica()

    x = [3.1, 4.2, 5.7, 2.3, 7.7, 5.1, 3.5]
    n = length(x)

    theta::Vector{Float64} = []
    append!(theta, 4)
    delta0 = 0.1

    U(y) = sum(log.(x)) - n * digamma(y)
    erromax = 10^(-5)
    erro = abs(U(theta[end]))
    j = 1
    epoca = 1
    epocasMax = 5000
    while erro > erromax && epoca <= epocasMax
        delta = delta0 / sqrt(epoca)
        for i in randperm(n)
            append!(theta, theta[j] + delta * (log(x[i]) - digamma(theta[j])))
            j += 1
        end
        erro = abs(U(theta[end]))
        if epoca % 500 == 0
            println("Erro na época $epoca: $erro")
        end
        epoca += 1
    end
    epocasExecutadas = epoca - 1
    if erro > erromax
        error("O método não convergiu em $epocasMax épocas.")
    end
    println("Theta final: $(theta[end])")
    println("Total de épocas: $epocasExecutadas")
    println("Escore da amostra no valor final: $(U(theta[end]))")

    p = plot(U, xlims = (0.1, 100), label = "U")
    vline!(theta[1:500:end], label = "(Alguns dos) thetas calculados")
    hline!([0], label = "", color = :black)
    return display(p)
end

descida_estocastica()
```

#### Python

```{python}
import matplotlib.pyplot as plt
import numpy as np
from scipy.special import digamma

rng = np.random.default_rng(24)


def descida_estocastica():
    x = np.array([3.1, 4.2, 5.7, 2.3, 7.7, 5.1, 3.5])
    n = len(x)

    theta = [4.0]
    delta0 = 0.1

    def escore(y):
        return np.sum(np.log(x)) - n * digamma(y)

    erro_max = 10 ** (-5)
    erro = abs(escore(theta[-1]))
    epoca = 1
    epocas_max = 5_000

    while erro > erro_max and epoca <= epocas_max:
        delta = delta0 / np.sqrt(epoca)
        for i in rng.permutation(n):
            theta.append(
                theta[-1] + delta * (np.log(x[i]) - digamma(theta[-1]))
            )
        erro = abs(escore(theta[-1]))
        if epoca % 500 == 0:
            print(f"Erro na época {epoca}: {erro}")
        epoca += 1

    epocas_executadas = epoca - 1
    if erro > erro_max:
        raise RuntimeError(
            f"O método não convergiu em {epocas_max} épocas."
        )

    print(f"Theta final: {theta[-1]}")
    print(f"Total de épocas: {epocas_executadas}")
    print(f"Escore da amostra no valor final: {escore(theta[-1])}")

    grade = np.linspace(0.1, 100, 1_000)
    plt.plot(grade, escore(grade), label="U")
    for valor in theta[::500]:
        plt.axvline(valor, color="tab:orange", alpha=0.4)
    plt.axhline(0, color="black")
    plt.xlim(0.1, 100)
    plt.legend(["U", "(Alguns dos) thetas calculados"])
    jl.display(plt.gcf())


descida_estocastica()
```

#### R

```{r}
set.seed(24)

descida_estocastica <- function() {
  x <- c(3.1, 4.2, 5.7, 2.3, 7.7, 5.1, 3.5)
  n <- length(x)

  theta <- 4
  delta0 <- 0.1
  escore <- function(y) sum(log(x)) - n * digamma(y)

  erro_max <- 10^(-5)
  erro <- abs(escore(tail(theta, 1)))
  epoca <- 1
  epocas_max <- 5000

  while (erro > erro_max && epoca <= epocas_max) {
    delta <- delta0 / sqrt(epoca)
    for (i in sample.int(n)) {
      theta_atual <- tail(theta, 1)
      theta <- c(
        theta,
        theta_atual + delta * (log(x[i]) - digamma(theta_atual))
      )
    }
    erro <- abs(escore(tail(theta, 1)))
    if (epoca %% 500 == 0) {
      cat("Erro na época", epoca, ":", erro, "\n")
    }
    epoca <- epoca + 1
  }

  epocas_executadas <- epoca - 1
  if (erro > erro_max) {
    stop("O método não convergiu em ", epocas_max, " épocas.")
  }

  cat("Theta final:", tail(theta, 1), "\n")
  cat("Total de épocas:", epocas_executadas, "\n")
  cat("Escore da amostra no valor final:", escore(tail(theta, 1)), "\n")

  curve(escore, from = 0.1, to = 100, ylab = "U", xlab = "theta")
  indices <- seq(1, length(theta), by = 500)
  abline(v = theta[indices], col = "orange")
  abline(h = 0)
  legend("topright", legend = c("U", "(Alguns dos) thetas calculados"),
         col = c("black", "orange"), lty = 1, bty = "n")
}

descida_estocastica()
```
:::
