```{julia}
#| echo: false
#| output: false
using PythonCall, RCall
```

# Estimação pelo método de momentos (EMM)

Seja $\boldsymbol{X}_n$ uma [a.a.](populacao-e-amostra.qmd#sec-aa) de $X$ tal que
$$
E_\theta (\lvert X \rvert^k) < \infty, k \in \{1,\dots,p\}, \Theta \subseteq \mathbb{R}^P
$$

O estimador obtido pelo método de momentos é aquele que satisfaz
$$
E_\theta(X^k) = \frac{1}{n} \sum^n_{i=1} X_i^k, k = 1, \dots, p.
$$

Note que a estimação pelo método de momentos *não* utiliza toda a
informação contida na [função de verossimilhança](funcao-verossimilhanca.qmd).
Precisamos conhecer a forma dos primeiros $p$ momentos.

## Exemplos

### Exemplo 1

Seja $\boldsymbol{X}_n$ a.a. de $X\sim U(0,\theta), \theta > 0$. Encontre o estimador pelo método de momentos.

Calcule o [EQM](eqm-e-vies.qmd) do [EMV](emv2.qmd) e do estimador obtido pelo
método de momentos.

#### Resposta

Note que $\Theta = (0,\infty) \subseteq \mathbb{R}$. Portanto, $p=1$. Precisamos encontrar o valor de "$\theta$" que
satisfaz
$$
E_\theta(X) = \frac{1}{n} \sum_{i=1}^n X_i
$$

Sabemos que
$$
E_\theta(X) =  \int^\theta_0 x \frac{1}{\theta} dx = \frac{\theta}{2} = \bar{X}
$$

Logo, $\hat{\theta}_{\mathrm{MM}}(\boldsymbol{X}_n) = 2\bar{X}$ é o estimador obtido pelo método de momentos.

Sabemos que $\hat{\theta}_{\mathrm{MV}}(\pmb{X}_n) = \max\{X_1,\dots,X_n\}$, logo,
$$
\begin{aligned}
\mathrm{EQM}_\theta(\hat{\theta}_{\mathrm{MM}}(\pmb{X}_n), \theta) &= E_\theta((\hat{\theta}_{\mathrm{MM}}(\pmb{X}_n) - \theta)^2) \\
&=\mathrm{Var}_\theta(\hat{\theta}_{\mathrm{MM}}(\pmb{X}_n)) + \mathrm{Viés}(\hat{\theta}_{\mathrm{MM}}(\pmb{X}_n), \theta)^2 \\ \\
E_\theta(\hat{\theta}_{\mathrm{MM}}(\pmb{X}_n)) &= 2 E_\theta(X) = 2 \frac{\theta}{2} = \theta \\
\Rightarrow \mathrm{Viés}_\theta(\hat{\theta}_{\mathrm{MM}}(\pmb{X}_n),\theta) &= 0, \forall \theta \in \Theta. \\ \\
\mathrm{Var}_\theta(\hat{\theta}_{\mathrm{MM}}(\pmb{X}_n)) = \mathrm{Var}_\theta(2\bar{X}) &\stackrel{\mathrm{i.i.d.}}{=} 4 \frac{\mathrm{Var}_\theta(X)}{n}
\stackrel{\mathrm{Unif}}{=}  \frac{\theta^2}{3n} \\
\Rightarrow \mathrm{EQM}_\theta(\hat{\theta}_{\mathrm{MM}}(\pmb{X}_n),\theta) = \frac{\theta^2}{3n}
\end{aligned}
$$

Para o EMV,
$$
\mathrm{EQM}_\theta(\hat{\theta}_{\mathrm{MV}}(\pmb{X}_n), \theta) = \mathrm{Var}_\theta(\hat{\theta}_{\mathrm{MV}}(\pmb{X}_n))
+\mathrm{Viés}(\hat{\theta}_{\mathrm{MV}}(\pmb{X}_n), \theta)^2 \\ \\
$$

Precisaremos encontrar a distribuição do estimador,
$$
P_\theta(\hat{\theta}_{\mathrm{MV}}(\pmb{X}_n) \leq t) = P_\theta(\max\pmb{X}_n \leq t) \stackrel{\mathrm{iid}}{=} \prod_{i=1}^n P_\theta(X_i \leq t) = P_\theta(X \leq t)^n
$$
note que
$$
P_\theta(X \leq t) = \begin{cases}
0, & t \leq 0 \\
\frac{t}{\theta}, & 0 < t \leq \theta \\
1, & t \geq \theta \\
\end{cases} \Rightarrow P_\theta(\hat{\theta}_{\mathrm{MV}}(\pmb{X}_n)\leq t) = \begin{cases}
0, & t \leq 0 \\
\left(\frac{t}{\theta}\right)^n, & 0 < t \leq \theta \\
1, & t \geq \theta \\
\end{cases}
$$

Como $P_\theta(\hat{\theta}_{\mathrm{MV}}(\pmb{X}_n))$ é absolutamente contínua para todo $\theta > 0$, temos que
$\hat{\theta}_{\mathrm{MV}}(\pmb{X}_n)$ é uma variável aleatória contínua cuja f.d.p. é dada por
$$
f_\theta^{\hat{\theta}_{\mathrm{MV}}(\pmb{X}_n)}(x) =\left. \frac{d}{dt} P_\theta(\hat{\theta}_{\mathrm{MV}}(\pmb{X}_n) \leq t) \right\rvert_{t=x}
= \begin{cases}
\frac{n x^{n-1}}{\theta^n}, & 0 < x \leq \theta \\
0, & \mathrm{c.c.}
\end{cases}
$$

Logo,
$$
\begin{aligned}
E_\theta(\hat{\theta}_{\mathrm{MV}}(\pmb{X}_n)) &= \int^{\infty}_{-\infty} w f_\theta^{\hat{\theta}_{\mathrm{MV}}(\pmb{X}_n)}(w) dw \\
&= \int^\theta_0 w \frac{n w^{n-1}}{\theta^n} dw \\
&= \frac{n}{\theta^n} \int^\theta_0 w^n dw = \left.\frac{n}{\theta^n}\frac{w^{n+1}}{n+1} \right\rvert_{0}^\theta = \frac{n}{n+1}\theta, \forall \theta \in \Theta, \\
\Rightarrow E_\theta(\hat{\theta}_{\mathrm{MV}}(\pmb{X}_n)^2) &= \frac{n\theta^2}{n+2}, \forall \theta \in \Theta, \\
\Rightarrow \mathrm{Var}_\theta(\hat{\theta}_{\mathrm{MV}}(\pmb{X}_n)) &= \frac{n\theta^2}{n+2} - \left(\frac{n}{n+1}\right)^2\theta^2 \\
\Rightarrow \mathrm{EQM}_\theta(\hat{\theta}_{\mathrm{MV}}(\pmb{X}_n),\theta) &= \frac{n}{n+2}\theta^2 -
\frac{n^2}{(n+1)^2}\theta^2 + \left(\frac{n}{n+1}\theta - \theta\right)^2 \\
&= \theta^2\left(\frac{n}{n+2} - \frac{2}{n+1} + 1\right)
\end{aligned}
$$

#### Simulação

::: {.panel-tabset}
##### Julia

```{julia}
#| echo: true
using Random, Distributions, StatsBase, Plots, LaTeXStrings

Random.seed!(76)

M = 10_000
n = 10
theta0 = rand(Poisson(4)) + 1

d = Uniform(0, theta0)

thetaMM = zeros(M)
thetaMV = zeros(M)
for i in 1:M
    x = rand(d, n)
    thetaMM[i] = 2 * mean(x)
    thetaMV[i] = maximum(x)
end

# Comparar
println("Média simulada do EMM = $(mean(thetaMM)),
        calculada = $theta0")
println("Média simulada do EMV = $(mean(thetaMV)),
        calculada = $(10 / 11 * theta0)")
println("Variância simulada do EMM = $(var(thetaMM)),
        calculada = $(theta0^2 / (3 * n))")
println("Variância simulada do EMV = $(var(thetaMV)),
        calculada = $(n * theta0^2 / (n + 2) - (n / (n + 1))^2 * theta0^2)")

densidade(x) = 0 < x < theta0 ? n * x^(n - 1) / theta0^n : 0

pmm = histogram(
    thetaMM, label = "",
    title = "Histograma do EMM", normalize = :pdf
)
pmv = histogram(
    thetaMV, label = "",
    title = "Histograma do EMV", normalize = :pdf
)
plot!(
    minimum(thetaMV):0.001:(maximum(thetaMV) - 0.01), densidade,
    label = "Densidade Teórica"
)
display(plot(pmm, pmv))
```

##### Python

```{python}
import matplotlib
matplotlib.use("Agg")
import matplotlib.pyplot as plt
import numpy as np
from scipy.stats import poisson

rng = np.random.default_rng(76)

M = 10_000
n = 10
theta0 = rng.poisson(4) + 1

thetaMM = np.zeros(M)
thetaMV = np.zeros(M)
for i in range(M):
    x = rng.uniform(0, theta0, size=n)
    thetaMM[i] = 2 * np.mean(x)
    thetaMV[i] = np.max(x)

# Comparar os resultados simulados com os valores teóricos
print(f"Média simulada do EMM = {np.mean(thetaMM)}, calculada = {theta0}")
print(
    f"Média simulada do EMV = {np.mean(thetaMV)}, "
    f"calculada = {10 / 11 * theta0}"
)
print(
    f"Variância simulada do EMM = {np.var(thetaMM, ddof=1)}, "
    f"calculada = {theta0**2 / (3 * n)}"
)
print(
    f"Variância simulada do EMV = {np.var(thetaMV, ddof=1)}, "
    "calculada = "
    f"{n * theta0**2 / (n + 2) - (n / (n + 1))**2 * theta0**2}"
)

fig, eixos = plt.subplots(1, 2, figsize=(9, 4))
eixos[0].hist(thetaMM, bins="auto", density=True)
eixos[0].set_title("Histograma do EMM")

eixos[1].hist(thetaMV, bins="auto", density=True)
grade = np.linspace(np.min(thetaMV), np.max(thetaMV) - 0.01, 500)
densidade = n * grade ** (n - 1) / theta0**n
eixos[1].plot(grade, densidade, label="Densidade Teórica")
eixos[1].set_title("Histograma do EMV")
eixos[1].legend()
plt.tight_layout()
plt.show()
```

##### R

```{r}
set.seed(76)

M <- 10000
n <- 10
theta0 <- rpois(1, lambda = 4) + 1

thetaMM <- numeric(M)
thetaMV <- numeric(M)
for (i in seq_len(M)) {
  x <- runif(n, min = 0, max = theta0)
  thetaMM[i] <- 2 * mean(x)
  thetaMV[i] <- max(x)
}

# Comparar os resultados simulados com os valores teóricos
cat("Média simulada do EMM =", mean(thetaMM),
    ", calculada =", theta0, "\n")
cat("Média simulada do EMV =", mean(thetaMV),
    ", calculada =", 10 / 11 * theta0, "\n")
cat("Variância simulada do EMM =", var(thetaMM),
    ", calculada =", theta0^2 / (3 * n), "\n")
cat("Variância simulada do EMV =", var(thetaMV),
    ", calculada =",
    n * theta0^2 / (n + 2) - (n / (n + 1))^2 * theta0^2, "\n")

op <- par(mfrow = c(1, 2))
hist(thetaMM, probability = TRUE, main = "Histograma do EMM", xlab = "")
hist(thetaMV, probability = TRUE, main = "Histograma do EMV", xlab = "")
grade <- seq(min(thetaMV), max(thetaMV) - 0.01, length.out = 500)
densidade <- n * grade^(n - 1) / theta0^n
lines(grade, densidade, lwd = 2)
legend("topleft", legend = "Densidade Teórica", lwd = 2, bty = "n")
par(op)
```
:::

### Exemplos adicionais

Seja $\boldsymbol{X}_n$ a.a. de $X \sim f_\theta, \theta \in \Theta$. Encontre o estimador pelo método de momentos para
os casos abaixo:

1. $X\sim \mathrm{Ber}(\theta), \theta \in (0,1)$

2. $X\sim \mathrm{Bin}(m, \theta), \theta \in (0,1)$

3. $X\sim \mathrm{Poiss}(\theta), \theta \in (0,\infty)$

4. $X\sim \mathrm{N}(\mu, \sigma^2), \theta = (\mu, \sigma^2) \in \mathbb{R}\times\mathbb{R}_+$

5. $X\sim \mathrm{Exp}(\theta), \theta > 0$

6. $X\sim \mathrm{Gamma}(\alpha, \beta), \theta = (\alpha, \beta) \in \mathbb{R}_+\times\mathbb{R}_+$

#### Respostas

1. $E_\theta(X) = \theta$. Portanto, $\hat{\theta}_{\mathrm{MM}}(\boldsymbol{X}_n) = \bar{X}$.

2. $E_\theta(X) = m \theta$. Portanto, $\hat{\theta}_{\mathrm{MM}}(\boldsymbol{X}_n) = \frac{\bar{X}}{m}$.

3. $E_\theta(X) = \theta$. Portanto, $\hat{\theta}_{\mathrm{MM}}(\boldsymbol{X}_n) = \bar{X}$.

4. $E_\theta(X) = \theta, E_\theta(X^2) = \sigma^2 + \mu^2$. Note que
$$
\begin{aligned}
\begin{cases}
\mu &= \bar{X} \\
\sigma^2 + \mu^2 &= \frac{1}{n} \sum_{i=1}^n X_i^2
\end{cases}
&\Rightarrow \begin{cases}
\hat{\mu}_{\mathrm{MM}}(\boldsymbol{X}_n) &= \bar{X} \\
\hat{\sigma}^{2}_{\mathrm{MM}}(\boldsymbol{X}_n) + \hat{\mu}_{\mathrm{MM}}(\boldsymbol{X}_n)^2 &= \frac{1}{n} \sum_{i=1}^n X_i^2
\end{cases} \\
&\Rightarrow \begin{cases}
\hat{\mu}_{\mathrm{MM}}(\boldsymbol{X}_n) &= \bar{X} \\
\hat{\sigma}^{2}_{\mathrm{MM}}(\boldsymbol{X}_n) = \frac{1}{n} \sum_{i=1}^n X_i^2 - \bar{X}^2
\end{cases} \\
&\Rightarrow \hat{\theta}_{\mathrm{MM}}(\boldsymbol{X}_n) = \left(\bar{X}, \frac{1}{n} \sum_{i=1}^n X_i^2 - \bar{X}^2\right)
\end{aligned}
$$

5. $E_\theta(X) = \frac{1}{\theta}$. Portanto, $\hat{\theta}_{\mathrm{MM}}(\boldsymbol{X}_n) = \frac{1}{\bar{X}}$

6.
::: {.callout-note title="Distribuição Gama"}
Se $X \sim \mathrm{Gama}(\alpha,\beta)$, então
$$
\begin{cases}
f_\theta^{X}(x) = \frac{\beta^\alpha x^{\alpha-1}\mathrm{e}^{-\beta x}}{\Gamma(\alpha)}, & x > 0\\
0, & \mathrm{c.c.}
\end{cases}
$$
Logo,
$$
\begin{aligned}
E_\theta(X^k) &= \int^\infty_0 x^k\frac{\beta^\alpha}{\Gamma(\alpha)} x^{\alpha-1} \mathrm{e}^{-\beta x} dx \\
&= \int^\infty_0 \frac{\beta^\alpha}{\Gamma(\alpha)} x^{\alpha + k - 1} \mathrm{e}^{-\beta x} dx \\ \\
y = \beta x, dy &= \beta dx, x = \frac{y}{\beta} \\ \\
\Rightarrow E_\theta(X^k) &= \frac{\beta^\alpha}{\Gamma(\alpha)} \int^\infty_0 \left(\frac{y}{\beta}\right)^{\alpha + k - 1}
\mathrm{e}^{-y} \frac{dy}{\beta} \\
&= \frac{\beta^\alpha}{\Gamma(\alpha)} \frac{1}{\beta^{\alpha+k}} \int^\infty_0 y^{\alpha + k - 1} \mathrm{e}^{-y} dy \\
&= \frac{1}{\Gamma(\alpha) \beta^k} \Gamma(\alpha+k) \\
\Rightarrow E_\theta(X) &= \frac{1}{\Gamma(\alpha) \beta} \Gamma(\alpha +1 ) = \frac{\alpha \Gamma(\alpha)}{\Gamma(\alpha) \beta}
= \frac{\alpha}{\beta} \\
\Rightarrow E_\theta(X^2) &= \frac{1}{\Gamma(\alpha) \beta^2} \Gamma(\alpha +2)\\
&= \frac{(\alpha+1) \Gamma(\alpha+1)}{\Gamma(\alpha) \beta^2}
= \frac{(\alpha+1)\alpha\Gamma(\alpha)}{\Gamma(\alpha)\beta^2} = \frac{\alpha(\alpha+1)}{\beta^2}
\end{aligned}
$$
:::

Seguindo para as equações de momentos,
$$
\begin{aligned}
&\begin{cases}
\frac{\alpha}{\beta} = \bar{X} \\
\frac{\alpha (\alpha+1)}{\beta^2} = \frac{1}{n} \sum_{i=1}^n X_i^2
\end{cases} \\
\Rightarrow &\begin{cases}
\alpha = \bar{X}\beta \\
\frac{\bar{X}\beta(\bar{X}\beta+1)}{\beta^2} = \frac{1}{n} \sum_{i=1}^n X_i^2
\end{cases} \\
\Rightarrow &\begin{cases}
\alpha = \bar{X}\beta \\
(\bar{X}\beta)^2 + \bar{X}\beta = \beta^2 \frac{1}{n} \sum_{i=1}^n X_i^2
\end{cases} \\
\Rightarrow &\begin{cases}
\alpha = \bar{X}\beta \\
\beta^2\left(\frac{1}{n}\sum_{i=1}^n X_i^2\right) - (\beta\bar{X})^2 - \beta \bar{X} = 0
\end{cases} \\
\Rightarrow &\begin{cases}
\alpha = \bar{X}\beta \\
\beta^2\underbracket{\left(\frac{1}{n}\sum_{i=1}^n X_i^2 - \bar{X}^2\right)}_{S^2} -\beta\bar{X} = 0
\end{cases} \\ \\
\frac{\bar{X} \pm \sqrt{\bar{X}^2 - 4\cdot S^2 \cdot 0}}{2S^2} &= \frac{\bar{X} \pm \sqrt{\bar{X}^2}}{2S^2}\\
&=
\begin{cases}
0 \\
\frac{\bar{X}}{S^2}
\end{cases} \\ \\
\Rightarrow &\begin{cases}
\alpha = \bar{X}\beta \\
\beta^2 S^2 = \beta \bar{X}
\end{cases} \\
\Rightarrow &\begin{cases}
\hat{\alpha}_{\mathrm{MM}}(\boldsymbol{X}_n) = \frac{\bar{X}^2}{S^2} \\
\hat{\beta}_{\mathrm{MM}}(\boldsymbol{X}_n) = \frac{\bar{X}}{S^2}
\end{cases} \\
\Rightarrow& \hat{\theta}_{\mathrm{MM}}(\boldsymbol{X}_n) = \left(\frac{\bar{X}^2}{S^2}, \frac{\bar{X}}{S^2}\right).
\end{aligned}
$$

::: {.panel-tabset}
##### Julia

```{julia}
#| echo: true
using Random, Distributions, StatsBase, Plots, LaTeXStrings

Random.seed!(31)

M = 10_000
n = 10 # Tamanho da amostra
alpha0 = 4
beta0 = 6

d = Gamma(alpha0, 1 / beta0)

alphaMM = zeros(M)
betaMM = zeros(M)
for i in 1:M
    x = rand(d, n)
    s = var(x, corrected = false)
    alphaMM[i] = mean(x)^2 / s
    betaMM[i] = mean(x) / s
end

# Comparar
println("Média simulada do EMM para alpha = $(mean(alphaMM)),
        real = $alpha0")
println("Média simulada do EMM para beta = $(mean(betaMM)),
        real = $beta0")

# Plotar
pmmalpha = histogram(
    alphaMM, label = "",
    title = "Histograma do EMM para " * L"\alpha", normalize = :pdf,
    bins = 40
)
vline!([alpha0], label = "Valor real")
pmmbeta = histogram(
    betaMM, label = "",
    title = "Histograma do EMM para " * L"\beta", normalize = :pdf,
    bins = 40
)
vline!([beta0], label = "Valor real")
display(plot(pmmalpha, pmmbeta))
```

##### Python

```{python}
import matplotlib.pyplot as plt
import numpy as np

rng = np.random.default_rng(31)

M = 10_000
n = 10  # Tamanho da amostra
alpha0 = 4
beta0 = 6

alphaMM = np.zeros(M)
betaMM = np.zeros(M)
for i in range(M):
    # O NumPy parametriza a Gama por forma e escala; escala = 1 / beta0.
    x = rng.gamma(shape=alpha0, scale=1 / beta0, size=n)
    s = np.var(x, ddof=0)
    alphaMM[i] = np.mean(x) ** 2 / s
    betaMM[i] = np.mean(x) / s

print(
    f"Média simulada do EMM para alpha = {np.mean(alphaMM)}, "
    f"real = {alpha0}"
)
print(
    f"Média simulada do EMM para beta = {np.mean(betaMM)}, "
    f"real = {beta0}"
)

fig, eixos = plt.subplots(1, 2, figsize=(9, 4))
eixos[0].hist(alphaMM, bins=40, density=True)
eixos[0].axvline(alpha0, color="black", label="Valor real")
eixos[0].set_title(r"Histograma do EMM para $\alpha$")
eixos[0].legend()

eixos[1].hist(betaMM, bins=40, density=True)
eixos[1].axvline(beta0, color="black", label="Valor real")
eixos[1].set_title(r"Histograma do EMM para $\beta$")
eixos[1].legend()
plt.tight_layout()
plt.show()
```

##### R

```{r}
set.seed(31)

M <- 10000
n <- 10 # Tamanho da amostra
alpha0 <- 4
beta0 <- 6

alphaMM <- numeric(M)
betaMM <- numeric(M)
for (i in seq_len(M)) {
  x <- rgamma(n, shape = alpha0, rate = beta0)
  # var() usa n - 1; o fator abaixo produz a variância com denominador n.
  s <- var(x) * (n - 1) / n
  alphaMM[i] <- mean(x)^2 / s
  betaMM[i] <- mean(x) / s
}

cat("Média simulada do EMM para alpha =", mean(alphaMM),
    ", real =", alpha0, "\n")
cat("Média simulada do EMM para beta =", mean(betaMM),
    ", real =", beta0, "\n")

op <- par(mfrow = c(1, 2))
hist(alphaMM, breaks = 40, probability = TRUE,
     main = expression(paste("Histograma do EMM para ", alpha)), xlab = "")
abline(v = alpha0, lwd = 2)
legend("topright", legend = "Valor real", lwd = 2, bty = "n")

hist(betaMM, breaks = 40, probability = TRUE,
     main = expression(paste("Histograma do EMM para ", beta)), xlab = "")
abline(v = beta0, lwd = 2)
legend("topright", legend = "Valor real", lwd = 2, bty = "n")
par(op)
```
:::
