```{julia}
#| echo: false
#| output: false
using PythonCall, RCall
```

# Testes de hipótese gerais

## Teste da Razão de Verossimilhanças Generalizada

Considere
$$
\begin{cases}
\mathcal{H}_0 : \theta \in \Theta_0 \\
\mathcal{H}_1 : \theta \in \Theta_1
\end{cases}
$$
as hipóteses nula e alternativa em que $\Theta_0 \cup \Theta_1 = \Theta, \Theta_0 \cap \Theta_1 = \emptyset, \#(\Theta_0) \geq 1, \#(\Theta_1) \geq 1$.

O teste da razão de [verossimilhanças](funcao-verossimilhanca.qmd) generalizada de tamanho $\alpha$ é $\delta:\mathfrak{X}^{(n)}\rightarrow \{0,1\}$ tal que

$$
\delta(\boldsymbol{X}_n) = \begin{cases}
0,&\ \boldsymbol{x}_n \not\in A_c \\
1,&\ \boldsymbol{x}_n \in A_c
\end{cases}
$$
e $\sup\limits_{\theta \in \Theta_0}\pi_\delta(\theta) = \alpha$, em que

$$
A_c = \left\{
\boldsymbol{x}_n \in \mathfrak{X}^{(n)} : \frac{\sup\limits_{\theta \in \Theta_1} \mathcal{L}_{\boldsymbol{x}_n}(\theta)}
{\sup\limits_{\theta \in \Theta_0} \mathcal{L}_{\boldsymbol{x}_n}(\theta)} \geq c
\right\}
$$

:::{.callout-tip title="Constante $c$"}
A constante $c$ é obtida resolvendo $\sup\limits_{\theta \in \Theta_0}\pi_\delta(\theta) = \alpha$
:::

:::{.callout-note title="Teste de Neyman-Pearson"}
Se $\Theta_0 = \{\theta_0\}, \Theta_1 = \{\theta_1\}$, temos o teste mais poderoso de Neyman-Pearson.
:::

:::{.callout-note title="TUMP de Karlin-Rubin I e II"}
Se $\Theta_0 = (-\infty, \theta_0] \cap \Theta, \Theta_1 = (\theta_1, \infty) \cap \Theta$, temos o teste uniformemente
mais poderoso de Karlin-Rubin (I). Por sua vez,
se $\Theta_0 = [\theta_0, \infty) \cap \Theta, \Theta_1 = (-\infty, \theta_1) \cap \Theta$, temos o teste uniformemente
mais poderoso de Karlin-Rubin (II)
:::

### [Estatística](estatisticas.qmd) da razão de verossimilhanças generalizada
Se $\dim(\Theta) = \dim(\Theta_1) > \dim(\Theta_0)$ e $\mathcal{L}_{\boldsymbol{x}_n}(\theta)$ for contínua para todo $\theta$ em $\Theta$, então:
$$
\sup\limits_{\theta \in \Theta} \mathcal{L}_{\boldsymbol{x}_n}(\theta) = \sup\limits_{\theta \in \Theta_1} \mathcal{L}_{\boldsymbol{x}_n}(\theta),\ \mathrm{q.c.}
$$
Portanto,
$$
\begin{aligned}
\frac{\sup\limits_{\theta \in \Theta_1} \mathcal{L}_{\boldsymbol{x}_n}(\theta)}
{\sup\limits_{\theta \in \Theta_0} \mathcal{L}_{\boldsymbol{x}_n}(\theta)} =
\frac{\sup\limits_{\theta \in \Theta} \mathcal{L}_{\boldsymbol{x}_n}(\theta)}
{\sup\limits_{\theta \in \Theta} \mathcal{L}_{\boldsymbol{x}_n}(\theta)} \cdot
\frac{\sup\limits_{\theta \in \Theta_1} \mathcal{L}_{\boldsymbol{x}_n}(\theta)}
{\sup\limits_{\theta \in \Theta_0} \mathcal{L}_{\boldsymbol{x}_n}(\theta)} &=
\frac{\sup\limits_{\theta \in \Theta} \mathcal{L}_{\boldsymbol{x}_n}(\theta)}
{\sup\limits_{\theta \in \Theta_0} \mathcal{L}_{\boldsymbol{x}_n}(\theta)} \geq c \\
&\iff
\frac{\sup\limits_{\theta \in \Theta_0} \mathcal{L}_{\boldsymbol{x}_n}(\theta)}
{\sup\limits_{\theta \in \Theta} \mathcal{L}_{\boldsymbol{x}_n}(\theta)} \leq \frac{1}{c} \\
\Rightarrow
A_c &= \left\{
\frac{\sup\limits_{\theta \in \Theta_0} \mathcal{L}_{\boldsymbol{x}_n}(\theta)}
{\sup\limits_{\theta \in \Theta} \mathcal{L}_{\boldsymbol{x}_n}(\theta)} \leq \frac{1}{c}
\right\}
\end{aligned}
$$

Dizemos que

$$
\lambda(\boldsymbol{x}_n; \Theta_0) =
\frac{\sup\limits_{\theta \in \Theta_0} \mathcal{L}_{\boldsymbol{x}_n}(\theta)}
{\sup\limits_{\theta \in \Theta} \mathcal{L}_{\boldsymbol{x}_n}(\theta)}
$$ {#eq-estatrazao}

é a estatística da razão de verossimilhanças generalizada.

Denote por $\hat{\theta}_0$ o estimador para "$\theta$" sob $\mathcal{H}_0$, ou seja,
$$
\hat{\theta}_0 = \mathrm{argmax}_{\theta \in \Theta_0} \mathcal{L}_{\boldsymbol{x}_n}(\theta)
$$
sempre que existir. Denote também
$$
\hat{\theta}_{\mathrm{MV}} = \mathrm{argmax}_{\theta \in \Theta} \mathcal{L}_{\boldsymbol{x}_n}(\theta)
$$
o [estimador de máxima verossimilhança](emv2.qmd) não restrito a $\mathcal{H}_0$. A estatística da razão de verossimilhança
generalizada pode ser reescrita:

$$
\lambda(\boldsymbol{x}_n; \Theta_0) =
\frac{\mathcal{L}_{\boldsymbol{x}_n}(\hat{\theta}_0)}
{\mathcal{L}_{\boldsymbol{x}_n}(\hat{\theta}_{\mathrm{MV}})}
$$ {#eq-estatrazao2}

Note que a @eq-estatrazao é bem definida sempre que $0 < \sup\limits_{\theta \in \Theta} \mathcal{L}_{\boldsymbol{x}_n}(\theta) < \infty$.
Em alguns casos, a @eq-estatrazao2 não pode ser resolvida por não existir um argumento que maximize a função de verossimilhança sob
a hipótese nula.

Observe que $\mathcal{H}_0 : \theta = \theta_0$ contra $\mathcal{H}_1 : \theta = \theta_1$ e $\Theta \subseteq \mathbb{R}$,
$$
\lambda(\boldsymbol{x}_n; \Theta_0) =
\frac{\mathcal{L}_{\boldsymbol{x}_n}(\theta_0)}
{\mathcal{L}_{\boldsymbol{x}_n}(\hat{\theta}_{\mathrm{MV}})}
$$

*Teorema*. Sob as [condições de regularidade](cond-regular.qmd) e com $\dim(\Theta_0) < \dim(\Theta)$, temos que
$$
-2\ln \lambda(\boldsymbol{X}_n, \Theta_0) \stackrel{\mathcal{D}}{\rightarrow} \chi^2_{s},
$$
em que $s = \dim(\Theta) - \dim(\Theta_0)$. Supõe-se que o conjunto $\Theta_0$ *não* contém singularidades.

O teste da Razão de Verossimilhança Generalizada (RVG) pode ser reescrito:
$$
\begin{aligned}
\delta(\boldsymbol{x}_n) &= \begin{cases}
0,&\ \  \frac{\mathcal{L}_{\boldsymbol{x}_n}(\hat{\theta}_0)}
{\mathcal{L}_{\boldsymbol{x}_n}(\hat{\theta}_{\mathrm{MV}})} > \frac{1}{c} \\
1,&\ \ \frac{\mathcal{L}_{\boldsymbol{x}_n}(\hat{\theta}_0)}
{\mathcal{L}_{\boldsymbol{x}_n}(\hat{\theta}_{\mathrm{MV}})} \leq \frac{1}{c}
\end{cases} \\
\iff
\delta(\boldsymbol{x}_n) &= \begin{cases}
0,&\ \  \lambda(\boldsymbol{x}_n, \Theta_0) > \frac{1}{c} \\
1,&\ \  \lambda(\boldsymbol{x}_n, \Theta_0) \leq \frac{1}{c}
\end{cases} \\
\iff
\delta(\boldsymbol{x}_n) &= \begin{cases}
0,&\ \  -2 \ln \lambda(\boldsymbol{x}_n, \Theta_0) < 2\ln c \\
1,&\ \  -2 \ln \lambda(\boldsymbol{x}_n, \Theta_0) \geq 2 \ln c
\end{cases} \\
\end{aligned}
$$
em que $c$ deve satisfazer

$$
\begin{aligned}
\sup\limits_{\theta \in \Theta_0} \pi_{\delta}(\theta) &= \alpha \\
\iff \sup\limits_{\theta \in \Theta_0} P_\theta(\delta(\boldsymbol{X}_n) = 1) &= \alpha \\
\iff \sup\limits_{\theta \in \Theta_0} P_\theta(-2\ln \lambda(\boldsymbol{X}_n, \Theta_0) \geq 2 \ln c) &= \alpha
\end{aligned}
$$ {#eq-testeestatrazao}

1. Se a distribuição exata de $-2\ln \lambda(\boldsymbol{X}_n, \Theta_0)$ for conhecida, então basta encontrar $2\ln c$ que satisfaça
a @eq-testeestatrazao.

2. Caso contrário, utilizamos o teorema anterior:
$$
-2\ln \lambda(\boldsymbol{X}_n, \Theta_0) \stackrel{\mathcal{D}}{\rightarrow} \chi^2_{s},
$$
em que $s = \dim(\Theta) - \dim(\Theta_0)$

### Exemplo (Normal)

Seja $\boldsymbol{X}_n$ a.a. de $X \sim N(\theta,1), \theta \in \Theta \subseteq \mathbb{R}$, e considere
$$
\begin{cases}
\mathcal{H}_0 : \theta = 0 \\
\mathcal{H}_1 : \mu \neq 0,
\end{cases}
$$
as hipóteses nula e alternativa. Encontre o teste da razão de verossimilhanças generalizada de tamanho $\alpha$.

#### Resposta

Já sabemos que $\hat{\theta}_{\mathrm{MV}} = \bar{X}$ e
$$
\begin{aligned}
\mathcal{L}_{\boldsymbol{x}_n}(\theta) &= \left(\frac{1}{\sqrt{2\pi}}\right)^n \mathrm{Exp}\left\{
-\frac{1}{2} \sum_{i=1}^n (x_i - \theta)^{2} \right\} \\ &=
\left(\frac{1}{\sqrt{2\pi}}\right)^n \mathrm{Exp}\left\{
-\frac{1}{2} \sum_{i=1}^n x_i^2 - 2\theta\sum_{i=1}^n x_i + n\theta^2 \right\}.
\end{aligned}
$$.

Assim,
$$
\begin{aligned}
\lambda(\boldsymbol{x}_n; \Theta_0) &=
\frac{\sup\limits_{\theta \in \Theta_0} \mathcal{L}_{\boldsymbol{x}_n}(\theta)}
{\sup\limits_{\theta \in \Theta} \mathcal{L}_{\boldsymbol{x}_n}(\theta)}\\
&= \frac{\mathcal{L}_{\boldsymbol{x}_n}(0)} {\mathcal{L}_{\boldsymbol{x}_n}(\bar{x})} \\
&= \mathrm{Exp}\left\{
-\frac{1}{2} \sum_{i=1}^n x_i^2 + \frac{1}{2}\left(\sum_{i=1}^n x_i^2 - 2n \bar{x}^2 + n \bar{x}^2\right)
\right\} = \mathrm{e}^{-\frac{1}{2}n\bar{x}^2}
\end{aligned}
$$
Portanto,
$$
-2\ln \lambda(\boldsymbol{x}_n, \Theta_0) = n \bar{x}^2.
$$
Sob $\mathcal{H}_0$, $\theta =0, \bar{X} \sim N(0, 1/n), \sqrt{n}\bar{X} \sim N(0,1) \Rightarrow n \bar{X}^2 \sim \chi^2_1$.
Logo, o teste de RVG é
$$
\delta(\boldsymbol{x}_n) = \begin{cases}
0,&\ \  n\bar{x}^2 < 2\ln c \\
1,&\ \  n\bar{x}^2 \geq 2\ln c
\end{cases}
$$
em que $c$ deve satisfazer
$$
\sup\limits_{\theta \in \Theta_0} P_\theta(n\bar{X}^2 \geq 2 \ln c) = \alpha.
$$
Note que $\forall \theta \in \Theta_0$, $n\bar{X}^2 \sim \chi^2_1$ (é [ancilar](estatisticas-ancilares.qmd) ao modelo reduzido). Portanto,
$$
\sup\limits_{\theta \in \Theta_0} P_{0}(n\bar{X}^2 \geq c^*) = P(\chi^2_1 \geq c^*) = \alpha.
$$
Tomando $c^* = 2\ln c$, podemos obter o valor para $c^*$ de uma qui-quadrado com $1$ grau de liberdade para qualquer valor de $\alpha$.
Por exemplo, se $\alpha = 10\%, c^* = 2.70$. Se $\alpha = 5\%, c^* = 3.84$, etc.

### Exemplo (Poisson)
Seja $\boldsymbol{X}_n$ a.a. de $X \sim \mathrm{Poiss}(\theta), \theta \in \Theta = (0, \infty)$. Considere
$$
\begin{cases}
\mathcal{H}_0 : \theta = \theta_0 \\
\mathcal{H}_1 : \mu \neq \theta_0,
\end{cases}
$$
as hipóteses nula e alternativa. Encontre o teste da razão de verossimilhanças generalizada de tamanho $\alpha$. Use o resultado
assintótico.

#### Resposta
Já sabemos que $\hat{\theta}_{\mathrm{MV}} = \bar{X}$ e
$$
\begin{aligned}
\mathcal{L}_{\boldsymbol{x}_n}(\theta) &= \mathrm{e}^{n\theta} \cdot \frac{\theta^{\sum_{i=1}^n x_i}}{\prod_{i=1}^n (x_i!)} \\
\Rightarrow \lambda(\boldsymbol{x}_n, \Theta_0) &= \frac{\mathrm{e}^{n\theta_0} \cdot \frac{\theta_0^{\sum_{i=1}^n x_i}}{\prod_{i=1}^n (x_i!)}}
{\mathrm{e}^{n\bar{x}} \cdot \frac{\bar{x}^{\sum_{i=1}^n x_i}}{\prod_{i=1}^n (x_i!)}} \\
&= \mathrm{e}^{n\theta_0+n\bar{x}} \cdot \left(\frac{\theta_0}{\bar{x}}\right)^{\sum_{i=1}^n x_i}
\end{aligned}
$$
Sabemos que, sob $\mathcal{H}_0, \ (\mathrm{i.e.}\ \forall \theta \in \Theta_0)$, $-2\ln \lambda(\boldsymbol{X}_n, \Theta_0) \stackrel{\mathcal{D}}{\rightarrow} \chi^2_1$.
Assim,
$$
\begin{aligned}
2n\theta_0 - 2n\bar{X} - 2n\bar{X}\ln\left(\frac{\theta_0}{\bar{X}}\right) = \underbrace{2n\theta_0 -2n\bar{X} -2n\bar{X} \ln \theta_0 + 2n\bar{X} \ln \bar{X}}_{T(\boldsymbol{X}_n)}
\stackrel{\mathcal{D}}{\rightarrow} \chi^2_1.
\end{aligned}
$$
Logo, o teste de RVG é
$$
\delta(\boldsymbol{x}_n) = \begin{cases}
0,&\ \  T(\boldsymbol{x}_n) < c^* \\
1,&\ \  T(\boldsymbol{x}_n) \geq c^*
\end{cases}
$$
em que $c$ deve satisfazer
$$
\sup\limits_{\theta \in \Theta_0} P_\theta(T(\boldsymbol{X}_n) \geq c^*) = P_{\theta_0}(T(\boldsymbol{X}_n) \geq c^*) = \alpha.
$$
Pela aproximação,
$$
P_{\theta_0}(T(\boldsymbol{X}_n) \geq c^*) \approx P(\chi^2_1 \geq c^*) \alpha.
$$

::: {.panel-tabset}
### Julia
```{julia}
#| echo: true
#| label: fig-testes-gerais-tx-sob-h0-julia
#| fig-cap: 'Histograma de $T(\boldsymbol{X}_n)$ sob $\mathcal{H}_0$'
# Seja Xn a.a. de X ~ Pois(θ)
# H0: θ = θ_0
# H1: θ ≠ θ_0
using Random, Distributions, StatsBase, Plots, StatsPlots, LaTeXStrings
n = 100
θ_0 = 3

# Gerando sob H_0
d = Poisson(θ_0)
MC = 10_000
TX = zeros(MC)
xlogx(x) = iszero(x) ? zero(x) : x * log(x)
for i in 1:MC
    x = rand(d, n)
    xbar = mean(x)
    TX[i] = 2n * (θ_0 - xbar - xbar * log(θ_0) + xlogx(xbar))
end
p = histogram(
    TX, normalize = true,
    label = "",
    ylims = (0, 1),
    bins = 20,
    xlabel = "T(X)",
    ylabel = "Densidade"
)
plot!(Chisq(1), label = L"\chi^2_1", color = :tomato)

## Probabilidade do erro tipo I, α = 10%

quantil = quantile(Chisq(1), 0.9)
rejeita = TX .> quantil
println("Probabilidade do Erro Tipo I com α = 10%: $(mean(rejeita) * 100)%")
display(p)
```

### Python
```{python}
#| label: fig-testes-gerais-tx-sob-h0-python
#| fig-cap: 'Histograma de $T(\boldsymbol{X}_n)$ sob $\mathcal{H}_0$'
import numpy as np
import matplotlib
matplotlib.use("Agg")
import matplotlib.pyplot as plt
from scipy.stats import chi2

# Seja Xn a.a. de X ~ Pois(θ)
# H0: θ = θ_0
# H1: θ ≠ θ_0
n = 100
theta_0 = 3
MC = 10_000
rng = np.random.default_rng(96)

# Cada linha da matriz representa uma amostra gerada sob H0
amostras = rng.poisson(theta_0, size=(MC, n))
xbar = amostras.mean(axis=1)
xlogx = np.zeros_like(xbar)
positivos = xbar > 0
xlogx[positivos] = xbar[positivos] * np.log(xbar[positivos])
TX = 2 * n * (theta_0 - xbar - xbar * np.log(theta_0) + xlogx)

quantil = chi2.ppf(0.9, df=1)
rejeita = TX > quantil
print(f"Probabilidade do Erro Tipo I com α = 10%: {rejeita.mean() * 100:.2f}%")

plt.figure(figsize=(8, 5))
plt.hist(TX, bins=20, density=True, label="")
valores_x = np.linspace(0.001, max(10, TX.max()), 1_000)
plt.plot(valores_x, chi2.pdf(valores_x, df=1), color="tomato", label=r'$\chi^2_1$')
plt.ylim(0, 1)
plt.xlabel("T(X)")
plt.ylabel("Densidade")
plt.legend()
plt.show()
```

### R
```{r}
#| label: fig-testes-gerais-tx-sob-h0-r
#| fig-cap: 'Histograma de $T(\boldsymbol{X}_n)$ sob $\mathcal{H}_0$'
# Seja Xn a.a. de X ~ Pois(θ)
# H0: θ = θ_0
# H1: θ ≠ θ_0
set.seed(96)
n <- 100
theta_0 <- 3
MC <- 10000

# Cada linha da matriz representa uma amostra gerada sob H0
amostras <- matrix(rpois(MC * n, lambda = theta_0), nrow = MC)
xbar <- rowMeans(amostras)
xlogx <- numeric(length(xbar))
positivos <- xbar > 0
xlogx[positivos] <- xbar[positivos] * log(xbar[positivos])
TX <- 2 * n * (theta_0 - xbar - xbar * log(theta_0) + xlogx)

quantil <- qchisq(0.9, df = 1)
rejeita <- TX > quantil
cat(sprintf(
  "Probabilidade do Erro Tipo I com α = 10%%: %.2f%%\n",
  mean(rejeita) * 100
))

hist(
  TX, probability = TRUE, breaks = 20,
  xlab = "T(X)", ylab = "Densidade", main = "", ylim = c(0, 1)
)
curve(dchisq(x, df = 1), from = 0.001, add = TRUE, col = "tomato")
legend("topright", legend = expression(chi[1]^2), col = "tomato", lty = 1)
```
:::

## Hipótese Linear Geral

Seja $\boldsymbol{X}_n$ a.a. de $X \sim f_\theta, \theta \in \Theta \subseteq \mathbb{R}^p$. Considere
$$
\begin{cases}
\mathcal{H}_0 : C \cdot \theta = d \\
\mathcal{H}_1 : C \cdot \theta \neq d
\end{cases}
$$

em que $C$ é uma matriz $s \times p$ conhecida e $d$ é um vetor de dimensão $s$ conhecido. Podemos escrever as hipóteses
em termos de $\Theta_0$ e $\Theta_1$:

$$
\begin{cases}
\mathcal{H}_0 : \theta \in \Theta_0\\
\mathcal{H}_1 : \theta \in \Theta_1
\end{cases}
$$
em que $\Theta_0 = \{\theta \in \Theta : C\cdot \theta = d\}$ e  $\Theta_1 = \{\theta \in \Theta : C\cdot \theta \neq d\}$.

A hipótese $\mathcal{H}_0 : C \cdot \theta = d$ é conhecida como *hipótese linear geral*.

Note que, podemos testar as seguintes hipóteses como casos particulares:

1.$$
\begin{cases}
\mathcal{H}_0 : \theta = \theta_0\\
\mathcal{H}_1 : \theta \neq \theta_0
\end{cases}\ \ \ \iff C=I, d = \theta_0.
$$
2.$$
\begin{cases}
\mathcal{H}_0 : \theta_1 = \theta_2\\
\mathcal{H}_1 : \theta_1 \neq \theta_2
\end{cases}\ \ \ \iff C=\begin{pmatrix}1  & -1 & 0 & \dots & 0\end{pmatrix}, d = 0,\ \ \theta = (\theta_1, \theta_ 2\dots, \theta_p).
$$
3.$$
\begin{aligned}
\begin{cases}
\mathcal{H}_0 : \theta_1 = \theta_3\ \text{e}\ \theta_2 = \theta_4\\
\mathcal{H}_1 : \text{Ao menos um diferente}
\end{cases}\ \ \ \iff C&=\begin{bmatrix} 1 & 0 & -1 & 0 & \cdots & 0 \\ 0 & 1 & 0 & -1 & \cdots & 0 \end{bmatrix},\\
d &= \begin{bmatrix}0 \\ 0\end{bmatrix}.
\end{aligned}
$$
4.$$
\begin{cases}
\mathcal{H}_0 : \sum^p_{i=1} c_i \theta_i = d \\
\mathcal{H}_1 : \sum^p_{i=1} c_i \theta_i \neq d
\end{cases}\ \ \ \iff C=\begin{pmatrix} c_1 & c_2 & \dots & c_p \end{pmatrix}, d = d.
$$
5.$$
\begin{aligned}
\begin{cases}
\mathcal{H}_0 : \sum^p_{i=1} c_i^{(1)} \theta_i = d^{(1)}, \dots, \sum^p_{i=1} c_i^{(p)} \theta_i = d^{(p)} \\
\mathcal{H}_1 : \text{Ao menos um diferente}
\end{cases}\ \ \ \iff
C &=\begin{bmatrix}
c_1^{(1)} & c_2^{(1)} & \dots & c_{p}^{(1)} \\
c_1^{(2)} & c_2^{(2)} & \dots & c_{p}^{(2)} \\
\vdots & \vdots & \ddots & \vdots \\
c_1^{(p)} & c_2^{(p)} & \dots & c_{p}^{(p)} \\
\end{bmatrix},\\
d &= \begin{bmatrix}d^{(1)}\\ d^{(2)} \\ \vdots \\ d^{(p)}\end{bmatrix}.
\end{aligned}
$$

## Estatística de Wald

Seja $\hat{\theta}$ um [estimador](estimadores.qmd) para "$\theta$" [assintoticamente normal](prop-est.qmd#sec-assinorm), ou seja,
$$
\sqrt{n}(\hat{\theta} - \theta) \stackrel{\mathcal{D}}{\rightarrow} N_s(\boldsymbol{0}, V_{\theta})
$$
Se $C$ tiver posto linha completo, ou seja, todas suas linhas são linearmente independentes, então
$$
\begin{aligned}
\sqrt{n}(C\hat{\theta} - C\theta) &\stackrel{\mathcal{D}}{\rightarrow} N_s(\boldsymbol{0}, C V_\theta C^T) \\
\Rightarrow  n(C\hat{\theta} - C\theta)^T [C V_{\hat{\theta}} C^T]^{-1} (C\hat{\theta} - C\theta) &\stackrel{\mathcal{D}}{\rightarrow} \chi^2_{s}, \forall \theta \in \Theta.
\end{aligned}
$$
Sob $\mathcal{H}_0, C\theta = d$. Disso, temos que
$$
n(C\hat{\theta} - d)^T [C V_{\hat{\theta}} C^T]^{-1} (C\hat{\theta} - d) \stackrel{\mathcal{D}}{\rightarrow} \chi^2_{s}.
$$

A estatística de Wald é definida por
$$
W(\boldsymbol{X}_n) = n(C\hat{\theta}(\boldsymbol{X}_n) - d)^T [C V_{\hat{\theta}(\boldsymbol{X}_n)} C^T]^{-1} (C\hat{\theta}(\boldsymbol{X}_n) - d).
$$

Sob $\mathcal{H}_0$, $W \stackrel{\mathcal{D}}{\rightarrow} \chi^2_s$, em que $s$ é o número de linhas de $C$.

### Exemplos

Considere as hipóteses com $\theta_{1,0}$ conhecido
$$
\begin{aligned}
\begin{cases}
\mathcal{H}_0 : \theta_1 = \theta_{1,0} \\
\mathcal{H}_1 : \theta_1 \neq \theta_{1,0}
\end{cases}&\ \ \ \Rightarrow C=\begin{pmatrix}1 & 0 & \dots & 0\end{pmatrix}, d = \theta_{1,0} \\
W &= n(\hat{\theta}_1 - \theta_{1,0})(V_{\hat{\theta}}^{(1,1)})^{-1}(\hat{\theta}_1 - \theta_{1,0}) \\
&= \frac{(\hat{\theta}_1 - \theta_{1,0})^2}{(V_{\hat{\theta}}^{(1,1)}/n)} \stackrel{\mathcal{D}}{\rightarrow} \chi^2_1,\ \text{Sob}\ \mathcal{H}_0
\end{aligned}
$$
Logo,
$$
C V_{\hat{\theta}}C^T = \begin{pmatrix} 1 & 0 & \dots & 0 \end{pmatrix}
\begin{bmatrix}
V_{\hat{\theta}}^{(1,1)} &  V_{\hat{\theta}}^{(1,2)} & \dots & V_{\hat{\theta}}^{(1,p)} \\
\cdot & V_{\hat{\theta}}^{(2,2)} & \dots & V_{\hat{\theta}}^{(2,p)} \\
\vdots & \vdots & \ddots & \cdot \\
\cdot & \cdot & \cdot  & V_{\hat{\theta}}^{(p,p)}
\end{bmatrix}\begin{pmatrix} 1 \\ 0 \\ \vdots \\ 0 \end{pmatrix} = V_{\hat{\theta}}^{(1,1)}
$$

Considere as hipóteses
$$
\begin{aligned}
\begin{cases}
\mathcal{H}_0 : \theta_1 = \theta_{3} \\
\mathcal{H}_1 : \theta_1 \neq \theta_{3}
\end{cases}&\ \ \ \Rightarrow C=\begin{pmatrix}1 & 0 & -1 & 0 & \dots & 0\end{pmatrix}, d = 0 \\
W &= n(\hat{\theta}_1 - \hat{\theta}_3)(C V_{\hat{\theta}} C^T)^{-1}(\hat{\theta}_1 - \hat{\theta}_3) \\
&= \frac{n(\hat{\theta}_1 - \hat{\theta}_3)^2}{C V_{\hat{\theta}} C^T}
\end{aligned}
$$
Logo,
$$
\begin{aligned}
C V_{\hat{\theta}}C^T &= \begin{pmatrix}1 & 0 & -1 & 0 & \dots & 0\end{pmatrix}
\begin{bmatrix}
V_{\hat{\theta}}^{(1,1)} &  V_{\hat{\theta}}^{(1,2)} & \dots & V_{\hat{\theta}}^{(1,p)} \\
V_{\hat{\theta}}^{(2,1)}& V_{\hat{\theta}}^{(2,2)} & \dots & V_{\hat{\theta}}^{(2,p)} \\
\vdots & \vdots & \ddots & \cdot \\
V_{\hat{\theta}}^{(p,1)}& V_{\hat{\theta}}^{(p,2)}& \cdot  & V_{\hat{\theta}}^{(p,p)}
\end{bmatrix}\begin{pmatrix}1 \\ 0 \\ -1 \\ 0 \\ \vdots \\ 0\end{pmatrix} \\
&= \begin{pmatrix}
V_{\hat{\theta}}^{(1,1)} -V_{\hat{\theta}}^{(3,1)} &
V_{\hat{\theta}}^{(1,2)} - V_{\hat{\theta}}^{(3,2)} &
\dots &
V_{\hat{\theta}}^{(1,p)} - V_{\hat{\theta}}^{(3,p)}
\end{pmatrix} \begin{pmatrix}1 \\ 0 \\ -1 \\ 0 \\ \vdots \\ 0\end{pmatrix} \\
&= V_{\hat{\theta}}^{(1,1)} - V_{\hat{\theta}}^{(3,1)} + V_{\hat{\theta}}^{(3,3)} - V_{\hat{\theta}}^{(1,3)} \\
& = V_{\hat{\theta}}^{(1,1)} + V_{\hat{\theta}}^{(3,3)} - 2 V_{\hat{\theta}}^{(1,3)}
\end{aligned}
$$

O teste usando a estatística de Wald é definido por
$$
\delta_{W}(\boldsymbol{x}_n) = \begin{cases}
0,&\ \ \ W(\boldsymbol{x}_n) < \eta \\
1,&\ \ \ W(\boldsymbol{x}_n) \geq \eta
\end{cases}
$$
em que $\eta$ é obtido de
$$
P(\chi^2_s \geq \eta) = \alpha
$$
para um teste de Wald de tamanho $\alpha$.

:::{.callout-tip title="Relação com as hipóteses"}
Sob $\mathcal{H}_0$, esperamos que $W$ seja "pequeno", enquanto
sob $\mathcal{H}_1$, esperamos que $W$ seja "grande".
:::

## Estatística Escore (ou de Rao)

Considere as hipóteses
$$
\begin{cases}
\mathcal{H}_0 : \theta = \theta_0 \\
\mathcal{H}_1 : \theta \neq \theta_0
\end{cases}
$$
em que $\theta_0$ é conhecido e $\theta \in \theta \subseteq \mathbb{R}^p$.
A estatística escore é definida por

$$
R(\boldsymbol{X}_n) = U_n(\boldsymbol{X}_n, \theta_0)^T I_n(\theta_0)^{-1} U_n(\boldsymbol{X}_n, \theta_0)
$$
em que $U_n$ é o [escore da amostra](escore.qmd) e $I_n$ é a [informação de fisher total](infofisher.qmd).

Pode-se demonstrar que
$$
R \stackrel{\mathcal{D}}{\rightarrow} \chi^2_p,\ \text{sob}\ \mathcal{H}_0
$$

O teste usando a estatística escore é definido por
$$
\delta_{R}(\boldsymbol{x}_n) = \begin{cases}
0,&\ \ \ R(\boldsymbol{x}_n) < \eta \\
1,&\ \ \ R(\boldsymbol{x}_n) \geq \eta
\end{cases}
$$
em que $\eta$ é obtido de
$$
P(\chi^2_p \geq \eta) = \alpha
$$
para um teste escore de tamanho $\alpha$.

## Comparando as estatísticas e os testes

::: {.panel-tabset}
### Julia
```{julia}
#| echo: true
#| output: false
# Razão de verossimilhanças
# Seja Xn a.a. de X ~ Pois(θ)
# H0: θ = θ_0
# H1: θ ≠ θ_0
using Random, Distributions, StatsBase, Plots, StatsPlots, LaTeXStrings
Random.seed!(96)
n = 100
α = 0.1

MC = 10_000

# Razão de verossimilhanças
function razao(dist, θ_0)
    TX = zeros(MC)
    for i in 1:MC
        x = rand(dist, n)
        xbar = mean(x)
        TX[i] = 2n * (θ_0 - xbar - xbar * log(θ_0) + xlogx(xbar))
    end
    return TX
end

# Estatística de Wald
function wald(dist, θ_0)
    W = zeros(MC)
    for i in 1:MC
        x = rand(dist, n)
        xbar = mean(x)
        W[i] = iszero(xbar) ? Inf : n * (xbar - θ_0)^2 / xbar
    end
    return W
end

# Estatística de Escore
function escore(dist, θ_0)
    I(θ) = n / θ
    R = zeros(MC)
    for i in 1:MC
        x = rand(dist, n)
        U(θ) = sum(x) / θ - n
        R[i] = U(θ_0)^2 / I(θ_0)
    end
    return R
end
```

### Python
```{python}
#| output: false
import numpy as np
import matplotlib.pyplot as plt
from scipy.stats import chi2, poisson

# Razão de verossimilhanças
# Seja Xn a.a. de X ~ Pois(θ)
# H0: θ = θ_0
# H1: θ ≠ θ_0
rng = np.random.default_rng(96)
n = 100
alpha = 0.1
MC = 10_000

def x_log_x(x):
    # Calcula x log(x), usando o limite 0 log(0) = 0.
    resultado = np.zeros_like(x, dtype=float)
    positivos = x > 0
    resultado[positivos] = x[positivos] * np.log(x[positivos])
    return resultado

def medias_amostrais(dist):
    # Gera MC amostras de tamanho n e devolve suas médias.
    amostras = dist.rvs(size=(MC, n), random_state=rng)
    return amostras.mean(axis=1)

def razao(dist, theta_0):
    xbar = medias_amostrais(dist)
    return 2 * n * (
        theta_0 - xbar - xbar * np.log(theta_0) + x_log_x(xbar)
    )

def wald(dist, theta_0):
    xbar = medias_amostrais(dist)
    W = np.full(MC, np.inf)
    positivos = xbar > 0
    W[positivos] = n * (xbar[positivos] - theta_0) ** 2 / xbar[positivos]
    return W

def escore(dist, theta_0):
    xbar = medias_amostrais(dist)
    informacao = n / theta_0
    funcao_escore = n * xbar / theta_0 - n
    return funcao_escore**2 / informacao
```

### R
```{r}
#| output: false
# Razão de verossimilhanças
# Seja Xn a.a. de X ~ Pois(θ)
# H0: θ = θ_0
# H1: θ ≠ θ_0
set.seed(96)
n <- 100
alpha <- 0.1
MC <- 10000

xlogx <- function(x) {
  # Calcula x log(x), usando o limite 0 log(0) = 0.
  resultado <- numeric(length(x))
  positivos <- x > 0
  resultado[positivos] <- x[positivos] * log(x[positivos])
  resultado
}

medias_amostrais <- function(theta) {
  # Gera MC amostras de tamanho n e devolve suas médias.
  amostras <- matrix(rpois(MC * n, lambda = theta), nrow = MC)
  rowMeans(amostras)
}

razao <- function(theta, theta_0) {
  xbar <- medias_amostrais(theta)
  2 * n * (theta_0 - xbar - xbar * log(theta_0) + xlogx(xbar))
}

wald <- function(theta, theta_0) {
  xbar <- medias_amostrais(theta)
  W <- rep(Inf, MC)
  positivos <- xbar > 0
  W[positivos] <- n * (xbar[positivos] - theta_0)^2 / xbar[positivos]
  W
}

escore <- function(theta, theta_0) {
  xbar <- medias_amostrais(theta)
  informacao <- n / theta_0
  funcao_escore <- n * xbar / theta_0 - n
  funcao_escore^2 / informacao
}
```
:::

Geraremos sob $\mathcal{H}_0$:

::: {.panel-tabset}
### Julia
```{julia}
#| echo: true
#| label: fig-testes-gerais-comparacao-h0-julia
#| fig-cap: 'Distribuições das estatísticas sob $\mathcal{H}_0$'
# Gerando sob H_0
θ_0 = 3
dist = Poisson(θ_0)
distassin = Chisq(1)
quantil = quantile(distassin, 1 - α)
## Probabilidade do erro tipo I, α = 10%, Razão

TX = razao(dist, θ_0)
rejeita = TX .> quantil
println("Probabilidade do Erro Tipo I com α = 10% (Razão de Ver.):
        $(mean(rejeita) * 100)%")


## Probabilidade do erro tipo I, α = 10%, Wald
W = wald(dist, θ_0)
rejeita = W .> quantil
println("Probabilidade do Erro Tipo I com α = 10% (Wald):
        $(mean(rejeita) * 100)%")

## Probabilidade do erro tipo I, α = 10%, Escore
R = escore(dist, θ_0)
rejeita = R .> quantil
println("Probabilidade do Erro Tipo I com α = 10% (Escore):
        $(mean(rejeita) * 100)%")

pv = histogram(
    TX, normalize = true, title = "Histograma da Razão de Ver.",
    label = "", ylims = (0, 1), bins = 20, xlabel = "T(X)",
    ylabel = "Densidade"
)
plot!(Chisq(1), label = L"\chi^2_1", color = :tomato)
pw = histogram(
    W, normalize = true, title = "Histograma de Wald", label = "",
    ylims = (0, 1), bins = 20, xlabel = "W(X)", ylabel = "Densidade"
)
plot!(Chisq(1), label = L"\chi^2_1", color = :tomato)
pr = histogram(
    R, normalize = true, title = "Histograma de Escore", label = "",
    ylims = (0, 1), bins = 20, xlabel = "R(X)", ylabel = "Densidade"
)
plot!(Chisq(1), label = L"\chi^2_1", color = :tomato)
l = @layout [pv pw; pr]
plot(pv, pw, pr, layout = l)
```

### Python
```{python}
#| label: fig-testes-gerais-comparacao-h0-python
#| fig-cap: 'Distribuições das estatísticas sob $\mathcal{H}_0$'
# Gerando sob H0
theta_0 = 3
dist = poisson(mu=theta_0)
quantil = chi2.ppf(1 - alpha, df=1)

# Probabilidade do erro tipo I, alpha = 10%, Razão
TX = razao(dist, theta_0)
rejeita = TX > quantil
print(
    "Probabilidade do Erro Tipo I com α = 10% (Razão de Ver.): "
    f"{rejeita.mean() * 100:.2f}%"
)

# Probabilidade do erro tipo I, alpha = 10%, Wald
W = wald(dist, theta_0)
rejeita = W > quantil
print(
    "Probabilidade do Erro Tipo I com α = 10% (Wald): "
    f"{rejeita.mean() * 100:.2f}%"
)

# Probabilidade do erro tipo I, alpha = 10%, Escore
R = escore(dist, theta_0)
rejeita = R > quantil
print(
    "Probabilidade do Erro Tipo I com α = 10% (Escore): "
    f"{rejeita.mean() * 100:.2f}%"
)

fig, eixos = plt.subplots(2, 2, figsize=(12, 8))
graficos = [
    (TX, "Histograma da Razão de Ver.", "T(X)"),
    (W, "Histograma de Wald", "W(X)"),
    (R, "Histograma de Escore", "R(X)"),
]

for eixo, (valores, titulo, nome_x) in zip(eixos.flat, graficos):
    eixo.hist(valores, bins=20, density=True)
    valores_x = np.linspace(0.001, max(10, valores.max()), 1_000)
    eixo.plot(
        valores_x, chi2.pdf(valores_x, df=1),
        color="tomato", label=r'$\chi^2_1$'
    )
    eixo.set(title=titulo, xlabel=nome_x, ylabel="Densidade", ylim=(0, 1))
    eixo.legend()

eixos[1, 1].axis("off")
fig.tight_layout()
plt.show()
```

### R
```{r}
#| label: fig-testes-gerais-comparacao-h0-r
#| fig-cap: 'Distribuições das estatísticas sob $\mathcal{H}_0$'
# Gerando sob H0
theta_0 <- 3
quantil <- qchisq(1 - alpha, df = 1)

# Probabilidade do erro tipo I, alpha = 10%, Razão
TX <- razao(theta_0, theta_0)
rejeita <- TX > quantil
cat(sprintf(
  "Probabilidade do Erro Tipo I com α = 10%% (Razão de Ver.): %.2f%%\n",
  mean(rejeita) * 100
))

# Probabilidade do erro tipo I, alpha = 10%, Wald
W <- wald(theta_0, theta_0)
rejeita <- W > quantil
cat(sprintf(
  "Probabilidade do Erro Tipo I com α = 10%% (Wald): %.2f%%\n",
  mean(rejeita) * 100
))

# Probabilidade do erro tipo I, alpha = 10%, Escore
R <- escore(theta_0, theta_0)
rejeita <- R > quantil
cat(sprintf(
  "Probabilidade do Erro Tipo I com α = 10%% (Escore): %.2f%%\n",
  mean(rejeita) * 100
))

histograma_com_chi <- function(valores, titulo, nome_x) {
  hist(
    valores, probability = TRUE, breaks = 20,
    main = titulo, xlab = nome_x, ylab = "Densidade", ylim = c(0, 1)
  )
  curve(dchisq(x, df = 1), from = 0.001, add = TRUE, col = "tomato")
  legend("topright", legend = expression(chi[1]^2), col = "tomato", lty = 1)
}

layout(matrix(c(1, 2, 3, 3), nrow = 2, byrow = TRUE))
histograma_com_chi(TX, "Histograma da Razão de Ver.", "T(X)")
histograma_com_chi(W, "Histograma de Wald", "W(X)")
histograma_com_chi(R, "Histograma de Escore", "R(X)")
layout(1)
```
:::

Para comparar, podemos também gerar sob $\mathcal{H}_1$:

::: {.panel-tabset}
### Julia
```{julia}
#| echo: true
#| label: fig-testes-gerais-comparacao-h1-julia
#| fig-cap: 'Funções poder dos três testes sob $\mathcal{H}_1$'
# Gerando sob H_1

function estatisticas_poisson(θ, θ_0)
    # Se X_i ~ Pois(θ), então a soma da amostra tem distribuição Pois(nθ).
    totais = rand(Poisson(n * θ), MC)
    xbar = totais ./ n

    TX = @. 2n * (θ_0 - xbar - xbar * log(θ_0) + xlogx(xbar))
    W = [iszero(x) ? Inf : n * (x - θ_0)^2 / x for x in xbar]
    R = @. n * (xbar - θ_0)^2 / θ_0
    return TX, W, R
end

Δ = θ_0 * 0.3
valores_theta = range(θ_0 - Δ, θ_0 + Δ, length = 31)
poderTX = zeros(length(valores_theta))
poderW = zeros(length(valores_theta))
poderR = zeros(length(valores_theta))

for (i, θ_1) in enumerate(valores_theta)
    TX1, W1, R1 = estatisticas_poisson(θ_1, θ_0)
    poderTX[i] = mean(TX1 .> quantil)
    poderW[i] = mean(W1 .> quantil)
    poderR[i] = mean(R1 .> quantil)
end

# Probabilidades do erro tipo II em dois valores representativos sob H_1.
indices_beta = [
    argmin(abs.(valores_theta .- (θ_0 - Δ / 3))),
    argmin(abs.(valores_theta .- (θ_0 + Δ / 3)))
]
for i in indices_beta
    println("θ_1 = $(valores_theta[i]):")
    println("  β (Razão de Ver.) = $(round(1 - poderTX[i], digits = 4))")
    println("  β (Wald) = $(round(1 - poderW[i], digits = 4))")
    println("  β (Escore) = $(round(1 - poderR[i], digits = 4))")
end

pv = plot(
    valores_theta,
    poderTX,
    ylims = (0, 1),
    label = "",
    ylabel = "Poder Razão de ver.",
    xlabel = L"θ_1"
)
vline!([θ_0], label = L"θ_0", color = :black)
hline!([α], label = L"\alpha", color = :grey, linestyle = :dash)
pw = plot(
    valores_theta,
    poderW,
    ylims = (0, 1),
    label = "",
    ylabel = "Poder Wald",
    xlabel = L"θ_1"
)
vline!([θ_0], label = L"θ_0", color = :black)
hline!([α], label = L"\alpha", color = :grey, linestyle = :dash)
pr = plot(
    valores_theta,
    poderR,
    ylims = (0, 1),
    label = "",
    ylabel = "Poder Escore",
    xlabel = L"θ_1"
)
vline!([θ_0], label = L"θ_0", color = :black)
hline!([α], label = L"\alpha", color = :grey, linestyle = :dash)
l = @layout [pv pw; pr]
plot(pv, pw, pr, layout = l)
```

### Python
```{python}
#| label: fig-testes-gerais-comparacao-h1-python
#| fig-cap: 'Funções poder dos três testes sob $\mathcal{H}_1$'
# Gerando sob H1
def estatisticas_poisson(theta, theta_0):
    # Se X_i ~ Pois(theta), a soma da amostra tem distribuição Pois(n * theta).
    totais = rng.poisson(n * theta, size=MC)
    xbar = totais / n

    TX = 2 * n * (
        theta_0 - xbar - xbar * np.log(theta_0) + x_log_x(xbar)
    )
    W = np.full(MC, np.inf)
    positivos = xbar > 0
    W[positivos] = n * (xbar[positivos] - theta_0) ** 2 / xbar[positivos]
    R = n * (xbar - theta_0) ** 2 / theta_0
    return TX, W, R

delta_theta = theta_0 * 0.3
valores_theta = np.linspace(theta_0 - delta_theta, theta_0 + delta_theta, 31)
poder_TX = np.zeros(len(valores_theta))
poder_W = np.zeros(len(valores_theta))
poder_R = np.zeros(len(valores_theta))

for i, theta_1 in enumerate(valores_theta):
    TX1, W1, R1 = estatisticas_poisson(theta_1, theta_0)
    poder_TX[i] = np.mean(TX1 > quantil)
    poder_W[i] = np.mean(W1 > quantil)
    poder_R[i] = np.mean(R1 > quantil)

# Probabilidades do erro tipo II em dois valores representativos sob H1
indices_beta = [
    np.argmin(np.abs(valores_theta - (theta_0 - delta_theta / 3))),
    np.argmin(np.abs(valores_theta - (theta_0 + delta_theta / 3))),
]
for i in indices_beta:
    print(f"theta_1 = {valores_theta[i]:.2f}:")
    print(f"  β (Razão de Ver.) = {1 - poder_TX[i]:.4f}")
    print(f"  β (Wald) = {1 - poder_W[i]:.4f}")
    print(f"  β (Escore) = {1 - poder_R[i]:.4f}")

fig, eixos = plt.subplots(2, 2, figsize=(12, 8))
graficos = [
    (poder_TX, "Poder Razão de ver."),
    (poder_W, "Poder Wald"),
    (poder_R, "Poder Escore"),
]

for eixo, (poder, nome_y) in zip(eixos.flat, graficos):
    eixo.plot(valores_theta, poder)
    eixo.axvline(theta_0, color="black", label=r'$\theta_0$')
    eixo.axhline(alpha, color="grey", linestyle="--", label=r'$\alpha$')
    eixo.set(xlabel=r'$\theta_1$', ylabel=nome_y, ylim=(0, 1))
    eixo.legend()

eixos[1, 1].axis("off")
fig.tight_layout()
plt.show()
```

### R
```{r}
#| label: fig-testes-gerais-comparacao-h1-r
#| fig-cap: 'Funções poder dos três testes sob $\mathcal{H}_1$'
# Gerando sob H1
estatisticas_poisson <- function(theta, theta_0) {
  # Se X_i ~ Pois(theta), a soma da amostra tem distribuição Pois(n * theta).
  totais <- rpois(MC, lambda = n * theta)
  xbar <- totais / n

  TX <- 2 * n * (theta_0 - xbar - xbar * log(theta_0) + xlogx(xbar))
  W <- ifelse(xbar == 0, Inf, n * (xbar - theta_0)^2 / xbar)
  R <- n * (xbar - theta_0)^2 / theta_0
  list(TX = TX, W = W, R = R)
}

delta_theta <- theta_0 * 0.3
valores_theta <- seq(theta_0 - delta_theta, theta_0 + delta_theta, length.out = 31)
poder_TX <- numeric(length(valores_theta))
poder_W <- numeric(length(valores_theta))
poder_R <- numeric(length(valores_theta))

for (i in seq_along(valores_theta)) {
  estatisticas <- estatisticas_poisson(valores_theta[i], theta_0)
  poder_TX[i] <- mean(estatisticas$TX > quantil)
  poder_W[i] <- mean(estatisticas$W > quantil)
  poder_R[i] <- mean(estatisticas$R > quantil)
}

# Probabilidades do erro tipo II em dois valores representativos sob H1
indices_beta <- c(
  which.min(abs(valores_theta - (theta_0 - delta_theta / 3))),
  which.min(abs(valores_theta - (theta_0 + delta_theta / 3)))
)
for (i in indices_beta) {
  cat(sprintf("theta_1 = %.2f:\n", valores_theta[i]))
  cat(sprintf("  β (Razão de Ver.) = %.4f\n", 1 - poder_TX[i]))
  cat(sprintf("  β (Wald) = %.4f\n", 1 - poder_W[i]))
  cat(sprintf("  β (Escore) = %.4f\n", 1 - poder_R[i]))
}

grafico_poder <- function(poder, nome_y) {
  plot(
    valores_theta, poder, type = "l", ylim = c(0, 1),
    xlab = expression(theta[1]), ylab = nome_y
  )
  abline(v = theta_0, col = "black")
  abline(h = alpha, col = "grey", lty = 2)
  legend(
    "bottomright", legend = c(expression(theta[0]), expression(alpha)),
    col = c("black", "grey"), lty = c(1, 2)
  )
}

layout(matrix(c(1, 2, 3, 3), nrow = 2, byrow = TRUE))
grafico_poder(poder_TX, "Poder Razão de ver.")
grafico_poder(poder_W, "Poder Wald")
grafico_poder(poder_R, "Poder Escore")
layout(1)
```
:::

## Teste de hipótese para o vetor de médias sob normalidade

Seja $\boldsymbol{X}_n^*$ a.a. de $\boldsymbol{X} \sim N_p(\boldsymbol{\mu},
\Sigma)$. Considere as hipóteses

$$
\begin{cases}
\mathcal{H}_0 : \boldsymbol{\mu} = \boldsymbol{\mu}_0 \\
\mathcal{H}_1 : \boldsymbol{\mu} \neq \boldsymbol{\mu}_0
\end{cases}
$$

em que $\boldsymbol{\mu}_0$ é um vetor de números fixado e conhecido.

Se o $\Sigma$ for desconhecido, o vetor de parâmetros é
$$
\sigma = \begin{pmatrix}
\boldsymbol{\mu} \\
\mathrm{vech}(\Sigma)
\end{pmatrix}
= \begin{pmatrix}
\mu_1 \\
\vdots \\
\mu_p \\
\sigma_{11} \\
\sigma_{21} \\
\vdots \\
\sigma_{p1} \\
\sigma_{p2} \\
\vdots \\
\sigma_{pp}
\end{pmatrix}
$$

em que

$$
\mathrm{vech} \begin{bmatrix}
a_{11} & a_{12} \\
a_{21} & a_{22}
\end{bmatrix} = \begin{bmatrix}
a_{11} \\ a_{21} \\ a_{22}
\end{bmatrix}
$$

Se $\Sigma$ for conhecido o vetor de parâmetros é $\theta = \boldsymbol{\mu}$.

Pode-se utilizar as estatísticas  de razão de verossimilhanças, Wald e Escore
para testar as hipóteses. Todas essas estatísticas convergem para $\chi^2_p$.

Para a razão de verossimilhanças,

$$
\frac{\sup\limits_{\theta \in \Theta_0} \mathcal{L}_{\boldsymbol{x}_n}(\theta)}
{\sup\limits_{\theta \in \Theta} \mathcal{L}_{\boldsymbol{x}_n}(\theta)}
$$

Para a estatística de Wald,

$$
\begin{cases}
C = (I_p, \boldsymbol{0}) \\
d = \boldsymbol{\mu}_0
\end{cases}
$$

Para a Escore ($\Sigma$ conhecido)

$$
R = U_n(\theta_n, \boldsymbol{X}_n^*)^T I_n(\theta)^{-1}
U_n(\theta_n, \boldsymbol{X}_n^*)
$$

Para encontrar a distribuição exata, precisaremos introduzir as distribuições de
[Wishart](wishart.qmd) e [$T^2$-Hotelling](hotelling.qmd).


## Caso geral

Seja $\boldsymbol{X}_n^*$ a.a. de $X \sim N_p(\boldsymbol{\mu}, \Sigma)$.
Considere

$$
\begin{cases}
\mathcal{H}_0: C \boldsymbol{\mu} = d \\
\mathcal{H}_1: C \boldsymbol{\mu} \neq d
\end{cases}
$$

Definimos a função teste por

$$
\delta(\boldsymbol{x}^*) = \begin{cases}
0,&\ \ \text{se}\ W(\boldsymbol{x}^*) < \eta \\
1,&\ \ \text{se}\ W(\boldsymbol{x}^*) \geq \eta
\end{cases}
$$

em que

$$
W(\boldsymbol{X}_n^*) =
\frac{n-s}{s}(C\bar{X} - C\boldsymbol{\mu})^T [CS_n^2C^T]^{-1}(C\bar{X} -
C\boldsymbol{\mu}) \sim F_{(s,n-s)},\ \text{Sob}\ \mathcal{H}_0
$$

pela propriedade da [distribuição de Hotelling](hotelling.qmd) (Teorema 8)
e $\eta$ deve ser obtido fixando o tamanho do teste igua a $\alpha$ e
calculando:

$$
P(F_{(s, n-s)} \geq \eta) = \alpha
$$

e o [valor-$p$](val-p2.qmd) para testar $\mathcal{H}_0$ é

$$
\mathrm{valor-}p(\boldsymbol{x}^*, \mathcal{H}_0) =
P(F_{(s, n-s)} \geq W(\boldsymbol{x}^*))
$$
