```{julia}
#| echo: false
#| output: false
using PythonCall, RCall
```

# Valor-$p$, $p$-Valor ou $p$-Value

Para todos os testes introduzidos até agora, realizamos o teste com um nível de
significância (tamanho do teste) $\alpha$ fixo previamente. Na comunidade
científica, porém, é muito comum o uso de outra estatística na realização de
testes de hipótese: o $p$-valor.

Seja $T(\boldsymbol{X}_n)$ com distribuição $f_\theta(x)$ sob $\mathcal{H}_0$,
isto é, $T(\boldsymbol{X}_n) \sim f_\theta$ *sob $\mathcal{H}_0$* uma
estatística para testar determinada hipótese. Ou seja, assumindo a hipótese nula
como verdadeira, utilizaremos a distribuição da estatística sob este modelo. O
$p$-valor ou valor-$p$ é definido por

$$
P(T(\boldsymbol{X}_n) \geq T(\boldsymbol{x}_n)).
$$

Essa quantidade sempre segue uma distribuição $\mathrm{Uniforme}(0,1)$ para
dados gerados sob $\mathcal{H}_0$, isto é, caso os dados sigam a hipótese nula,
qualquer $\mathrm{valor-}p$ é equiprovável.

## Exemplo

Seja $\boldsymbol{X}_n = (X_1, \dots, X_n)$ [amostra
aleatória](populacao-e-amostra.qmd#sec-aa) de $X \sim N(\theta, 1), \theta \in
\Theta = \mathbb{R}$. Considere a hipótese

$$
\mathcal{H}_0 : \theta = 0
$$

Calcule o valor-$p$ do teste considerando a seguinte amostra:

$$
\boldsymbol{x} = \begin{pmatrix}(-0.157 & 0.691 & -0.603 & -1.034 & 0.121 &
-1.293 & -0.059 & 1.201 & 0.818 & 0.037)\end{pmatrix}
$$

Realize um teste sob normalidade para a média, calcule o valor-$p$ e conclua o
teste a $\alpha = 5\%$ de significância.

### Resposta

Note que o teste para a média sob normalidade que conhecemos é dado por

$$
\begin{aligned}
&\text{Rejeita } \mathcal{H}_{0} \text{ se} \\
&\bar{x} > 0 + z_{\alpha} \sqrt{\frac{1}{10}}, \\
&\text{em que } z_{\alpha} \text{ é tal que} \\
& P\left( \mathrm{N(0,1)} \geq z_{\alpha} \right) = \alpha
\end{aligned}
$$

Logo, nossa estatística é $\bar{X}$ que segue distribuição $N(0, 1/n)$ sob
$\mathcal{H}_0$. Dessa forma, com o tamanho amostral $n=10$ e
$\bar{x} = -0.0278$, calcularemos

$$
\mathrm{valor-}p = P(N(0, 1/10) \geq -0.0278) = P(Z \geq -0.0278 * \sqrt{10}) = 0.535
$$

Como $\mathrm{valor-p} = 0.535 \geq \alpha$, dizemos que não há evidências para
rejeitarmos a hipótese nula a $\alpha = 5\%$ de significância estatística.

Vamos gerar dados e comparar a distribuição dos valores-$p$.

::: {.panel-tabset}
### Julia

```{julia}
#| echo: true
#| label: fig-valorp-sob-h0-n40-julia
#| fig-cap: 'Histograma dos valores-$p$ sob $\mathcal{H}_0$'
using Distributions, StatsBase, Plots, Random, LaTeXStrings, StatsPlots
Random.seed!(314)

function mc_valorp(d, n)
    # Explicitando a estatística:
    T(X) = mean(X)

    # Distribuição da estatística:
    dest = Normal(0, 1 / sqrt(n))

    # Simulações de Monte-Carlo
    MC = 10_000
    pvals = zeros(MC)
    for i in 1:MC
        x = rand(d, n)
        pvals[i] = ccdf(dest, T(x))
    end
    return pvals
end
# Gerando dados sob H_0 com n = 40:
pvals = mc_valorp(Normal(), 40)

histogram(
    pvals, normalize = :pdf,
    label = "",
    xlabel = L"\mathrm{valor-}p",
    ylabel = "Densidade",
)
plot!(Uniform(0, 1), label = L"\mathrm{Unif}(0,1)")
```

### Python

```{python}
#| label: fig-valorp-sob-h0-n40-python
#| fig-cap: 'Histograma dos valores-$p$ sob $\mathcal{H}_0$'
import matplotlib
matplotlib.use("Agg")
import matplotlib.pyplot as plt
import numpy as np
from scipy.stats import norm

rng = np.random.default_rng(314)

def mc_valorp(distribuicao, n):
    # Simula valores-p para o teste unilateral da média.
    mc = 10_000
    amostras = distribuicao.rvs(size=(mc, n), random_state=rng)
    medias = amostras.mean(axis=1)
    return norm.sf(medias, loc=0, scale=1 / np.sqrt(n))

# Gerando dados sob H_0 com n = 40
pvals = mc_valorp(norm(), 40)

fig, ax = plt.subplots()
ax.hist(pvals, bins="auto", density=True, label="")
ax.plot([0, 1], [1, 1], label=r"$\mathrm{Unif}(0,1)$")
ax.set(xlabel="valor-p", ylabel="Densidade")
ax.legend()
plt.show()
```

### R

```{r}
#| label: fig-valorp-sob-h0-n40-r
#| fig-cap: 'Histograma dos valores-$p$ sob $\mathcal{H}_0$'
set.seed(314)

mc_valorp <- function(gerador, n) {
  # Estatística e distribuição sob H_0
  estatistica <- function(x) mean(x)
  desvio_media <- 1 / sqrt(n)

  # Simulações de Monte Carlo
  mc <- 10000
  medias <- replicate(mc, estatistica(gerador(n)))
  pnorm(medias, mean = 0, sd = desvio_media, lower.tail = FALSE)
}

# Gerando dados sob H_0 com n = 40
pvals <- mc_valorp(function(n) rnorm(n), 40)

hist(
  pvals,
  probability = TRUE,
  main = "",
  xlab = "valor-p",
  ylab = "Densidade"
)
curve(dunif(x), from = 0, to = 1, add = TRUE, col = "tomato", lwd = 2)
legend("topright", legend = "Unif(0,1)", col = "tomato", lwd = 2, bty = "n")
```
:::

Gerar dados sob um modelo diferente de $\mathcal{H}_0$ faz com que a
distribuição dos valores-$p$ deixe de ser uniforme, mesmo para desvios muito
pequenos em relação à hipótese nula (de $\mu = 0$ para $\mu = 0{,}05$):

::: {.panel-tabset}
### Julia

```{julia}
#| echo: true
#| label: fig-valorp-fora-h0-n40-julia
#| fig-cap: 'Histograma dos valores-$p$ fora de $\mathcal{H}_0$'
# Gerando dados fora de H_0 com n = 40
pvals = mc_valorp(Normal(0.05, 1), 40)

histogram(
    pvals, normalize = :pdf,
    label = "",
    xlabel = L"\mathrm{valor-}p",
    ylabel = "Densidade",
)
plot!(Uniform(0, 1), label = L"\mathrm{Unif}(0,1)")
```

### Python

```{python}
#| label: fig-valorp-fora-h0-n40-python
#| fig-cap: 'Histograma dos valores-$p$ fora de $\mathcal{H}_0$'
# Gerando dados fora de H_0 com n = 40
pvals = mc_valorp(norm(loc=0.05, scale=1), 40)

fig, ax = plt.subplots()
ax.hist(pvals, bins="auto", density=True, label="")
ax.plot([0, 1], [1, 1], label=r"$\mathrm{Unif}(0,1)$")
ax.set(xlabel="valor-p", ylabel="Densidade")
ax.legend()
plt.show()
```

### R

```{r}
#| label: fig-valorp-fora-h0-n40-r
#| fig-cap: 'Histograma dos valores-$p$ fora de $\mathcal{H}_0$'
# Gerando dados fora de H_0 com n = 40
pvals <- mc_valorp(function(n) rnorm(n, mean = 0.05, sd = 1), 40)

hist(
  pvals,
  probability = TRUE,
  main = "",
  xlab = "valor-p",
  ylab = "Densidade"
)
curve(dunif(x), from = 0, to = 1, add = TRUE, col = "tomato", lwd = 2)
legend("topright", legend = "Unif(0,1)", col = "tomato", lwd = 2, bty = "n")
```
:::

Neste modelo normal com variância conhecida, sob $\mathcal{H}_0$ os
valores-$p$ seguem exatamente uma distribuição uniforme em $(0,1)$ para
qualquer tamanho amostral. Portanto, potenciais desvios são causados apenas
pela variabilidade aleatória da simulação.

::: {.panel-tabset}
### Julia

```{julia}
#| echo: true
#| label: fig-valorp-sob-h0-n5-julia
#| fig-cap: 'Histograma dos valores-$p$ sob $\mathcal{H}_0$, com $n=5$'
# Gerando dados sob H_0 com n = 5
pvals = mc_valorp(Normal(), 5)

histogram(
    pvals, normalize = :pdf,
    label = "",
    xlabel = L"\mathrm{valor-}p",
    ylabel = "Densidade",
)
plot!(Uniform(0, 1), label = L"\mathrm{Unif}(0,1)")
```

### Python

```{python}
#| label: fig-valorp-sob-h0-n5-python
#| fig-cap: 'Histograma dos valores-$p$ sob $\mathcal{H}_0$, com $n=5$'
# Gerando dados sob H_0 com n = 5
pvals = mc_valorp(norm(), 5)

fig, ax = plt.subplots()
ax.hist(pvals, bins="auto", density=True, label="")
ax.plot([0, 1], [1, 1], label=r"$\mathrm{Unif}(0,1)$")
ax.set(xlabel="valor-p", ylabel="Densidade")
ax.legend()
plt.show()
```

### R

```{r}
#| label: fig-valorp-sob-h0-n5-r
#| fig-cap: 'Histograma dos valores-$p$ sob $\mathcal{H}_0$, com $n=5$'
# Gerando dados sob H_0 com n = 5
pvals <- mc_valorp(function(n) rnorm(n), 5)

hist(
  pvals,
  probability = TRUE,
  main = "",
  xlab = "valor-p",
  ylab = "Densidade"
)
curve(dunif(x), from = 0, to = 1, add = TRUE, col = "tomato", lwd = 2)
legend("topright", legend = "Unif(0,1)", col = "tomato", lwd = 2, bty = "n")
```
:::

O caso de dados gerados fora de $\mathcal{H}_0$ se acentua com amostras maiores:

::: {.panel-tabset}
### Julia

```{julia}
#| echo: true
#| label: fig-valorp-fora-h0-n100-julia
#| fig-cap: 'Histograma dos valores-$p$ fora de $\mathcal{H}_0$, com $n=100$'
# Gerando dados fora de H_0 com n = 100
pvals = mc_valorp(Normal(0.05, 1), 100)

histogram(
    pvals, normalize = :pdf,
    label = "",
    xlabel = L"\mathrm{valor-}p",
    ylabel = "Densidade",
)
plot!(Uniform(0, 1), label = L"\mathrm{Unif}(0,1)")
```

### Python

```{python}
#| label: fig-valorp-fora-h0-n100-python
#| fig-cap: 'Histograma dos valores-$p$ fora de $\mathcal{H}_0$, com $n=100$'
# Gerando dados fora de H_0 com n = 100
pvals = mc_valorp(norm(loc=0.05, scale=1), 100)

fig, ax = plt.subplots()
ax.hist(pvals, bins="auto", density=True, label="")
ax.plot([0, 1], [1, 1], label=r"$\mathrm{Unif}(0,1)$")
ax.set(xlabel="valor-p", ylabel="Densidade")
ax.legend()
plt.show()
```

### R

```{r}
#| label: fig-valorp-fora-h0-n100-r
#| fig-cap: 'Histograma dos valores-$p$ fora de $\mathcal{H}_0$, com $n=100$'
# Gerando dados fora de H_0 com n = 100
pvals <- mc_valorp(function(n) rnorm(n, mean = 0.05, sd = 1), 100)

hist(
  pvals,
  probability = TRUE,
  main = "",
  xlab = "valor-p",
  ylab = "Densidade"
)
curve(dunif(x), from = 0, to = 1, add = TRUE, col = "tomato", lwd = 2)
legend("topright", legend = "Unif(0,1)", col = "tomato", lwd = 2, bty = "n")
```
:::

:::{.callout-warning title="Como interpretar corretamente o valor-$p$"}
O valor-$p$ é um dos conceitos de mais difícil interpretação da estatística para
pessoas não treinadas no tema e, por isso, grande fonte de controvérsia na
comunidade científica. Dessa forma, atente-se:

O valor-$p$ **não** é a probabilidade de $\mathcal{H}_0$ "ser verdadeira" ou de
"não rejeitarmos" $\mathcal{H}_0$.

O valor-$p$ **não** é a probabilidade de uma conclusão "estar incorreta"

O valor-$p$ **não** é a probabilidade da estatística do teste observada ter
da estatística do teste observada ter assumido determinado valor
"por sorte" ou "acidentalmente"

O valor-$p$ **é** a probabilidade de, assumindo que sua hipótese sendo testada
(a hipótese nula) seja verdadeira e que todas suas outras assunções
(distribuição do modelo, distribuição da amostra, acurácia do método de
amostragem, etc) também sejam verdadeiras, encontrar valores tão ou mais
extremos que os observados.

Essa discussão será retomada e aprofundada quando discutirmos
[testes de hipótese mais complexos](teste-hipotese2.qmd).
:::

<!-- :::{.callout-caution title="Limitações do valor-$p$"} -->
<!-- Por se tratar de uma quantidade não monotônica, o valor-$p$ não consegue medir -->
<!-- *intensidade de efeito*. Isto é, valores-$p$ extremamente pequenos não -->
<!-- necessariamente indicam maior ou menor efeito do objeto em questão. -->
<!---->
<!-- Por exemplo, caso queiramos testar a eficácia de determinado fármaco no controle -->
<!-- da pressão sanguínea, postulariamos a hipótese de não efeito: $\mathcal{H}_0 :$ -->
<!-- "A pressão sanguínea do grupo em teste não difere do grupo controle após uso do -->
<!-- fármaco". Caso testássemos a hipótese e obtivéssemos um valor-$p$ extremamente -->
<!-- pequeno, como $\mathrm{valor-}p = 0.000001$, não poderíamos afirmar nada sobre a -->
<!-- intensidade do efeito do medicamento, apenas que houve efeito. Um pesquisador -->
<!-- que queira analisar a intensidade do efeito do medicamento pode postular outra -->
<!-- hipótese, como se a intensidade  -->
<!-- ::: -->
